---
title: "Trabajo Final"
author: "Guillermo Barhoum"
date: "2026-09-27"
output: html_document
theme: readable
    fontsize: 20
    css: "estilos.css"
    code_folding: hide
    self_contained: true
    toc: true
    toc_depth: 5
    toc_float: true
    fig-width: 14
    fig-height: 12
    fig-format: retina
    warning: false
    message: false
execute:
  freeze: auto
---

```{r setup, include=FALSE}
knitr::opts_chunk$set(echo = TRUE)
```

# **La Informalidad Laboral y las Dinámicas de Transición en Argentina: Un Análisis Regional, de Género y Longitudinal con la EPH (4T 2025)**

## **Resumen Ejecutivo**

## **Introducción**

El trabajo constituye una categoría central en la organización de la vida social y económica. En su sentido sociológico y económico más amplio, el trabajo es la actividad humana orientada a la producción de bienes y servicios para la satisfacción de necesidades individuales y colectivas, articulando al individuo con la estructura productiva y el sistema de derechos de una sociedad. Más allá de su dimensión estrictamente generadora de ingresos, el trabajo formalmente reconocido actúa como el principal vector de integración social, asignación de estatus, estructuración del tiempo cotidiano y acceso a la protección social frente a las contingencias del ciclo de vida (como el desempleo, la enfermedad o la vejez).

Sin embargo, cuando la relación laboral se entabla al margen de las regulaciones institucionales y normativas vigentes, se configura el fenómeno de la informalidad laboral. En la Argentina, la informalidad no representa un desajuste marginal o transitorio, sino una de las problemáticas estructurales más complejas e hirientes del mercado de trabajo. Un nivel elevado y persistente de empleo no registrado impacta negativamente en múltiples dimensiones: debilita la recaudación de la seguridad social e invalida la sostenibilidad del sistema previsional, restringe los incentivos para la acumulación de capital humano y el incremento de la productividad laboral en las firmas, e inflige una marcada vulnerabilidad sobre la población trabajadora, que queda desprovista de seguro de desempleo, indemnización por despido, licencias pagadas y coberturas de salud.

Para abordar estas discusiones, este trabajo procesa la base de microdatos de los 31 aglomerados urbanos de la EPH correspondientes al cuarto trimestre de 2025. La metodología combina una aproximación transversal para capturar la foto estática regional y de género, con un abordaje longitudinal de datos de panel para analizar la movilidad ocupacional entre trimestres consecutivos.

## **Desarrollo**

El marco teórico de este estudio se nutre de los planteamientos de Alaimo et al. (BID, 2015) en *Empleos para Crecer*, donde la informalidad se comprende no como un fenómeno aislado o meramente normativo, sino como el resultado de un círculo vicioso estructural que entrelaza la baja productividad, la inestabilidad laboral y el diseño institucional de la protección social. Esta perspectiva se complementa con el trabajo de la CEPAL (Pineda et al., 2024), el cual examina la dinámica macroeconómica reciente de la región y determina los factores individuales que elevan la probabilidad de inserción informal. De este modo, mientras el enfoque del BID prioriza los mecanismos de rotación y productividad a nivel de firma, la CEPAL desplaza el énfasis hacia la "trampa de bajo crecimiento" macroeconómica, la heterogeneidad territorial y las brechas ligadas a la economía del cuidado y el género.

### **Tensión Teórica en la Definición**

El debate técnico sobre la informalidad se divide en dos enfoques complementarios:

- **Enfoque Legalista o de Protección Social:** Concibe la informalidad como el incumplimiento de las obligaciones tributarias, contables o laborales, definiendo un umbral básico de vulnerabilidad cuando el trabajador carece de red de protección social y derechos laborales básicos.

- **Enfoque Productivo :** Vincula la informalidad a la baja productividad de la estructura económica. Sostiene que la informalidad surge cuando la productividad de un puesto o pequeña unidad económica es insuficiente para sufragar los costos normativos y salariales de la formalidad, o cuando existe un desajuste en el mercado laboral.

Para el presente trabajo se utilizara el enfoque LEGALISTA. Siguiendo la conceptualización utilizada por el INDEC se puede definir al mismo de la siguiente manera:

*La informalidad laboral refiere al conjunto de personas ocupadas, ya sean independientes o en relación de dependencia, que desarrolla sus actividades al margen de las normas que las regulan.*

### Preguntas de Investigación y Justificación del Ejercicio

En este marco , la articulación de la perspectiva regional y de género resulta imprescindible para evitar lecturas homogéneas o agregadas del mercado de trabajo argentino. La persistencia de la informalidad plantea interrogantes empíricos centrales que justifican el presente abordaje:

- Asimetrías territoriales: ¿Se presenta algun grado de heterogeneidad en las tasas de informalidad de las distintas entre las distintas regiones del país?.

- Sesgo de género: ¿ Se Observa una penalizacion de genero transversal a todas las regiones del pais?

- Movilidad: ¿Cual es la persistencia de los individuos que desarrollan sus actividades en la informalidad de continuar en la misma?

Responder a estos interrogantes permite trascender la foto estática de la informalidad y aportar evidencia empírica para evitar perpetúar la vulnerabilidad laboral en la Argentina.

##Metodología

Para el análisis cuantitativo se utilizaron los microdatos de la EPH (INDEC) del cuarto trimestre de 2025. Siguiendo la Metodología INDEC N° 43, se operacionaliza la INFORMALIDAD mediante la naturaleza del  Empleo  (Formal/Informal) . Cabe precisar que la muestra se limita a los 31 aglomerados urbanos, dejando fuera a las zonas rurales donde la informalidad suele presentar niveles superiores.

El análisis longitudinal se estructuró aprovechando el esquema de rotación 2-2-2 de la EPH, apareando a los mismos individuos en trimestres sucesivos(IV-2024 a IV-2025) a través del código de vivienda, hogar y componente, complementado con variables de consistencia demográfica. A partir del panel constituido, se estimó una matriz de transiciones para calcular las probabilidades condicionales de movilidad entre diferentes estados.

```{r, echo=FALSE, message=FALSE, warning=FALSE, include=FALSE}
rm(list = ls())

options(scipen = 999)

#########################################################
### Cargamos las librerias
########################################################

library(tidyverse)
library(eph)
library(dplyr)
library(ggplot2)
library(paletteer)
library(plotly)
library(scales)
library(kableExtra)
```

```{r,message=FALSE, warning=FALSE, include=FALSE}

#########################################################
### Variables a descargar
########################################################

mis_variables <- c("CODUSU","ANO4","TRIMESTRE", "NRO_HOGAR", "COMPONENTE",                          "SECTOR", "CH03", 
                   "CH04", "CH06", "CH07", "CH10", "CH12", "CH13", "CH14",
                   "PP3E_TOT", "PP03G", "PP03H", "NIVEL_ED", "REGION", 
                   "AGLOMERADO", "PONDERA", "PONDIH", "ESTADO", "CAT_OCUP", 
                   "PP04B_COD", "PP04A", "PP04B1", "PP04C", "PP04C99", "PP07H", 
                   "P21", "PONDIIO", "ITF", "EMPLEO", "PP03J", "INTENSI")

#########################################################
### Descarga manual de (T4 2024+Todo 2025)
########################################################

base_24_4 <- get_microdata(year = 2024, trimester = 4, vars = mis_variables)
base_25_1 <- get_microdata(year = 2025, trimester = 1, vars = mis_variables)
base_25_2 <- get_microdata(year = 2025, trimester = 2, vars = mis_variables)
base_25_3 <- get_microdata(year = 2025, trimester = 3, vars = mis_variables)
base_25_4 <- get_microdata(year = 2025, trimester = 4, vars = mis_variables)


```

```{r, message=FALSE, warning=FALSE, include=FALSE }

#########################################################
### Identificamos los Informales
########################################################

base_24_4 <- base_24_4 %>%
  mutate(
    informal = case_when(
      EMPLEO == 2 ~ 1,          # Informal
      EMPLEO == 1 ~ 0,          # Formal
      TRUE ~ NA_real_           # Casos ignorados (EMPLEO == 9)
      ))

base_25_1 <- base_25_1 %>%
  mutate(
    informal = case_when(
      EMPLEO == 2 ~ 1,          # Informal
      EMPLEO == 1 ~ 0,          # Formal
      TRUE ~ NA_real_           # Casos ignorados (EMPLEO == 9)
      ))

base_25_2 <- base_25_2 %>%
  mutate(
    informal = case_when(
      EMPLEO == 2 ~ 1,          # Informal
      EMPLEO == 1 ~ 0,          # Formal
      TRUE ~ NA_real_           # Casos ignorados (EMPLEO == 9)
      ))

base_25_3 <- base_25_3 %>%
  mutate(
    informal = case_when(
      EMPLEO == 2 ~ 1,          # Informal
      EMPLEO == 1 ~ 0,          # Formal
      TRUE ~ NA_real_           # Casos ignorados (EMPLEO == 9)
      ))

base_25_4 <- base_25_4 %>%
  mutate(
    informal = case_when(
      EMPLEO == 2 ~ 1,          # Informal
      EMPLEO == 1 ~ 0,          # Formal
      TRUE ~ NA_real_           # Casos ignorados (EMPLEO == 9)
      ))


```

```{r, message=FALSE, warning=FALSE, include=FALSE}

#########################################################
### Situacion Ultimo Trimestre 2025
########################################################

base_25_4_actualidad <- base_25_4 %>%
  mutate(Sexo = as.character(CH04),
         Sexo = case_when(Sexo=="1" ~ "Varones",
                          Sexo=="2" ~ "Mujeres"),
         Region = as.character(REGION),
         Region = case_when(REGION=="1" ~ "GBA",
                            REGION=="40" ~ "NOA",
                            REGION=="41" ~ "NEA",
                            REGION=="42" ~ "Cuyo",
                            REGION=="43" ~ "Pampeana",
                            REGION=="44" ~ "Patagonia"),
         Educacion = case_when(
      NIVEL_ED %in% c(1, 2, 3) ~ "Bajo",  # Hasta Secundaria Incompleta
      NIVEL_ED %in% c(4, 5)    ~ "Medio", # Secundaria Comp. / Superior Inc.
      NIVEL_ED %in% c(6, 7)    ~ "Alto",  # Superior / Universitario Comp.
      TRUE ~ NA_character_           
      ))



```

```{r message=FALSE, warning=FALSE, include=FALSE}
#########################################################
### Asiganamos variables ocupacionales
########################################################

base_25_4_actualidad <- base_25_4_actualidad %>%
  mutate(
    ocupado = if_else(
      ESTADO == 1,
      1,
      0),
    
    desocupado = if_else(
      ESTADO == 2,
      1,
      0),
    
    activo = if_else(
      ESTADO %in% c(1, 2),
      1,
      0),
    
    subocupado = if_else(
      ocupado == 1 &
        PP3E_TOT < 35 &
        PP03G == 1 &
        PP03H == 1,
      1,
      0),
    
    asalariado = if_else(
      ocupado == 1 &
        CAT_OCUP == 3,
      1,
      0),
    
    no_asal = if_else(
      ocupado == 1 &
        CAT_OCUP %in% c(1, 2, 4),
      1,
      0),
    
    asafor = if_else(
      ocupado == 1 &
        CAT_OCUP == 3 &
        informal == 0,
      1,
      0),
    
    asainf = if_else(
      ocupado == 1 &
        CAT_OCUP == 3 &
        informal == 1,
      1,
      0),
    
    inf_ind= if_else(
      informal == 1  &
      CAT_OCUP %in% c(1, 2),
      1,
      0),
    
    inf_dep= if_else(
      informal == 1  &
      CAT_OCUP %in% c(3, 4),
      1,
      0)
    
    )

```

```{r message=FALSE, warning=FALSE, include=FALSE}
#########################################################
### Armamos las tasas basicas del mercado de trabajo
########################################################

tasas_laborales <- base_25_4_actualidad %>%
  summarise(
    'Tasa de Actividad' =
      weighted.mean(
        activo,
        PONDERA,
        na.rm = TRUE
      ),
    
    'Tasa de Empleo' =
      weighted.mean(
        ocupado,
        PONDERA,
        na.rm = TRUE
      ),
    
    'Tasa de Desocupacion' =
      weighted.mean(
        desocupado,
        PONDERA,
        na.rm = TRUE
      ) /
      weighted.mean(
        activo,
        PONDERA,
        na.rm = TRUE
      )) %>%
  mutate(
    across(
      everything(),
      ~ round(.x * 100, 1)
    )
  )

#########################################################
### Armamos la tasa de informalidad
########################################################

tasa_informalidad <- base_25_4_actualidad %>% 
  summarise(
    total_poblacion=
      sum(PONDERA, na.rm = TRUE),
    
    total_ocupado =
      sum(PONDERA*ocupado, na.rm = TRUE),
    
    informales =
      sum(PONDERA * informal, na.rm = TRUE),
    
    porcentaje_informal =
      sum(PONDERA * informal, na.rm = TRUE) /
      sum(PONDERA*ocupado, na.rm = TRUE) * 100)

tasa_informalidad_2 <- base_25_4_actualidad %>% 
  group_by(Sexo) %>% 
  summarise(
    total_poblacion=
      sum(PONDERA, na.rm = TRUE),
    
    total_ocupado =
      sum(PONDERA*ocupado, na.rm = TRUE),
    
    informales_genero =
      sum(PONDERA * informal, na.rm = TRUE),
    
    porcentaje_informal =
      sum(PONDERA * informal, na.rm = TRUE) /
      sum(PONDERA*ocupado, na.rm = TRUE) * 100) %>% 
  ungroup()

tasa_informalidad_3 <- base_25_4_actualidad %>% 
  mutate(CAT_OCUP = case_match(
    CAT_OCUP,
    1 ~ "Patrón",
    2 ~ "Cuenta propia",
    3 ~ "Obrero o empleado",
    4 ~ "Trabajador sin pago",
    .default = as.character(CAT_OCUP)
  )) %>% 
  group_by(CAT_OCUP) %>% 
  summarise(
    informales_genero = sum(PONDERA * informal, na.rm = TRUE),
    porcentaje_informal = sum(PONDERA * informal, na.rm = TRUE) / 
                          sum(PONDERA * ocupado, na.rm = TRUE) * 100
  ) %>% 
  ungroup()

```

```{r message=FALSE, warning=FALSE, include=FALSE}

inline_1 <- tasas_laborales %>% 
  select('Tasa de Actividad')
inline_2 <- tasas_laborales %>% 
  select('Tasa de Empleo')
inline_3 <- tasas_laborales %>% 
  select('Tasa de Desocupacion')
inline_4 <- tasa_informalidad %>%
  select(porcentaje_informal)
inline_5 <- tasa_informalidad_2 %>% 
  filter(Sexo == "Mujeres") %>% 
  pull(porcentaje_informal)
inline_6 <- tasa_informalidad_2 %>% 
  filter(Sexo == "Varones") %>% 
  pull(porcentaje_informal)

```

##Desarrollo: Analisis

###Situacion en el 4°T de 2025

En primer lugar, se presentan los indicadores básicos que caracterizan la composición del mercado de trabajo en la Argentina para el cuarto trimestre de 2025. Durante este período, la Tasa de Actividad se ubicó en el `r inline_1`%, mientras que la Tasa de Empleo alcanzó el `r inline_2`% y la Tasa de Desocupación se fijó en el `r inline_3`%. Por su parte, la Tasa de Informalidad registrada para el mismo trimestre ascendió al r inline_4%. Al desagregar este indicador por género, se evidencia una brecha entre ambos grupos, situándose en `'r inline_6'`% para los varones y `'r inline_5'`% para las mujeres.

Por otro lado, los datos reflejan una marcada heterogeneidad estructural en el mercado laboral. La tasa de informalidad varía drásticamente según la relación de trabajo, mostrando una alta vulnerabilidad en las categorías independientes y no asalariadas frente a los puestos de trabajo en relación de dependencia o directivos.

```{r echo=FALSE, message=FALSE, warning=FALSE}

#########################################################
### Armamos tabla
########################################################

tabla_informalidad <- tasa_informalidad_3 %>%
  filter(!CAT_OCUP %in% c(0, 9), !is.na(CAT_OCUP)) %>%
  mutate(
    informales_genero = number(informales_genero, big.mark = ".", decimal.mark = ",", accuracy = 1),
    porcentaje_informal = percent(porcentaje_informal / 100, accuracy = 0.1, decimal.mark = ",")
  ) %>%
  kable(
    caption = "Tabla: Informalidad Laboral por Categoría Ocupacional",
    col.names = c("Categoría Ocupacional", "Informales (Total)", "Tasa de Informalidad"),
    align = c("l", "r", "r")
  ) %>%
  kable_styling(
    bootstrap_options = c("striped", "hover", "condensed", "responsive"),
    full_width = FALSE,
    position = "center"
  ) %>%
  row_spec(0, bold = TRUE, color = "white", background = "#1B365D")

# Mostrar la tabla
tabla_informalidad


```

```{r message=FALSE, warning=FALSE, include=FALSE}
#########################################################
### Armamos la tasa de informalidad por Region
########################################################

tasa_informalidad_region <- base_25_4_actualidad %>% 
  group_by(Region) %>% 
  summarise(
    total_ocupados = sum(PONDERA * ocupado, na.rm = TRUE),
    total_informales = sum(PONDERA * informal, na.rm = TRUE),
    
    # Tasa = (Informales / Ocupados) * 100
    porcentaje_informal = (total_informales / total_ocupados) * 100,
    .groups = "drop"
  )
```

###Analisis de la Informalidad por región en Argentina

El análisis territorial de la informalidad laboral revela profundas asimetrías en la estructura productiva argentina al cuarto trimestre de 2025. Los datos evidencian que el fenómeno de la informalidad no se distribuye de manera homogénea en el país, sino que se agrupa en tres bloques claramente diferenciados según el grado de vulnerabilidad de sus mercados de trabajo regionales:

- **Bloque de alta informalidad (Superiores al 50%):** Las regiones del Noroeste (NOA) con un 54.3%, Cuyo con un 51.8% y el Noreste (NEA) con un 51.0% registran las tasas más severas de empleo no registrado.

- **Bloque intermedio (Entorno al 40%):** El Gran Buenos Aires (GBA) con un 41.4% y la Región Pampeana con un 40.3% exhiben niveles de informalidad cercanos al promedio nacional.

- **Bloque de menor informalidad relativa (Sub-30%)**: La Patagonia presenta la tasa más baja de informalidad en el país, ubicándose en un 28.1%.

```{r echo=FALSE, message=FALSE, warning=FALSE}
#########################################################
### Graficamos Informalidad por Region
########################################################
ggplot(tasa_informalidad_region, aes(x = reorder(Region, -porcentaje_informal), y = porcentaje_informal)) +
  geom_col(fill = "#2c3e50", width = 0.6) +
  geom_text(aes(label = paste0(round(porcentaje_informal, 1), "%")), 
            vjust = -0.5, size = 3.8, fontface = "bold") +
  scale_y_continuous(limits = c(0, max(tasa_informalidad_region$porcentaje_informal) * 1.15),
                     labels = function(x) paste0(x, "%")) +
  labs(
    title = "Tasa de Informalidad Laboral por Región",
    subtitle = "Argentina - 4° Trimestre de 2025 (EPH-INDEC)",
    x = "Región",
    y = "Tasa de Informalidad (%)",
    caption = "Fuente: Elaboración propia en base a microdatos de la EPH (INDEC)."
  ) +
  theme_minimal(base_size = 12) +
  theme(
    plot.title = element_text(face = "bold", size = 14),
    panel.grid.major.x = element_blank(), # Elimina líneas verticales sobrantes
    axis.text.x = element_text(angle = 0, hjust = 0.5)
  )
```

```{r message=FALSE, warning=FALSE, include=FALSE}

tasa_informalidad_genero_region <- base_25_4_actualidad %>% 
  group_by(Region, Sexo) %>% 
  summarise(
    total_ocupados = sum(PONDERA * ocupado, na.rm = TRUE),
    total_informales = sum(PONDERA * informal, na.rm = TRUE),
    
    # Tasa = (Informales / Ocupados) * 100
    porcentaje_informal = (total_informales / total_ocupados) * 100,
    .groups = "drop"
  )
```

###Análisis de la Brecha de Género e Informalidad por Región

El análisis cruzado entre el territorio y la dimensión de género revela una penalización sistemática hacia las mujeres en todas las regiones del país.

En cada una de las seis regiones analizadas, la tasa de informalidad femenina supera a la masculina. En términos generales, las mujeres enfrentan una mayor probabilidad de inserción en puestos no registrados, lo que confirma la presencia de barreras estructurales vinculadas a la segregación ocupacional y a la inserción en sectores de baja productividad y alta informalidad. En este sentido, se observa una amplificación de la brecha en regiones de alta informalidad:

- **Cuyo:** Registra la brecha de género más acentuada del país, con una diferencia de 6,5 puntos porcentuales entre mujeres (55,5%) y varones (49,0%).

- **NOA y NEA:** Mantienen las tasas más elevadas tanto para mujeres como para varones, superando en ambos sexos el umbral del 50%. En el NOA, la informalidad femenina alcanza el 55,8% frente al 53,1% masculino, mientras que en el NEA las mujeres registraron un 52,3% frente al 50,0% de los varones.

Este escenario expone que la mayor carga del trabajo no remunerado en el hogar limita la disponibilidad horaria de las mujeres, forzándolas a aceptar empleos informales con mayor flexibilidad pero desprovistos de seguridad social y derechos laborales básicos.

```{r echo=FALSE, message=FALSE, warning=FALSE}

#########################################################
### Graficamos Informalidad por Region y genero
########################################################

ggplot(tasa_informalidad_genero_region, 
       aes(x = reorder(Region, -porcentaje_informal), 
           y = porcentaje_informal, 
           fill = Sexo)) +
  geom_col(position = position_dodge(width = 0.8), width = 0.7, color = "black", linewidth = 0.3) +
  geom_text(aes(label = paste0(round(porcentaje_informal, 1), "%")),
            position = position_dodge(width = 0.8),
            vjust = -0.5, size = 3.2, fontface = "bold") +
  scale_fill_manual(values = c("Mujer" = "#d35400", "Varón" = "#1f4e78")) +
  scale_y_continuous(limits = c(0, max(tasa_informalidad_genero_region$porcentaje_informal) * 1.15),
                     labels = function(x) paste0(x, "%")) +
  labs(
    title = "Tasa de Informalidad Laboral por Región y Sexo",
    subtitle = "Argentina - 4° Trimestre de 2025 (EPH-INDEC)",
    x = "Región",
    y = "Tasa de Informalidad (%)",
    fill = "Sexo",
    caption = "Fuente: Elaboración propia en base a microdatos de la EPH (INDEC)."
  ) +
  theme_minimal(base_size = 12) +
  theme(
    plot.title = element_text(face = "bold", size = 14),
    panel.grid.major.x = element_blank(),
    legend.position = "top",
    legend.title = element_text(face = "bold"),
    axis.text.x = element_text(angle = 0, hjust = 0.5)
  )
```

###Analisis de la persistencia en la Informalidad

```{r, message=FALSE, warning=FALSE, include=FALSE}
#########################################################
### Armamos pares (transicion de t a t+1)
########################################################

# Transición 1(Final 2024 -> Inicio 2025)
panel_1 <- inner_join(base_24_4, base_25_1, 
                      by = c("CODUSU", "NRO_HOGAR", "COMPONENTE", "CH04"), suffix = c("_i", "_f"))

# Transición 2(Primer semestre 2025)
panel_2 <- inner_join(base_25_1, base_25_2, 
                      by = c("CODUSU", "NRO_HOGAR", "COMPONENTE", "CH04"), suffix = c("_i", "_f"))

# Transición 3 (Mitad de año 2025)
panel_3 <- inner_join(base_25_2, base_25_3, 
                      by = c("CODUSU", "NRO_HOGAR", "COMPONENTE", "CH04"), suffix = c("_i", "_f"))

# Transición 4 (Cierre de año 2025)
panel_4 <- inner_join(base_25_3, base_25_4, 
                      by = c("CODUSU", "NRO_HOGAR", "COMPONENTE", "CH04"), suffix = c("_i", "_f"))

#########################################################
### Pool de datos de panel
########################################################

# Unimos los paneles
pool_final <- bind_rows(panel_1, panel_2, panel_3, panel_4)


```

```{r message=FALSE, warning=FALSE, include=FALSE}

#########################################################
### Armamos pool final y nos centramos en un grupo especifio(18-65)
########################################################
##Poblacion en edad de trabajar

pool_final_2 <- pool_final %>%
  filter(
    CH06_i>= 18 & CH06_i < 66,
    abs(CH06_i - CH06_f) <= 1# Control
    ) %>%
  mutate(
## Identificar Periodo de Inicio
    
    Periodo_Inicio = paste0(ANO4_i, "-T", TRIMESTRE_i),
    
##Variables Explicativas (en t inicial)

clas_estado_t= case_when(
  CAT_OCUP_i %in% c(1,2,3, 4) & informal_i == 0 ~ "FOR",
  CAT_OCUP_i %in% c(1,2,3,4) & informal_i == 1 ~ "INF",
),

## Variable Resultado

    # Definimos una variable de DESTINO más detallada

clas_estado_t1 = case_when(
  CAT_OCUP_f %in% c(1,2,3, 4) & informal_f == 0 ~ "FOR",
   CAT_OCUP_f %in% c(1, 2,3,4) & informal_f == 1 ~ "INF",
      TRUE ~ NA_character_
    )
  )

```

```{r echo=FALSE, message=FALSE, warning=FALSE}

#########################################################
### Graficamos
########################################################

matriz_inf <- pool_final_2 %>%
  filter(!is.na(clas_estado_t), !is.na(clas_estado_t1)) %>% 
  count(clas_estado_t, clas_estado_t1, wt = PONDERA_i) %>%
  group_by(clas_estado_t) %>%
  mutate(Probabilidad = n / sum(n)) %>%
  ungroup()

# Gráfico de Heatmap

ggplot(matriz_inf, aes(x = clas_estado_t1, y = clas_estado_t, fill = Probabilidad)) +
  geom_tile(color = "white") +
  # Etiquetas de texto con un decimal
  geom_text(aes(label = scales::percent(Probabilidad, accuracy = 0.1)), 
            size = 5, fontface = "bold", color = "black") + # Color negro para contraste en colores claros
  
  
  scale_fill_gradient(low = "#ebf5fb", high = "#2980b9", labels = scales::percent) +
  
  labs(
    title = "Matriz de Transición Informalidad-Formalidad",
    subtitle = "Probabilidad de destino en el trimestre siguiente (Pool: IV.2024 - IV.2025)",
    x = "Situación en t+1",
    y = "Situación en t0",
    fill = "Probabilidad",
    caption = "Fuente: Elaboración propia en base a EPH-INDEC."
  ) +
  theme_minimal() +
  theme(
    plot.title = element_text(face = "bold", size = 16, hjust = 0.5),
    plot.subtitle = element_text(size = 12, color = "gray30", hjust = 0.5),
    axis.text.x = element_text(size = 11, face = "bold"),
    axis.text.y = element_text(size = 12, face = "bold"),
    axis.title = element_text(size = 11),
    legend.position = "bottom",
    legend.title = element_text(vjust = 0.8)
  )
```

La imagen presenta una matriz de transición entre informalidad y formalidad laboral, elaborada a partir de datos de la Encuesta Permanente de Hogares (EPH-INDEC) para el período acumulado entre el cuarto trimestre de 2024 y el cuarto trimestre de 2025. Muestra la probabilidad de que un trabajador cambie o mantenga su condición de empleo (Formal/Informal) de un trimestre al siguiente.

Los valores diagonales ($86.0\%$ para la informalida y $90.5\%$ para la formalidad) muestran que la condición laboral actual tiende a mantenerse con mucha fuerza en el corto plazo (de un trimestre a otro). A su vez, solo el \$14.0\\%\$ de las personas que comienzan en una situación informal logran formalizarse al trimestre siguiente.

La matriz evidencia un mercado de trabajo segmentado y rígido, donde el estatus de formalidad/informalidad presenta un "efecto trampa" o de persistencia temporal. Quienes están en el sector informal tienen escasas probabilidades de transicionar rápidamente hacia un empleo registrado en el transcurso de un año, mientras que la estabilidad del sector formal actúa como un escudo protector primario para la mayoría de sus integrantes.

```{r echo=FALSE, message=FALSE, warning=FALSE}

#########################################################
### Armamos pool final_2 Solo Informal por Genero y Nivel Educativo(18-65)
########################################################

##Poblacion en edad de trabajar

pool_final_3 <- pool_final %>%
  filter(
    CH06_i>= 18 & CH06_i < 66,
    abs(CH06_i - CH06_f) <= 1# Control
    ) %>%
  mutate( Sexo = as.character(CH04),
         Sexo = case_when(Sexo=="1" ~ "Varones",
                          Sexo=="2" ~ "Mujeres"),
         Educacion = case_when(
      NIVEL_ED_i %in% c(1, 2, 3) ~ "Bajo",  # Hasta Secundaria Incompleta
      NIVEL_ED_i %in% c(4, 5)    ~ "Medio", # Secundaria Comp. / Superior Inc.
      NIVEL_ED_i %in% c(6, 7)    ~ "Alto",  # Superior / Universitario Comp.
      ),
## Identificar Periodo de Inicio
    
    Periodo_Inicio = paste0(ANO4_i, "-T", TRIMESTRE_i),
    
##Variables Explicativas (en t inicial)

clas_estado_t= case_when(
  CAT_OCUP_i %in% c(1,2,3,4) & informal_i == 0 ~ "FOR",
  CAT_OCUP_i %in% c(1,2,3,4) & informal_i == 1 ~ "INF"
),

## Variable Resultado

    # Definimos una variable de DESTINO más detallada

clas_estado_t1 = case_when(
  CAT_OCUP_f %in% c(1,2,3,4) & informal_f == 0 ~ "FOR",
  CAT_OCUP_f %in% c(1,2,3,4) & informal_f == 1 ~ "INF",
      TRUE ~ NA_character_
    ))

```

En términos de la dinámica trimestral, el género no genera brechas significativas en la velocidad de transición entre empleo formal e informal. La trampa de la informalidad (dificultad para formalizarse y alta persistencia en el sector informal) afecta por igual a hombres y mujeres una vez que ya se encuentran dentro de uno de esos estados.

```{r echo=FALSE, message=FALSE, warning=FALSE}

#########################################################
### Graficamos matriz por Genero
########################################################

matriz_Inf_genero <- pool_final_3 %>%
  filter(
    !is.na(Sexo),
    !is.na(clas_estado_t),
    !is.na(clas_estado_t1)
  ) %>% 
  count(Sexo, clas_estado_t, clas_estado_t1, wt = PONDERA_i) %>%
  group_by(Sexo, clas_estado_t) %>%
  mutate(Probabilidad = n / sum(n)) %>%
  ungroup()

###Graficamos

ggplot(matriz_Inf_genero, aes(x = clas_estado_t1, y = clas_estado_t, fill = Probabilidad)) +
  geom_tile(color = "white", linewidth = 0.6) +
  geom_text(
    aes(
      label = percent(Probabilidad, accuracy = 0.1),
      color = Probabilidad > 0.5 
    ), 
    size = 3.5,
    fontface = "bold"
  ) +
  scale_fill_gradient(
    low = "#E5E9F0",   
    high = "#1B365D",  
    labels = percent
  ) +
  scale_color_manual(values = c("black", "white"), guide = "none") +
  facet_wrap(~ Sexo) +
  labs(
    title = "Matriz de Transición Informalidad por Genero",
    subtitle = "Probabilidad de destino en el trimestre siguiente (Pool: IV.2024 - IV.2025)",
    x = "Estado en t+1 (Destino)",
    y = "Estado en t (Origen)",
    fill = "Probabilidad",
    caption = "Fuente: Elaboración propia en base a EPH-INDEC."
  ) +
  theme_minimal() +
  theme(
    panel.grid = element_blank(),
    axis.text.x = element_text(angle = 45, hjust = 1)
  )

```

Finalmente, el análisis de las matrices de transición muestra que el nivel educativo constituye un factor determinante en la dinámica de movilidad e inercia laboral entre el empleo formal e informal en Argentina (Pool IV.2023 - IV.2024). En primer lugar, se observa una elevada persistencia del estado ocupacional de origen en todos los estratos: quienes se encuentran en la informalidad enfrentan una fuerte inercia a permanecer en ella, mientras que la formalidad opera como un estado de alta retención.

Sin embargo, el capital educativo altera de forma sustancial estas probabilidades. Los trabajadores con nivel educativo bajo experimentan una verdadera "trampa de informalidad", registrando una probabilidad del 90,8% de continuar en empleos no registrados y solo un 9,2% de acceder a la formalización en el trimestre posterior. Asimismo, este grupo presenta el mayor riesgo de precarización laboral, con una tasa de tránsito del sector formal al informal del 16,2%.

En contraste, la formación de nivel alto actúa tanto como un escudo protector como un canal de movilidad ascendente. Los ocupados con estudios superiores presentan una probabilidad de salida de la informalidad hacia la formalidad del 28,4% —más de tres veces superior a la de aquellos con nivel bajo— y logran retener su condición formal en un 94,2% de los casos, reduciendo el riesgo de informalización a un marginal 5,8%. De este modo, la evidencia confirma que la acumulación de capital humano reduce la vulnerabilidad laboral y resulta indispensable para mitigar la rigidez de la informalidad estructural.

```{r echo=FALSE, message=FALSE, warning=FALSE}

#########################################################
### Graficamos matriz por Nivel Educativo
########################################################

matriz_inf_ed <- pool_final_3 %>%
  filter(
    !is.na(Educacion),
    !is.na(clas_estado_t),
    !is.na(clas_estado_t1)
  ) %>% 
  # Reordenamos el nivel educativo especificando el orden de los niveles
  mutate(
    Educacion = factor(Educacion, levels = c("Bajo", "Medio", "Alto"))
  ) %>% 
  count(Educacion, clas_estado_t, clas_estado_t1, wt = PONDERA_i) %>%
  group_by(Educacion, clas_estado_t) %>%
  mutate(Probabilidad = n / sum(n)) %>%
  ungroup()

### Graficamos

ggplot(matriz_inf_ed, aes(x = clas_estado_t1, y = clas_estado_t, fill = Probabilidad)) +
  geom_tile(color = "white", linewidth = 0.6) +
  geom_text(
    aes(
      label = percent(Probabilidad, accuracy = 0.1),
      color = Probabilidad > 0.5 
    ), 
    size = 3.5,
    fontface = "bold"
  ) +
  scale_fill_gradient(
    low = "#E5E9F0",  
    high = "#1B365D",  
    labels = percent
  ) +
  scale_color_manual(values = c("black", "white"), guide = "none") +
  facet_wrap(~ Educacion) +
  labs(
    title = "Matriz de Transición Informalidad por Nivel Educativo",
    subtitle = "Probabilidad de destino en el trimestre siguiente (Pool: IV.2023 - IV.2024)",
    x = "Estado en t+1 (Destino)",
    y = "Estado en t (Origen)",
    fill = "Probabilidad",
    caption = "Fuente: Elaboración propia en base a EPH-INDEC."
  ) +
  theme_minimal() +
  theme(
    panel.grid = element_blank(),
    axis.text.x = element_text(angle = 45, hjust = 1)
  )

```

##Conclusion

Como se

## 
