---
title: "Desindustrialización relativa en Argentina"
subtitle: "Una comparación con economías de América del Sur, 2000-2025"
author: "Facundo Zunino"
date: "`r format(Sys.Date(), '%d/%m/%Y')`"
output:
  html_document:
    toc: true
    toc_depth: 2
    number_sections: true
editor_options: 
  markdown: 
    wrap: 72
---

```{=html}
<style>
p {
  text-align: justify;
}
</style>
```

```{r librerias, echo=FALSE, warning=FALSE, message=FALSE}

library(tidyverse)
library(imfweo)
library(WDI)

options(scipen = 999)

```

```{r diccionario, echo=FALSE, warning=FALSE, message=FALSE}

paises <- c(
  "Argentina",
  "Brazil",
  "Chile",
  "Colombia",
  "Peru",
  "Uruguay")

periodo <- 2000:2025

diccionario_indicadores <- tribble(
  
  ~id,       ~codigo,          ~indicador,                  ~unidad,                              ~fuente,
  
  "CREC_01", "NGDP_RPCH",      "Crecimiento del PIB real", "Porcentaje anual",                   "FMI",
  
  "LAB_01",  "LUR",            "Tasa de desempleo",        "Porcentaje de la 
  población activa", "FMI",
  
  "IND_01",  "NV.IND.MANF.ZS", "Industria manufacturera",  "Porcentaje del PIB",                 "Banco Mundial",
  "IND_02",  "NV.IND.MANF.KN", "valor agregado manufacturero", "Moneda local a 
  precios constantes","Banco Mundial")

```

```{r descarga, echo=FALSE, warning=FALSE, message=FALSE}

codigos_paises <- c(
  Argentina = "ARG",
  Brazil    = "BRA",
  Chile     = "CHL",
  Colombia  = "COL",
  Peru      = "PER",
  Uruguay   = "URY")

datos_weo <- weo_get(
  entities = codigos_paises,
  series = diccionario_indicadores %>%
    filter(fuente == "FMI") %>%
    pull(codigo),
  start_year = min(periodo),
  end_year = max(periodo))

datos_bm <- WDI(
  country = unname(codigos_paises[paises]),
  indicator = diccionario_indicadores %>%
    filter(fuente == "Banco Mundial") %>%
    pull(codigo),
  start = min(periodo),
  end = max(periodo))

```

```{r limpieza, echo=FALSE, warning=FALSE, message=FALSE}

datos_weo <- datos_weo %>%
  select(
    pais = entity_name,
    codigo_pais = entity_id,
    year,
    series_id,
    value) %>%
  pivot_wider(
    id_cols = c(pais, codigo_pais, year),
    names_from = series_id,
    values_from = value)

datos_bm <- datos_bm %>%
  select(-iso2c) %>%
  rename(
    pais = country,
    codigo_pais = iso3c)

datos <- datos_weo %>%
  full_join(
    datos_bm,
    by = c("pais", "codigo_pais", "year"))

nombres_indicadores <- diccionario_indicadores %>%
  select(codigo, id) %>%
  deframe()

datos <- datos %>%
  rename_with(~ nombres_indicadores[.x],
    .cols = any_of(names(nombres_indicadores))) %>%
  mutate(
    pais = recode(
      pais,"Brazil" = "Brasil")) %>%
  arrange(codigo_pais, year)

```

```{r indicadores, echo=FALSE, warning=FALSE, message=FALSE}

datos <- datos %>%
  group_by(pais) %>%
  mutate(
    industria_real_indice =
      IND_02 / IND_02[year == 2000] * 100) %>%
  ungroup()

indicadores <- datos %>%
  group_by(
    pais,
    codigo_pais) %>%
  summarise(
    crecimiento_promedio =
      mean(CREC_01, na.rm = TRUE),
    volatilidad_crecimiento =
      sd(CREC_01, na.rm = TRUE),
    desempleo_promedio =
      mean(LAB_01, na.rm = TRUE),
    industria_promedio =
      mean(IND_01, na.rm = TRUE),
    industria_inicial =
      first(IND_01[!is.na(IND_01)]),
    industria_final =
      last(IND_01[!is.na(IND_01)]),
    industria_real_cambio =
      last(industria_real_indice[!is.na(industria_real_indice)]) - 100,
    .groups = "drop") %>%
  mutate(
    cambio_industria_pp =industria_final - industria_inicial) %>%
  arrange(pais)

```

# Resumen ejecutivo

Este trabajo analiza las particularidades de la desindustrialización 
relativa de Argentina entre 2000 y 2025, en comparación con un grupo de países 
de América del Sur (Brasil, Chile, Colombia, Perú y Uruguay). 
El análisis se concentra en la evolución de la participación 
de la industria manufacturera en el Producto Interno Bruto (PIB) 
y complementa esta dimensión con indicadores de crecimiento económico 
y desempleo.

Para ello se utilizan datos del Banco Mundial **(BM)** y del Fondo
Monetario Internacional **(FMI)**. La comparación permite evaluar si la
pérdida de participación manufacturera observada en Argentina constituye
una trayectoria particular o forma parte de un proceso general entre
las economías consideradas.

# Introducción

La desindustrialización constituye una de las dimensiones relevantes
para analizar las transformaciones de la estructura productiva de un país. Sin
embargo, cabe aclarar que una disminución de la participación de la industria 
manufacturera en el producto muestra una pérdida relativa del sector, 
pero no implica necesariamente una contracción de la producción industrial en
términos absolutos.

En este marco, el presente trabajo estudia la trayectoria de Argentina
durante el período 2000-2025 desde una perspectiva comparada con Brasil,
Chile, Colombia, Perú y Uruguay.

La pregunta que guía el análisis es:

> **¿Qué particularidades presenta la trayectoria de
> desindustrialización relativa de Argentina entre 2000 y 2025 en
> comparación con los países de la región?**

Complementariamente, se analiza el desempeño de estas economías en términos 
de crecimiento y desempleo con el objetivo de caracterizar el contexto 
macroeconómico y laboral en el que se desarrolla la transformación productiva.

A su vez, la comparación regional permite evaluar en qué medida la trayectoria
argentina presenta características propias o se inscribe dentro de
tendencias compartidas en la región.

# Desarrollo conceptual

Las transformaciones de la economía mundial iniciadas en la década de 1970 
pueden analizarse a partir del concepto de Nueva División Internacional del 
Trabajo (NDIT). A diferencia de la división internacional clásica, caracterizada 
por una separación marcada entre países industriales y economías proveedoras 
de materias primas, la nueva configuración supone una creciente fragmentación e
internacionalización de los procesos productivos. 

Los avances tecnológicos, la automatización y las mejoras en transporte y
comunicaciones permitieron distribuir distintas etapas de un mismo proceso 
de producción entre diferentes países.

En América Latina, estas transformaciones estuvieron asociadas con cambios 
importantes en las estructuras productivas y en las formas de inserción 
internacional. En el caso argentino, desde la década de 1970 se combinaron 
procesos de reestructuración industrial, mayor exposición a la competencia 
internacional y cambios en la composición de la producción. 

En este marco, resulta importante distinguir entre desindustrialización
absoluta y relativa. La primera supone una contracción de la producción
industrial en términos absolutos, mientras que la segunda refiere a una
pérdida de participación de la industria dentro de la estructura económica 
general. Una disminución de la participación manufacturera en el PIB
no implica necesariamente que la producción industrial haya disminuido.

Las transformaciones productivas también se relacionan con cambios en el
mercado de trabajo. La automatización y la reorganización de los procesos 
productivos modifican los requerimientos de fuerza de trabajo y pueden producir 
efectos heterogéneos sobre las calificaciones y las formas de empleo. 
En las economías menos desarolladas, estos procesos pueden coexistir además con informalidad, precariedad, subempleo y otras formas de inserción laboral.

Con este contexto de base, el trabajo analiza dos dimensiones complementarias. 
Por un lado, la participación de la industria manufacturera en el PIB permite 
aproximarse a la desindustrialización relativa, es decir, a la pérdida de peso 
de la manufactura dentro de la estructura económica general del país. 
Por otro, la evolución del valor agregado manufacturero a precios constantes 
permite observar si esa pérdida de participación estuvo acompañada por una 
contracción o una expansión de la actividad manufacturera en términos reales. 
La comparación  entre Argentina y otras economías sudamericanas permite evaluar 
si estas trayectorias constituyen una particularidad argentina o forman parte de 
tendencias regionales más amplias. 

# Metodología

El análisis se organiza a partir de tres dimensiones. La principal corresponde 
a la evolución de la industria manufacturera y se estudia mediante dos 
indicadores complementarios a los cuales se hizo referencia anteriormente: 
su participación en el PIB y el valor agregado manufacturero a precios 
constantes. 

Para facilitar la comparación entre países, el valor agregado manufacturero 
real se transforma en un índice con base 2000=100. De esta manera se compara 
la evolución de cada país respecto de su propio nivel inicial, evitando 
comparar directamente valores expresados en distintas monedas locales.

Como dimensiones complementarias se utilizan el crecimiento anual del PIB real
y la tasa de desempleo, ambos provenientes del FMI. Para el crecimiento se 
calculan el promedio del período y su volatilidad mediante el desvío estándar 
de las tasas anuales.

# Resultados y análisis

## Evolución de la participación manufacturera

El primer paso consiste en analizar la evolución de la participación de
la industria manufacturera en el PIB. Este indicador permite observar si
la manufactura ganó o perdió peso relativo dentro de cada una de las
economías consideradas durante el período analizado.

```{r grafico-industria, echo=FALSE, warning=FALSE, message=FALSE, fig.width=7, fig.height=4, fig.align="center"}

ggplot(datos, aes(x = year, y = IND_01, color = pais)) +
  geom_line(linewidth = 1) +
  scale_y_continuous(
    labels = scales::label_number(accuracy = 0.1)) +
  labs(
    title = "Participación de la industria manufacturera",
    subtitle = "Período 2000-2025",
    x = NULL,
    y = "% del PIB",
    color = "País",
    caption = "Fuente: elaboración propia sobre datos del Banco Mundial.") +
  theme_classic() +
  theme(
    axis.title.x = element_text(
      margin = margin(t = 30)))

```

Lo que se puede observar es que la pérdida de peso relativo de la industria no 
constituye un fenómeno exclusivo de Argentina, sino una tendencia presente, 
aunque con diferencias, en las seis economías analizadas.

En Argentina, la participación de la manufactura presenta una trayectoria 
particular. Parte de 16,5% del PIB en 2000 y alcanza un máximo en 2003, luego 
de la fuerte contracción económica de 2002. A partir de allí comienza una 
tendencia predominantemente descendente y alcanza un mínimo en 2017. .
Entre 2020 y 2023, probablemente como  consecuencia de las restricciones por la
pandemia del COVID, se observa una recuperación transitoria. Posteriormente, 
para 2025 cierra la serie representando el 13,6% del PIB.

La comparación regional permite observar que las trayectorias no son
homogéneas. Mientras algunos países presentan descensos relativamente
continuos, Argentina combina períodos de fuerte variación con una tendencia 
descendiente de largo plazo. Por lo que el caso argentino no parece ser algo 
exclusivo en lo referido a la desindustrialización relativa, ya que también se 
observa en las demás economías; en cambio si es marcada, y es un rasgo 
característico de la economía argentina, la variabilidad de su trayectoria.

## Magnitud del cambio en la participación manufacturera

La evolución manufacturera se complementa con la comparación entre el primer y
el último dato disponible para cada país. La variación se expresa en puntos 
porcentuales y permite comparar la magnitud de la pérdida o ganancia de 
participación a partir de los datos del producto.

```{r grafico-cambio-industria, echo=FALSE, warning=FALSE, message=FALSE, fig.width=7, fig.height=4, fig.align="center"}

ggplot(indicadores, aes(x = reorder(pais, cambio_industria_pp),
                        y = cambio_industria_pp)) +
  geom_col() +
  coord_flip() +
  scale_y_continuous(
    labels = scales::label_number(accuracy = 0.1)) +
  labs(
    title = "Cambio en la participación de la industria manufacturera",
    subtitle = "Diferencia entre 2000 y 2025",
    x = NULL,
    y = "Puntos porcentuales",
    caption = "Fuente: elaboración propia sobre datos del Banco Mundial.") +
  theme_classic()

```

Este indicador confirma que los seis países registran una pérdida de 
participación de la manufactura en el PIB. Sin embargo, la magnitud del proceso 
presenta diferencias importantes.

Argentina muestra una disminución de 2,9 puntos porcentuales (pp). Esta caída es 
similar a la registrada por Perú (-3,0 pp) y algo superior a la de 
Uruguay (-2,6). Brasil presenta la reducción más moderada del grupo, con una 
caída de 1,4 pp.

En tanto que Chile y Colombia muestran pérdidas considerablemente mayores.
La participación manufacturera chilena disminuye 6,2 pp, mientras que en 
Colombia la reducción alcanza 4,0 puntos.

Por lo tanto, durante el período considerado, Argentina no presenta la
mayor pérdida relativa de participación manufacturera y si permite observa un 
proceso regional de reducción  del peso de la manufactura, aunque con diferentes intensidades. 

## Evolución real de la industria manufacturera

La pérdida de participación de la manufactura no implica necesariamente una 
contracción de la actividad. Para distinguir ambos fenómenos, se analiza la 
evolución del valor agregado manufacturero a precios constantes mediante un 
índice con base 2000=100.

```{r grafico-evolucion-industria, echo=FALSE, warning=FALSE, message=FALSE, fig.width=7, fig.height=4, fig.align="center"}
ggplot(datos, aes(x = year, y = industria_real_indice, color = pais)) +
  geom_hline(
    yintercept = 100,
    linetype = "dashed",
    linewidth = 0.5) +
  geom_line(linewidth = 1) +
  labs(
    title = "Evolución real de la industria manufacturera",
    subtitle = "Índice de valor agregado manufacturero a precios constantes, 2000 = 100",
    x = NULL,
    y = "Índice (2000 = 100)",
    color = "País",
    caption = "Fuente: elaboración propia sobre datos del Banco Mundial.") +
  theme_classic() +
  theme(
    axis.title.y = element_text(
      margin = margin(r = 10)))
```

La comparación muestra que la pérdida de peso relativo de la manufactura 
respecto del PIB coexistió con un aumento de su valor agregado real en las 
seis economías analizadas. Entre 2000 y 2025, Argentina registra un crecimiento 
de aproximadamente 27,4%. Este incremento es superior únicamente  al de Brasil 
(16,0%) y considerablemente menor que los observados en Chile (68,4%), 
Uruguay (77,1%), Colombia (82,0%) y Perú (112,2%).

Por lo que, la caída de 2,9 pp de la participación manufacturera, entre los 
extremos del período, no estuvo acompañada por una reducción del valor agregado 
manufacturero real. 

## Crecimiento económico y volatilidad

Una segunda dimensión del análisis corresponde al desempeño económico.
Para cada país se compara la tasa de crecimiento promedio del PIB real
con la volatilidad de ese crecimiento durante el período analizado.

```{r grafico-crecimiento, echo=FALSE, warning=FALSE, message=FALSE, fig.width=7, fig.height=4, fig.align="center"}

ggplot(indicadores, aes(x = volatilidad_crecimiento, 
                        y = crecimiento_promedio)) +
  geom_point(size = 3) +
  geom_text(
    data = indicadores %>% filter(!pais %in% c("Argentina","Chile")),
    aes(label = pais),nudge_y = 0.15,
    check_overlap = TRUE) +
  geom_text(
    data = indicadores %>% filter(pais == "Chile"),
    aes(label = pais),
    nudge_y = -0.15) +
  geom_text(
  data = indicadores %>% filter(pais == "Argentina"),
  aes(label = pais),
  nudge_y = 0.15,
  nudge_x = -0.15) +
  scale_x_continuous(
    labels = scales::label_number(accuracy = 0.1)) +
  labs(
    title = "Crecimiento económico y volatilidad",
    subtitle = "Promedio y desvío estándar, 2000-2025",
    x = "Volatilidad del crecimiento",
    y = "Crecimiento promedio (%)",
    caption = "Fuente: elaboración propia sobre datos del FMI.") +
  theme_classic()+
  theme(
    axis.title.y = element_text(
      margin = margin(r = 10)),
    axis.title.x = element_text(
      margin = margin(t = 10)))

```

La comparación del crecimiento económico permite identificar la diferencia más 
marcada del caso argentino. Entre 2000 y 2025, Argentina registra un crecimiento 
promedio anual de 1,8%, el menor entre las seis economías analizadas. 
Al mismo tiempo, presenta una volatilidad de 6,1 pp medida mediante el desvío 
estándar de las tasas anuales de crecimiento, el valor más elevado del grupo.

El contraste regional es significativo. Perú presenta el mayor crecimiento 
promedio del período (4,1%), seguido por Colombia (3,5%) y Chile (3,4%). 
Brasil y Uruguay registran tasas promedio cercanas a 2,4% y 2,3%, respectivamente. 
En todos estos casos, la volatilidad del crecimiento es inferior a la argentina.

En consecuencia, la particularidad argentina aparece con mayor claridad
cuando la transformación productiva se observa junto con el desempeño
macroeconómico. La pérdida de participación manufacturera argentina no
es excepcional por su magnitud, pero se desarrolla en una economía
caracterizada por un crecimiento promedio comparativamente bajo y una elevada 
volatilidad.

## Evolución del desempleo

La tercera, y última, dimensión considerada corresponde al mercado laboral. La
evolución de la tasa de desempleo permite comparar las trayectorias
laborales de las seis economías durante el mismo período.

```{r grafico-desempleo, echo=FALSE, warning=FALSE, message=FALSE, fig.width=7, fig.height=4, fig.align="center"}

ggplot(indicadores, aes(x = reorder(pais, desempleo_promedio),
                        y = desempleo_promedio)) +
  geom_col() +
  coord_flip() +
  scale_y_continuous(
    labels = scales::label_number(accuracy = 0.1)) +
  labs(
    title = "Tasa de desempleo promedio",
    subtitle = "América del Sur, 2000-2025",
    x = NULL,
    y = "Porcentaje") +
  theme_classic()+
  theme(
    axis.title.y = element_text(
      margin = margin(t = 10)))

```

La evolución del desempleo muestra nuevamente diferencias importantes
entre países y, en particular, una elevada variabilidad en el caso
argentino. Argentina comienza el período con una tasa de desempleo de
17,1%, que aumenta hasta alcanzar 22,5% en 2002. Posteriormente se
observa una disminución sostenida, hasta ubicarse en torno al 7% entre
2008 y 2015. El desempleo vuelve a aumentar entre 2016 y 2020, año en
que alcanza 11,6%, para descender nuevamente durante la recuperación
posterior.

Considerando el conjunto del período, Argentina registra una tasa de
desempleo promedio de 10,1%. Este valor es inferior al promedio de
Colombia (11,0%), pero superior a los registrados por Perú (7,9%), Chile
(8,3%) y muy cerca de los valores de Uruguay (9,6%) y Brasil (9,7%).

La trayectoria argentina se caracteriza por variaciones importantes a lo largo 
del período. Sin embargo, los datos no muestran una correspondencia simple 
entre pérdida de participación manufacturera y aumento del desempleo. }
Por ejemplo, durante varios años en los que disminuye el peso relativo de la
manufactura también se reduce el desempleo. 

En este caso, sería de mayor utilidad, hacer un estudio del desempleo por 
rama de actividad para conocer las dinamicas y trayectorias y poder construir 
una conclusión más especifica, en lo referido a la Desindustrialización.

## Síntesis de resultados

La evidencia analizada muestra que la desindustrialización relativa no 
constituye una particularidad exclusiva de Argentina. Entre 2000 y 2025, 
los seis países registraron una reducción de la participación manufacturera 
en el PIB. En Argentina, esta pasó de 16,5% a 13,6%, una caída de 2,9 pp, 
menor que la observada en Chile y Colombia y similar a la de Perú. 
Sin embargo, esta pérdida relativa coexistió con un aumento de 27,4% del valor 
agregado manufacturero real respecto de 2000. Por lo tanto, la reducción del 
peso de la industria no implicó una contracción de su nivel real en el período.

La particularidad argentina aparece al considerar conjuntamente estas 
dimensiones. El crecimiento real de la manufactura fue relativamente moderado 
frente a la mayoría de los países analizados y coexistió con el menor 
crecimiento promedio del PIB y la mayor volatilidad macroeconómica del grupo. 
En materia laboral, Argentina también presentó importantes  variaciones en el 
desempleo, aunque no se observa una correspondencia directa entre esta variable 
y la pérdida de participación manufacturera, ya que para  sería necesario un 
análisis del empleo por rama de actividad.

En conjunto, los resultados permiten caracterizar la experiencia argentina como 
un proceso de desindustrialización relativa inserto en una tendencia regional
más amplia, pero desarrollado en un contexto de desempeño macroeconómico 
particularmente inestable. 

# Referencias

Monteforte, E. y Bonals, S. (2014). *La Nueva División Internacional del Trabajo y sus consecuencias en la producción y en el mercado de trabajo argentino. 1970-2013*.
I Congreso de Economía Política Internacional, Universidad Nacional de Moreno, 
Moreno.

Piva, A. (2024). *Las transformaciones en el capitalismo contemporáneo y los desafíos para la acción colectiva de los trabajadores. El caso argentino (1989-2019).* 
Trabajo y Sociedad, 42, 249-270.