---
title: "Mercado de trabajo e informalidad"
subtitle: "Evolución del mercado laboral y de la informalidad en Argentina"
author: "Bruno Restelli"
date: "`r format(Sys.Date(), '%d/%m/%Y')`"
format:
  html:
    toc: true
    toc-depth: 2
    number-sections: true
    html-math-method: katex
---

```{=html}
<style>
p {
  text-align: justify;
}
</style>
```

# Resumen ejecutivo

Texto

# Introducción

Texto

# Desarrollo conceptual

Texto

# Metodología

Texto

## Procesamiento de las bases de la EPH

El procesamiento se realiza a partir de los microdatos de la Encuesta Permanente de Hogares (EPH-INDEC), utilizando información trimestral desde el segundo trimestre de 2016 hasta el segundo trimestre de 2026.

```{r codigo, echo=FALSE, warning=FALSE, message=FALSE, include=FALSE, cache=TRUE}
rm(list = ls())

options(scipen = 999) 

# ============================================================
# LIBRERÍAS
# ============================================================

library(tidyverse)
library(eph)
library(dplyr)
library(ggplot2)
library(paletteer)

# ==============================================================================
# 1. VARIABLES A DESCARGAR
# ==============================================================================

mis_variables <- c("CODUSU", "NRO_HOGAR", "COMPONENTE", "CH06", "PP3E_TOT", "PP03G", "PP03H","PP03J", "PONDERA", "PONDIH", "ESTADO", "CAT_OCUP", "PP04B_COD", "PP04A", "PP04B1", "PP04C", "PP04C99", "PP07H", "P21", "PONDIIO", "ITF", "INTENSI")

# ==============================================================================
# 2. DESCARGA BASES (2ºT 2016 a 1ºT 2026)
# ==============================================================================


# Año 2016
base_16_2 <- get_microdata(year = 2016, period = 2, type = "individual", vars = mis_variables)
base_16_3 <- get_microdata(year = 2016, period = 3, type = "individual", vars = mis_variables)
base_16_4 <- get_microdata(year = 2016, period = 4, type = "individual", vars = mis_variables)

# Año 2017
base_17_1 <- get_microdata(year = 2017, period = 1, type = "individual", vars = mis_variables)
base_17_2 <- get_microdata(year = 2017, period = 2, type = "individual", vars = mis_variables)
base_17_3 <- get_microdata(year = 2017, period = 3, type = "individual", vars = mis_variables)
base_17_4 <- get_microdata(year = 2017, period = 4, type = "individual", vars = mis_variables)

# Año 2018
base_18_1 <- get_microdata(year = 2018, period = 1, type = "individual", vars = mis_variables)
base_18_2 <- get_microdata(year = 2018, period = 2, type = "individual", vars = mis_variables)
base_18_3 <- get_microdata(year = 2018, period = 3, type = "individual", vars = mis_variables)
base_18_4 <- get_microdata(year = 2018, period = 4, type = "individual", vars = mis_variables)

# Año 2019
base_19_1 <- get_microdata(year = 2019, period = 1, type = "individual", vars = mis_variables)
base_19_2 <- get_microdata(year = 2019, period = 2, type = "individual", vars = mis_variables)
base_19_3 <- get_microdata(year = 2019, period = 3, type = "individual", vars = mis_variables)
base_19_4 <- get_microdata(year = 2019, period = 4, type = "individual", vars = mis_variables)

# Año 2020
base_20_1 <- get_microdata(year = 2020, period = 1, type = "individual", vars = mis_variables)
base_20_2 <- get_microdata(year = 2020, period = 2, type = "individual", vars = mis_variables)
base_20_3 <- get_microdata(year = 2020, period = 3, type = "individual", vars = mis_variables)
base_20_4 <- get_microdata(year = 2020, period = 4, type = "individual", vars = mis_variables)

# Año 2021
base_21_1 <- get_microdata(year = 2021, period = 1, type = "individual", vars = mis_variables)
base_21_2 <- get_microdata(year = 2021, period = 2, type = "individual", vars = mis_variables)
base_21_3 <- get_microdata(year = 2021, period = 3, type = "individual", vars = mis_variables)
base_21_4 <- get_microdata(year = 2021, period = 4, type = "individual", vars = mis_variables)

# Año 2022
base_22_1 <- get_microdata(year = 2022, period = 1, type = "individual", vars = mis_variables)
base_22_2 <- get_microdata(year = 2022, period = 2, type = "individual", vars = mis_variables)
base_22_3 <- get_microdata(year = 2022, period = 3, type = "individual", vars = mis_variables)
base_22_4 <- get_microdata(year = 2022, period = 4, type = "individual", vars = mis_variables)

# Año 2023
base_23_1 <- get_microdata(year = 2023, period = 1, type = "individual", vars = mis_variables)
base_23_2 <- get_microdata(year = 2023, period = 2, type = "individual", vars = mis_variables)
base_23_3 <- get_microdata(year = 2023, period = 3, type = "individual", vars = mis_variables)
base_23_4 <- get_microdata(year = 2023, period = 4, type = "individual", vars = mis_variables)

# Año 2024
base_24_1 <- get_microdata(year = 2024, period = 1, type = "individual", vars = mis_variables)
base_24_2 <- get_microdata(year = 2024, period = 2, type = "individual", vars = mis_variables)
base_24_3 <- get_microdata(year = 2024, period = 3, type = "individual", vars = mis_variables)
base_24_4 <- get_microdata(year = 2024, period = 4, type = "individual", vars = mis_variables)

# Año 2025
base_25_1 <- get_microdata(year = 2025, period = 1, type = "individual", vars = mis_variables)
base_25_2 <- get_microdata(year = 2025, period = 2, type = "individual", vars = mis_variables)
base_25_3 <- get_microdata(year = 2025, period = 3, type = "individual", vars = mis_variables)
base_25_4 <- get_microdata(year = 2025, period = 4, type = "individual", vars = mis_variables)

# Año 2026
base_26_1 <- get_microdata(year = 2026, period = 1, type = "individual", vars = mis_variables)


### UNION Y ORDEN DE LAS BASES ###

nombres_bases <- ls(pattern = "^base_[0-9]{2}_[1-4]$")

base_completa <- mget(nombres_bases) %>%
  bind_rows(.id = "nombre_base")

base_completa <- base_completa %>%
  mutate(
    año = 2000 + as.numeric(substr(nombre_base, 6, 7)),
    trimestre = as.numeric(substr(nombre_base, 9, 9)),
    periodo = paste0(trimestre, "T", año)
  ) %>% 

arrange(año, trimestre) %>%
  
  select(-nombre_base)

base_completa <- base_completa %>%
  relocate(periodo, año, trimestre, .before = 1)


# ============================================================
# CATEGORIAS OCUPACIONALES
# ============================================================

base_proc <- base_completa %>%
  rename(
    codusu = CODUSU,
    nro_hogar = NRO_HOGAR,
    componente = COMPONENTE,
    pondera = PONDERA,
    pondera_hogar = PONDIH,
    edad = CH06,
    cat_ocup = CAT_OCUP,
    estado = ESTADO,
    pondera_in = PONDIIO,
    ingreso_hogar = ITF
  ) %>% 
  
  mutate(
    
    ocupado = if_else(
      estado == 1,
      1,
      0),
    
    desocupado = if_else(
      estado == 2,
      1,
      0),
    
    activo = if_else(
      estado %in% c(1, 2),
      1,
      0),
    
    subocupado = if_else(
      ocupado == 1 &
        PP3E_TOT < 35 &
        PP03G == 1 &
        PP03H == 1,
      1,
      0),
    
    ocupado_demandante = if_else(
      ocupado == 1 &
        PP03J == 1,
      1,
      0
    ),
    asalariado = if_else(
      ocupado == 1 &
        cat_ocup == 3,
      1,
      0),
    
    no_asal = if_else(
      ocupado == 1 &
        cat_ocup %in% c(1, 2, 4),
      1,
      0),
    
    asareg = if_else(
      ocupado == 1 &
        cat_ocup == 3 &
        PP07H == 1,
      1,
      0),
    
    asanreg = if_else(
      ocupado == 1 &
        cat_ocup == 3 &
        PP07H == 2,
      1,
      0),
    
    # 1 = informal / no registrado
    informal = if_else(
      asanreg == 1,
      1,
      0),
    
    cuenta_prop = if_else(
      ocupado == 1 &
        cat_ocup == 2,
      1,
      0),
    
    patron = if_else(
      ocupado == 1 &
        cat_ocup == 1,
      1,
      0),
    fam_no_remu = if_else(
      ocupado == 1 &
        cat_ocup == 4,
      1,
      0),
    
    serdom = if_else(
      ocupado == 1 &
        PP04B1 == 1,
      1,
      0)
  )

# ============================================================
# TASAS LABORALES
# ============================================================
tasas_laborales <- base_proc %>%
  group_by(año, trimestre) %>%
  summarise(
    
    periodo = first(periodo),
    
    PEA = sum(activo * pondera, na.rm = TRUE),
    
    ocupados = sum(ocupado * pondera, na.rm = TRUE),
    
    desocupados = sum(desocupado * pondera, na.rm = TRUE),
    
    ocupados_demandantes = sum(
      ocupado_demandante * pondera,
      na.rm = TRUE
    ),
    
    asalariados = sum(
      (ocupado == 1 & cat_ocup == 3) * pondera,
      na.rm = TRUE
    ),
    
    asalariados_no_registrados = sum(
      informal * pondera,
      na.rm = TRUE
    ),
    
    tasa_actividad =
      PEA / sum(pondera, na.rm = TRUE) * 100,
    
    tasa_ocupacion =
      ocupados / sum(pondera, na.rm = TRUE) * 100,
    
    tasa_desocupacion =
      desocupados / PEA * 100,
    
    tasa_ocupados_demandantes =
      ocupados_demandantes / PEA * 100,
    
    tasa_demandantes =
      (desocupados + ocupados_demandantes) / PEA * 100,
    
    tasa_informalidad =
      asalariados_no_registrados / asalariados * 100,
    
    .groups = "drop"
  )

tasas_laborales <- tasas_laborales %>%
  relocate(periodo, .before = 1)


tasas_laborales <- tasas_laborales %>% 
  arrange(año, trimestre)%>%
  mutate(
    across(
      -periodo,
      ~ round(.x , 1)
    )
  )

# SE AGREGAN DATOS PROCESADOS DEL INFORME INDEC EPH 2T 2026 #

tasas_laborales <- tasas_laborales %>%
  add_row(
    periodo = "2T2026",
    año = 2026,
    trimestre = 2,
    tasa_actividad = 48.9,
    tasa_ocupacion = 45.0,
    tasa_desocupacion = 7.9,
    tasa_ocupados_demandantes = 16.9,
    tasa_demandantes = 24.8,
    tasa_informalidad = 37.9
  )

# ASALARIADOS NUEVOS SEGUN CONDICION DE REGISTRO #

condicion_nuevos_asalariados <- tasas_laborales %>%
  filter(
    periodo %in% c("2T2016", "1T2026")
  ) %>%
  mutate(
    asalariados_registrados =
      asalariados - asalariados_no_registrados
  ) %>%
  select(
    periodo,
    asalariados,
    asalariados_registrados,
    asalariados_no_registrados
  ) %>%
  summarise(
    aumento_total =
      asalariados[periodo == "1T2026"] -
      asalariados[periodo == "2T2016"],
    
    aumento_registrados =
      asalariados_registrados[periodo == "1T2026"] -
      asalariados_registrados[periodo == "2T2016"],
    
    aumento_no_registrados =
      asalariados_no_registrados[periodo == "1T2026"] -
      asalariados_no_registrados[periodo == "2T2016"]
  ) %>%
  mutate(
    porcentaje_registrados =
      aumento_registrados / aumento_total * 100,
    
    porcentaje_no_registrados =
      aumento_no_registrados / aumento_total * 100
  )

view(condicion_nuevos_asalariados)


grafico_condicion_nuevos_asalariados <- condicion_nuevos_asalariados %>%
  pivot_longer(
    cols = c(
      porcentaje_registrados,
      porcentaje_no_registrados
    ),
    names_to = "tipo",
    values_to = "porcentaje"
  ) %>%
  mutate(
    tipo = recode(
      tipo,
      porcentaje_registrados = "Registrados",
      porcentaje_no_registrados = "No registrados"
    ),
    tipo = factor(
      tipo,
      levels = c("Registrados", "No registrados")
    )
  ) %>%
  ggplot(
    aes(
      x = tipo,
      y = porcentaje
    )
  ) +
  geom_col(
    fill = "#9DD9E8",
    width = 0.6
  ) +
  geom_text(
    aes(
      label = paste0(round(porcentaje, 1), "%"),
      vjust = -0.5
    ),
    fontface = "bold",
    size = 4
  ) +
  scale_y_continuous(
    limits = c(0, 100),
    breaks = seq(0, 100, 20),
    labels = function(x) paste0(x, "%"),
    expand = expansion(mult = c(0, 0.05))
  ) +
  labs(
    title = "Condición de los nuevos asalariados",
    subtitle = "Participación en el aumento neto entre 2T2016 y 1T2026",
    x = NULL,
    y = NULL,
    caption = "Fuente: elaboración propia en base a microdatos de la EPH-INDEC."
  ) +
  theme_classic() +
  theme(
    plot.title = element_text(face = "bold"),
    plot.subtitle = element_text(size = 10)
  )

grafico_condicion_nuevos_asalariados



# CALCULO DE TASA DE INFORMALIDAD NUEVA  4T 2023 - 2T 2026 #

mis_variables_informalidad <- c(
  "CODUSU",
  "NRO_HOGAR",
  "COMPONENTE",
  "CH06",
  "PONDERA",
  "ESTADO",
  "EMPLEO",
  "CAT_OCUP"
)

base_23_4_inf <- get_microdata(year = 2023, period = 4, type = "individual", vars = mis_variables_informalidad)

base_24_1_inf <- get_microdata(year = 2024, period = 1, type = "individual", vars = mis_variables_informalidad)
base_24_2_inf <- get_microdata(year = 2024, period = 2, type = "individual", vars = mis_variables_informalidad)
base_24_3_inf <- get_microdata(year = 2024, period = 3, type = "individual", vars = mis_variables_informalidad)
base_24_4_inf <- get_microdata(year = 2024, period = 4, type = "individual", vars = mis_variables_informalidad)

base_25_1_inf <- get_microdata(year = 2025, period = 1, type = "individual", vars = mis_variables_informalidad)
base_25_2_inf <- get_microdata(year = 2025, period = 2, type = "individual", vars = mis_variables_informalidad)
base_25_3_inf <- get_microdata(year = 2025, period = 3, type = "individual", vars = mis_variables_informalidad)
base_25_4_inf <- get_microdata(year = 2025, period = 4, type = "individual", vars = mis_variables_informalidad)

base_26_1_inf <- get_microdata(year = 2026, period = 1, type = "individual", vars = mis_variables_informalidad)





nombres_bases_inf <- ls(pattern = "^base_[0-9]{2}_[1-4]_inf$")

base_informalidad <- mget(nombres_bases_inf) %>%
  bind_rows(.id = "nombre_base")

base_informalidad <- base_informalidad %>%
  mutate(
    año = 2000 + as.numeric(substr(nombre_base, 6, 7)),
    trimestre = as.numeric(substr(nombre_base, 9, 9)),
    periodo = paste0(trimestre, "T", año)
  ) %>%
  arrange(año, trimestre) %>%
  select(-nombre_base)

base_informalidad <- base_informalidad %>%
  relocate(periodo, año, trimestre, .before = 1)


tasa_informalidad_nueva <- base_informalidad %>%
  filter(
    ESTADO == 1,
    EMPLEO %in% c(1, 2)
  ) %>%
  group_by(año, trimestre) %>%
  summarise(
    formales = sum(PONDERA[EMPLEO == 1], na.rm = TRUE),
    informales = sum(PONDERA[EMPLEO == 2], na.rm = TRUE),
    ocupados_validos = sum(PONDERA, na.rm = TRUE),
    
    tasa_informalidad_nueva = informales / ocupados_validos * 100,
    
    .groups = "drop"
  ) %>%
  mutate(
    tasa_informalidad_nueva = round(tasa_informalidad_nueva, 1)
  ) %>%
  arrange(año, trimestre)


tasa_informalidad_nueva <- tasa_informalidad_nueva %>%
  mutate(
    periodo = paste0(trimestre, "T", año)
  ) %>%
  relocate(periodo, .before = 1)




tasa_informalidad_nueva <- tasa_informalidad_nueva %>%
  add_row(
    año = 2026,
    trimestre = 2,
    periodo = "2T2026",
    tasa_informalidad_nueva = 45.0
  ) %>%
  arrange(año, trimestre)

# COMPARACION DE LAS MEDICIONES DE INFORMALIDAD #

comparacion_informalidad <- tasas_laborales %>%
  select(
    periodo,
    año,
    trimestre,
    tasa_informalidad
  ) %>%
  inner_join(
    tasa_informalidad_nueva %>%
      select(
        año,
        trimestre,
        tasa_informalidad_nueva
      ),
    by = c("año", "trimestre")
  ) %>%
  mutate(
    diferencia_informalidad = tasa_informalidad_nueva - tasa_informalidad
    ) %>% 
  arrange(año, trimestre)


  comparacion_informalidad_grafico <- comparacion_informalidad %>%
  arrange(año, trimestre) %>%
  mutate(
    periodo_num = row_number(),
    posicion_etiqueta =
      (tasa_informalidad + tasa_informalidad_nueva) / 2
  )

      
  informalidad_categoria <- base_informalidad %>%
    filter(
      ESTADO == 1,
      EMPLEO %in% c(1, 2)
    ) %>%
    mutate(
      categoria_ocupacional = factor(
        CAT_OCUP,
        levels = c(1, 2, 3, 4),
        labels = c(
          "Patrón",
          "Cuenta propia",
          "Obrero o empleado",
          "Trabajador familiar sin remuneración"
        )
      )
    ) %>%
    group_by(año, trimestre, categoria_ocupacional) %>%
    summarise(
      ocupados = sum(PONDERA, na.rm = TRUE),
      informales = sum(
        PONDERA[EMPLEO == 2],
        na.rm = TRUE
      ),
      .groups = "drop"
    ) %>%
    group_by(año, trimestre) %>%
    mutate(
      ocupados_totales = sum(ocupados),
      
      # Peso de cada categoría en el empleo
      peso_categoria =
        ocupados / ocupados_totales * 100,
      
      # Aporte de cada categoría a la informalidad total
      contribucion_informalidad =
        informales / ocupados_totales * 100,
      
      # Tasa de informalidad dentro de cada categoría
      tasa_informalidad_categoria =
        informales / ocupados * 100
    ) %>%
    ungroup()
  
  cambio_categoria <- informalidad_categoria %>%
    filter(
      (año == 2023 & trimestre == 4) |
        (año == 2026 & trimestre == 1)
    ) %>%
    select(
      año,
      trimestre,
      categoria_ocupacional,
      peso_categoria,
      tasa_informalidad_categoria,
      contribucion_informalidad
    ) %>%
    pivot_wider(
      names_from = c(año, trimestre),
      values_from = c(
        peso_categoria,
        tasa_informalidad_categoria,
        contribucion_informalidad
      )
    ) %>%
    mutate(
      cambio_contribucion =
        contribucion_informalidad_2026_1 -
        contribucion_informalidad_2023_4,
      
      cambio_tasa_categoria =
        tasa_informalidad_categoria_2026_1 -
        tasa_informalidad_categoria_2023_4,
      
      cambio_peso_categoria =
        peso_categoria_2026_1 -
        peso_categoria_2023_4
    ) %>%
    arrange(desc(cambio_contribucion))
  
  
  ### GRAFICOS ####

# GRAFICO TASAS 2016-2026 ACTIVIDAD, OCUPACION E INFORMALIDAD #
tasas_laborales_grafico <- tasas_laborales %>%
  arrange(año, trimestre) %>%
  mutate(
    periodo_num = row_number()
  )
grafico_tasas <- ggplot(
  tasas_laborales_grafico,
  aes(x = periodo_num)
) +
  
  # Líneas verticales de cada período
  geom_vline(
    xintercept = tasas_laborales_grafico$periodo_num,
    color = "grey90",
    linewidth = 0.4
  ) +
  
  # Tasa de actividad
  geom_line(
    aes(
      y = tasa_actividad,
      color = "Tasa de actividad",
      group = 1
    ),
    linewidth = 0.8
  ) +
  
  # Tasa de ocupación
  geom_line(
    aes(
      y = tasa_ocupacion,
      color = "Tasa de ocupación",
      group = 1
    ),
    linewidth = 0.8
  ) +
  
  # Tasa de informalidad
  geom_line(
    aes(
      y = tasa_informalidad,
      color = "Tasa de informalidad",
      group = 1
    ),
    linewidth = 0.8
  ) +
  
  # Puntos
  geom_point(
    aes(y = tasa_actividad, color = "Tasa de actividad"),
    size = 1.5
  ) +
  
  geom_point(
    aes(y = tasa_ocupacion, color = "Tasa de ocupación"),
    size = 1.5
  ) +
  
  geom_point(
    aes(y = tasa_informalidad, color = "Tasa de informalidad"),
    size = 1.5
  ) +
  
  scale_x_continuous(
    breaks = tasas_laborales_grafico$periodo_num,
    labels = tasas_laborales_grafico$periodo
  ) +
  
  scale_y_continuous(
    limits = c(20, 60),
    breaks = seq(20, 60, 5),
    labels = function(x) paste0(x, "%")
  ) +
  
  labs(
    title = "Evolución conjunta de las tasas de actividad, ocupacion e informalidad",
    subtitle = "2T2016–2T2026",
    x = NULL,
    y = NULL,
    color = NULL,
    caption = "Fuente: elaboración propia en base a microdatos de la EPH-INDEC."
  ) +
  
  theme_classic() +
  
  theme(
    axis.text.x = element_text(
      angle = 45,
      hjust = 1
    ),
    legend.position = "bottom",
    plot.title = element_text(face = "bold"),
    plot.subtitle = element_text(size = 10)
  )

grafico_tasas

# GRAFICO DE TASAS DE DESOCUPACION, OCUPADOS DEMANDANTES Y DEMANDA DE TRBAJO #

tasas_laborales_grafico <- tasas_laborales %>%
  arrange(año, trimestre) %>%
  mutate(
    periodo_num = row_number()
  )

grafico_tasas_demanda <- ggplot(
  tasas_laborales_grafico,
  aes(x = periodo_num)
) +
  
  # Líneas verticales de cada período
  geom_vline(
    xintercept = tasas_laborales_grafico$periodo_num,
    color = "grey90",
    linewidth = 0.4
  ) +
  
  # Tasa de desocupación
  geom_line(
    aes(
      y = tasa_desocupacion,
      color = "Desocupados",
      group = 1
    ),
    linewidth = 0.8
  ) +
  
  # Tasa de ocupados demandantes
  geom_line(
    aes(
      y = tasa_ocupados_demandantes,
      color = "Ocupados demandantes",
      group = 1
    ),
    linewidth = 0.8
  ) +
  
  # Tasa de demandantes
  geom_line(
    aes(
      y = tasa_demandantes,
      color = "Demandantes",
      group = 1
    ),
    linewidth = 0.8
  ) +
  
  # Puntos de desocupados
  geom_point(
    aes(
      y = tasa_desocupacion,
      color = "Desocupados"
    ),
    size = 1.5
  ) +
  
  # Puntos de ocupados demandantes
  geom_point(
    aes(
      y = tasa_ocupados_demandantes,
      color = "Ocupados demandantes"
    ),
    size = 1.5
  ) +
  
  # Puntos de demandantes
  geom_point(
    aes(
      y = tasa_demandantes,
      color = "Demandantes"
    ),
    size = 1.5
  ) +
  
  scale_x_continuous(
    breaks = tasas_laborales_grafico$periodo_num,
    labels = tasas_laborales_grafico$periodo
  ) +
  
  scale_y_continuous(
    limits = c(0, 30),
    breaks = seq(0, 30, 5),
    labels = function(x) paste0(x, "%")
  ) +
  
  labs(
    title = "Evolución de las tasas de desocupación y demanda de empleo",
    subtitle = "2T2016–2T2026",
    x = NULL,
    y = NULL,
    color = NULL,
    caption = "Fuente: elaboración propia en base a microdatos de la EPH-INDEC."
  ) +
  
  theme_classic() +
  
  theme(
    axis.text.x = element_text(
      angle = 45,
      hjust = 1
    ),
    legend.position = "bottom",
    plot.title = element_text(face = "bold"),
    plot.subtitle = element_text(size = 10)
  )

grafico_tasas_demanda


comparacion_informalidad_grafico <- comparacion_informalidad %>%
  arrange(año, trimestre) %>%
  mutate(
    periodo_num = row_number(),
    posicion_etiqueta =
      (tasa_informalidad + tasa_informalidad_nueva) / 2
  )

grafico_comparacion_informalidad <- ggplot(
  comparacion_informalidad_grafico,
  aes(x = periodo_num)
) +
  
  # Líneas verticales de cada período
  geom_vline(
    xintercept = comparacion_informalidad_grafico$periodo_num,
    color = "grey90",
    linewidth = 0.4
  ) +
  
  # Tasa de informalidad original
  geom_line(
    aes(
      y = tasa_informalidad,
      color = "Tasa de informalidad"
    ),
    group = 1,
    linewidth = 0.8
  ) +
  
  geom_point(
    aes(
      y = tasa_informalidad,
      color = "Tasa de informalidad"
    ),
    size = 1.5
  ) +
  
  # Nueva tasa de informalidad
  geom_line(
    aes(
      y = tasa_informalidad_nueva,
      color = "Nueva tasa de informalidad"
    ),
    group = 1,
    linewidth = 0.8
  ) +
  
  geom_point(
    aes(
      y = tasa_informalidad_nueva,
      color = "Nueva tasa de informalidad"
    ),
    size = 1.5
  ) +
  
  # Diferencia entre ambas tasas
  geom_text(
    aes(
      y = posicion_etiqueta,
      label = paste0(
        ifelse(diferencia_informalidad > 0, "+", ""),
        round(diferencia_informalidad, 1),
        " pp"
      )
    ),
    size = 3,
    fontface = "bold"
  ) +
  
  # Eje X
  scale_x_continuous(
    breaks = comparacion_informalidad_grafico$periodo_num,
    labels = comparacion_informalidad_grafico$periodo
  ) +
  
  # Eje Y
  scale_y_continuous(
    labels = function(x) paste0(x, "%")
  ) +
  
  labs(
    title = "Comparación de las tasas de informalidad",
    subtitle = "4T2023–2T2026",
    x = NULL,
    y = NULL,
    color = NULL,
    caption = "Fuente: elaboración propia en base a microdatos de la EPH-INDEC."
  ) +
  
  theme_classic() +
  
  theme(
    axis.text.x = element_text(
      angle = 45,
      hjust = 1
    ),
    legend.position = "bottom",
    plot.title = element_text(face = "bold"),
    plot.subtitle = element_text(size = 10)
  )

grafico_comparacion_informalidad


grafico_cambio_contribucion <- cambio_categoria %>%
  filter(
    categoria_ocupacional != "Trabajador familiar sin remuneración"
  ) %>%
  mutate(
    categoria_ocupacional = forcats::fct_reorder(
      categoria_ocupacional,
      cambio_contribucion,
      .desc = TRUE
    )
  ) %>%
  ggplot(
    aes(
      x = categoria_ocupacional,
      y = cambio_contribucion
    )
  ) +
  geom_col(
    fill = "#9DD9E8",
    width = 0.65
  ) +
  geom_hline(
    yintercept = 0,
    linewidth = 0.5
  ) +
  geom_text(
    aes(
      label = paste0(
        ifelse(cambio_contribucion > 0, "+", ""),
        round(cambio_contribucion, 2),
        " pp"
      ),
      vjust = ifelse(
        cambio_contribucion >= 0,
        -0.5,
        1.5
      )
    ),
    fontface = "bold",
    size = 3.5
  ) +
  scale_y_continuous(
    limits = c(0, 2.0),
    breaks = seq(0, 2, 0.5),
    labels = function(x) paste0(x, " pp"),
    expand = expansion(mult = c(0, 0.05))
  ) +
  labs(
    title = "Contribución de cada categoría al aumento de la informalidad",
    subtitle = "Cambio entre 4T2023 y 1T2026",
    x = NULL,
    y = NULL,
    caption = "Fuente: elaboración propia en base a microdatos de la EPH-INDEC."
  ) +
  theme_classic() +
  theme(
    axis.text.x = element_text(
      angle = 20,
      hjust = 1
    ),
    plot.title = element_text(face = "bold"),
    plot.subtitle = element_text(size = 10),
    plot.margin = margin(10, 10, 10, 10)
  )

grafico_cambio_contribucion
```

# Resultados y análisis

## Evolución de las tasas de actividad, ocupación e informalidad

Texto

```{r echo=FALSE, warning=FALSE, message=FALSE}
    
grafico_tasas
```

Texto

## Evolución de la desocupación y la demanda de empleo

Texto

```{r echo=FALSE, warning=FALSE, message=FALSE}
grafico_tasas_demanda
```

Texto

## Condición de registro de los nuevos asalariados

Texto

```{r echo=FALSE, warning=FALSE, message=FALSE}
grafico_condicion_nuevos_asalariados
```

Texto

## Comparación de las mediciones de informalidad

Texto

```{r echo=FALSE, warning=FALSE, message=FALSE}
grafico_comparacion_informalidad
```

Texto

## Contribución de las categorías ocupacionales al aumento de la informalidad

Texto

```{r echo=FALSE, warning=FALSE, message=FALSE}
grafico_cambio_contribucion
```

Texto

# Síntesis de resultados

Texto

# Referencias

Texto
