---
title: "Mercado de trabajo e informalidad"
subtitle: "Evolución del mercado laboral y de la informalidad en Argentina"
author: "Bruno Restelli"
date: "`r format(Sys.Date(), '10/05/2026')`"
format:
  html:
    toc: true
    toc-depth: 2
    number-sections: true
    html-math-method: katex
---

```{=html}
<style>
p {
  text-align: justify;
}
</style>
```

# Resumen ejecutivo

El siguiente informe analiza la transformación del mundo laboral argentino durante la última década. El objetivo central es determinar cuantitativamente la demanda de trabajo y las formas ocupacionales que satisfacen, en parte, esa demanda.

Para tal fin se procesaron y analizaron microdatos de la Encuesta Permanente de Hogares (EPH) siguiendo la hipótesis según la cual el mercado laboral ha atravesado un proceso que podríamos resumir en “más cantidad, menos calidad”.

Los resultados, si bien contienen oscilaciones, rupturas y periodos que no pueden analizarse de manera continua por la modificación en las formas de medición, arrojaron efectivamente un leve pero sostenido aumento tendencial en la tasa de actividad y de ocupación, una demanda de trabajo constante (con leves modificaciones al interior) y un aumento permanente de la tasa de informalidad, explicada principalmente por el peso de los cuentapropistas no registrados como principal categoría entre los nuevos ocupados.

# Introducción

En las últimas tres elecciones presidenciales que se dieron en Argentina, la población eligió de manera reiterada cambiar al gobierno de turno. En cada una de ellas, en especial en las particular las dos más recientes, el tema principal que estuvo sobre la mesa fue la economía del país. Si bien el problema a abordar fue distinto en cada periodo (el cepo cambiario, la presión impositiva, el desempleo, la pobreza, la inflación, etc) es sabido que la visión de la situación económica general suele estar estrechamente asociada a la situación económica particular, la cual en el caso de quienes forman parte de la población económica activa (PEA) está ligada a su situación laboral.

La intención de este trabajo es poder determinar cuantitativamente el comportamiento de algunas variables del mercado de trabajo vinculadas a la densidad y la forma de participación por parte de la PEA con el afán de complementar aquellos estudios que desde el análisis de los ingresos encuentran explicaciones al ánimo de los trabajadores.

Históricamente la demanda de trabajo ha sido estudiada principalmente desde el desempleo y en menor medida, en las últimas dos décadas, a través de la Tasa de presión sobre el mercado de trabajo. Sin embargo, se estima que la irrupción del trabajo vía plataformas ha que hoy en día emplea entre aquellos para quienes es su única ocupación y quienes lo realizan para conseguir un ingreso extra a más de un 1 millón de personas y que se ha multiplicado por diez la cantidad de gente ocupada en el sector en los últimos 6 años ha quitado efectividad de reflejar la realidad en un índice que ya traía cuestionamientos por la manera de preguntar y determinar la situación de desempleo.

Se decidió poner el eje entonces en hallar, a partir del análisis de la EPH de la última década y la nueva medición de informalidad disponible desde el cuarto trimestre del 2023, las continuidades y modificaciones tanto de la demanda de trabajo como de las formas ocupacionales de aquellos que se han incorporado. Sobre el final y a partir de la incorporación de la bibliografía se plantean preguntas sobre si la dirección en la que está caminando el mundo del trabajo en la Argentina tiene líneas ya escritas en el pasado que puedan dar pistas sobre el futuro. 

# Desarrollo

El mercado laboral argentino ha experimentado en las últimas décadas un leve pero sostenido crecimiento acompañado por procesos de transformación cualitativa que si bien han tenido, el aumento del empleo informal se presenta como uno de los cambios más significativos y persistentes. Esta realidad plantea la necesidad de comprender y conceptualizar qué impulsa dichas tendencias. 

La informalidad laboral, ha sido entendida históricamente como un fenómeno asociado principalmente a empleos de subsistencia y baja calificación, en unidades productivas pequeñas, con limitaciones tecnológicas y condiciones laborales precarias (Fernández-Franco, Graña, Lastra y Weksler).

Sin embargo, en el final del siglo XX y principios del siglo XXI, el debate académico comenzó a complejizar el análisis, identificando distintas dimensiones que atraviesan este concepto. Por un lado, se comenzó a distinguir entre el sector informal tradicional ("atrasado")caracterizado por salarios bajos y tecnología obsoleta (recicladores urbanos, venta ambulante, horticultura, etc), y un sector "moderno" que puede ofrecer mejores condiciones relativas (ocupaciones calificadas que se desarrollan en entornos virtuales, oficios o profesiones calificadas que trabaja de manera independiente y sin registro, etc). Este enfoque reconoce que la informalidad no es un bloque homogéneo, sino que está compuesta por diversas capas, incluyendo una "capa alta" donde la inserción en la informalidad puede ser voluntaria, no simplemente un refugio laboral (Maloney, 2004; Günther & Launov, 2012).

El economista Gary S. Fields (2009) sintetiza las explicaciones sobre la permanencia de trabajadores en el sector informal en tres hipótesis centrales: que se trata de empleo involuntario como última opción, una preferencia voluntaria basada en beneficios extra-salariales, o una configuración dual en la que coexisten mejores y peores empleos (Fernández-Franco, Graña, Lastra y Weksler). 

Desde una óptica productivista, la informalidad se vincula con la estructura heterogénea y fragmentada de la economía latinoamericana, donde la coexistencia de sectores con diferentes niveles de productividad genera una persistencia significativa de empleos precarios en unidades de pequeña escala, con baja capitalización. La incapacidad de los sectores dinámicos para absorber la totalidad de la fuerza de trabajo resulta en la permanencia de ofertas laborales informales y de baja calidad, perspectiva estrechamente relacionada con el estructuralismo latinoamericano. Esta complejidad supone que las empresas, para mantener tasas de ganancia similares en contextos de menor productividad, recurren a la degradación de condiciones laborales y a la reducción de salarios (Fernández-Franco, Graña, Lastra y Weksler, 2022). En este marco, la  informalidad ha sido asociada a aquellas cadenas de valor con alta tasa de subcontratación y tercerización del trabajo.

Otros sectores que han aumentado fuertemente su densidad en la empleabilidad como son las economías de plataforma (puntualmente aquellas vinculadas al comercio digital, el transporte de mercadería y pasajeros) invitan a poner el foco en ellas en tanto dentro de la misma unidad económica conviven áreas de alto valor tecnológico, empleos de calidad con elevada registración (programación, finanzas, marketing), con otras (en general más masivos) donde los trabajadores aportan bajo valor tecnológico, acodado nivel de registración, relaciones laborales de precarias y baja seguridad social. 

A lo largo del tiempo y con el avance del interés por obtener datos masivos y fidedignos sobre el tema por parte de los estados nacionales, el análisis de la informalidad ha ido incorporando también un enfoque legalista, que se centra no tanto en la naturaleza del establecimiento productivo, o las características de la ocupación, sino en las condiciones formales de la relación laboral. Desde esta óptica, un trabajador puede estar empleado en una unidad formal y, sin embargo, carecer de acceso a mecanismos de protección social, lo que amplía la comprensión del problema de la informalidad más allá del lugar productivo (Fernández-Franco et al., 2022). En Argentina, esta perspectiva se operativiza desde el año 2003 a través de la medición de los descuentos jubilatorios en los asalariados, lo cual por un lado reduce la población a un subconjunto de los ocupados y por otro, deja fuera de la medición las perspectivas multidimensionales con limitaciones para captar otras formas de empleo informal y precariedad laboral. La inclusión, desde 2023, de mediciones ajustadas a categorías ocupacionales y a la formalidad de las unidades económicas marca un avance hacia el reconocimiento de nuevos actores y condiciones dentro de la informalidad laboral.

En términos comparativos, estudios realizados en América Latina muestran la persistencia de una estructura laboral con predominio de pequeños establecimientos y trabajos de baja y media calificación, contrastando con países como Estados Unidos. La relación entre la informalidad y el nivel de desarrollo de los países es una constante a lo largo de todo el análisis. Se evidencia que el rezago productivo impacta negativamente en la calidad del empleo, particularmente en las unidades productivas más pequeñas. Asimismo, la heterogeneidad dentro del sector informal y la presencia de empleo precario en zonas tradicionalmente formales ponen en cuestión una interpretación simplista y dual del mercado de trabajo (Fernández-Franco et al., 2022). 

Este marco conceptual abre varias preguntas que motivan el presente análisis: ¿Qué modificaciones en el mundo del trabajo se esconden detrás de la tendencia estable (y por momentos a la baja) del desempleo en medio de cambios significativos en la estructura e inserción económica del país? ¿Cómo se ha transformado la informalidad a lo largo de las últimas dos décadas? ¿Cuáles son las categorías ocupacionales que impulsan la ocupación en la Argentina y qué vínculo tienen con la informalidad? ¿Qué papel juegan las distintas capas dentro del sector informal y las nuevas modalidades de trabajo en la configuración del mercado laboral? Estos interrogantes justifican un estudio detallado que contribuya a comprender las dinámicas estructurales y legales que configuran el empleo informal y la calidad del trabajo en el país, este informe busca ser un punto de partida en ese camino.

# Metodología 

Para el desarrollo de este informe se utilizaron los microdatos de la Encuesta Permanente de Hogares (EPH) provistos por el Instituto Nacional de Estadística y Censos (INDEC). Con el objetivo de analizar la evolución de los principales indicadores del mercado de trabajo, tanto entre distintos períodos presidenciales como al interior de cada uno de ellos, se descargaron las bases trimestrales correspondientes al período comprendido entre el segundo trimestre de 2016 y el primer trimestre de 2026. A estas bases se incorporaron los datos publicados por el INDEC en el informe de mercado de trabajo correspondiente al segundo trimestre de 2026, con el propósito de actualizar las series.

De este modo, fue posible mantener actualizadas las tasas de actividad, ocupación, desocupación, ocupados demandantes e informalidad laboral, tanto en su definición tradicional como en la nueva medición. Esta actualización no pudo replicarse para los análisis desagregados por categoría ocupacional y condición de registro, debido a que estos requieren el procesamiento de los microdatos correspondientes al período más reciente.

Cabe señalar que, al tratarse de información proveniente de la EPH, los resultados abarcan los 31 aglomerados urbanos relevados por la encuesta y, por lo tanto, no representan directamente al conjunto de la población del país. En consecuencia, las conclusiones deben interpretarse con cautela al momento de ser extrapoladas al total nacional.

Para el cálculo de la informalidad laboral por individuos se utilizaron dos aproximaciones. En primer lugar, se mantuvo para todo el período analizado la medición tradicional de informalidad entre los trabajadores asalariados, calculada como la proporción de asalariados no registrados sobre el total de asalariados. Si bien se considera que la nueva medición proporciona una caracterización más amplia de la informalidad laboral, se optó por conservar esta definición tradicional con el objetivo de disponer de una serie homogénea que permitiera analizar su evolución a lo largo de todo el período estudiado.

En segundo lugar, se incorporó la nueva medición de informalidad laboral implementada por el INDEC a partir del cuarto trimestre de 2023. Esta metodología permite identificar la condición de formalidad o informalidad de las unidades económicas y, a partir de ello, medir la informalidad del trabajo independiente, así como la formalidad e informalidad de los negocios y empresas en los que se desempeñan los trabajadores asalariados y los trabajadores familiares sin remuneración.

Para identificar la condición de registro de las unidades económicas se utilizaron distintas variables según la categoría ocupacional. En el caso de los trabajadores independientes, se consideró la realización de aportes correspondientes al propio trabajo. Para la identificación de la condición de las unidades económicas en las que trabajan los asalariados y trabajadores familiares sin remuneración, se utilizaron la posibilidad de emitir facturas y la existencia de un contador u oficina contable. Esta última variable se empleó como criterio de rescate en aquellos casos en los que no se disponía de información suficiente a partir de las variables principales.

En el análisis de las tasas de actividad, ocupación e informalidad tradicional se adoptaron, además, dos decisiones de presentación. En primer lugar, se utiliza el término «tasa de ocupación» en lugar de «tasa de empleo», por considerarse que el primero resulta conceptualmente más preciso para describir la proporción de la población que se encuentra ocupada. En segundo lugar, se optó por presentar las tres tasas en un mismo gráfico con el objetivo de facilitar la observación de su evolución e interrelación temporal a sabiendas que las tasas se calculan sobre denominadores diferentes, por lo que su comparación debe interpretarse teniendo en cuenta esta característica metodológica.

```{r codigo, echo=FALSE, warning=FALSE, message=FALSE, include=FALSE, cache=TRUE}
rm(list = ls())

options(scipen = 999) 

# ============================================================
# LIBRERÍAS
# ============================================================

library(tidyverse)
library(eph)
library(dplyr)
library(ggplot2)
library(paletteer)

# ==============================================================================
# 1. VARIABLES A DESCARGAR
# ==============================================================================

mis_variables <- c("CODUSU", "NRO_HOGAR", "COMPONENTE", "CH06", "PP3E_TOT", "PP03G", "PP03H","PP03J", "PONDERA", "PONDIH", "ESTADO", "CAT_OCUP", "PP04B_COD", "PP04A", "PP04B1", "PP04C", "PP04C99", "PP07H", "P21", "PONDIIO", "ITF", "INTENSI")

# ==============================================================================
# 2. DESCARGA BASES (2ºT 2016 a 1ºT 2026)
# ==============================================================================


# Año 2016
base_16_2 <- get_microdata(year = 2016, period = 2, type = "individual", vars = mis_variables)
base_16_3 <- get_microdata(year = 2016, period = 3, type = "individual", vars = mis_variables)
base_16_4 <- get_microdata(year = 2016, period = 4, type = "individual", vars = mis_variables)

# Año 2017
base_17_1 <- get_microdata(year = 2017, period = 1, type = "individual", vars = mis_variables)
base_17_2 <- get_microdata(year = 2017, period = 2, type = "individual", vars = mis_variables)
base_17_3 <- get_microdata(year = 2017, period = 3, type = "individual", vars = mis_variables)
base_17_4 <- get_microdata(year = 2017, period = 4, type = "individual", vars = mis_variables)

# Año 2018
base_18_1 <- get_microdata(year = 2018, period = 1, type = "individual", vars = mis_variables)
base_18_2 <- get_microdata(year = 2018, period = 2, type = "individual", vars = mis_variables)
base_18_3 <- get_microdata(year = 2018, period = 3, type = "individual", vars = mis_variables)
base_18_4 <- get_microdata(year = 2018, period = 4, type = "individual", vars = mis_variables)

# Año 2019
base_19_1 <- get_microdata(year = 2019, period = 1, type = "individual", vars = mis_variables)
base_19_2 <- get_microdata(year = 2019, period = 2, type = "individual", vars = mis_variables)
base_19_3 <- get_microdata(year = 2019, period = 3, type = "individual", vars = mis_variables)
base_19_4 <- get_microdata(year = 2019, period = 4, type = "individual", vars = mis_variables)

# Año 2020
base_20_1 <- get_microdata(year = 2020, period = 1, type = "individual", vars = mis_variables)
base_20_2 <- get_microdata(year = 2020, period = 2, type = "individual", vars = mis_variables)
base_20_3 <- get_microdata(year = 2020, period = 3, type = "individual", vars = mis_variables)
base_20_4 <- get_microdata(year = 2020, period = 4, type = "individual", vars = mis_variables)

# Año 2021
base_21_1 <- get_microdata(year = 2021, period = 1, type = "individual", vars = mis_variables)
base_21_2 <- get_microdata(year = 2021, period = 2, type = "individual", vars = mis_variables)
base_21_3 <- get_microdata(year = 2021, period = 3, type = "individual", vars = mis_variables)
base_21_4 <- get_microdata(year = 2021, period = 4, type = "individual", vars = mis_variables)

# Año 2022
base_22_1 <- get_microdata(year = 2022, period = 1, type = "individual", vars = mis_variables)
base_22_2 <- get_microdata(year = 2022, period = 2, type = "individual", vars = mis_variables)
base_22_3 <- get_microdata(year = 2022, period = 3, type = "individual", vars = mis_variables)
base_22_4 <- get_microdata(year = 2022, period = 4, type = "individual", vars = mis_variables)

# Año 2023
base_23_1 <- get_microdata(year = 2023, period = 1, type = "individual", vars = mis_variables)
base_23_2 <- get_microdata(year = 2023, period = 2, type = "individual", vars = mis_variables)
base_23_3 <- get_microdata(year = 2023, period = 3, type = "individual", vars = mis_variables)
base_23_4 <- get_microdata(year = 2023, period = 4, type = "individual", vars = mis_variables)

# Año 2024
base_24_1 <- get_microdata(year = 2024, period = 1, type = "individual", vars = mis_variables)
base_24_2 <- get_microdata(year = 2024, period = 2, type = "individual", vars = mis_variables)
base_24_3 <- get_microdata(year = 2024, period = 3, type = "individual", vars = mis_variables)
base_24_4 <- get_microdata(year = 2024, period = 4, type = "individual", vars = mis_variables)

# Año 2025
base_25_1 <- get_microdata(year = 2025, period = 1, type = "individual", vars = mis_variables)
base_25_2 <- get_microdata(year = 2025, period = 2, type = "individual", vars = mis_variables)
base_25_3 <- get_microdata(year = 2025, period = 3, type = "individual", vars = mis_variables)
base_25_4 <- get_microdata(year = 2025, period = 4, type = "individual", vars = mis_variables)

# Año 2026
base_26_1 <- get_microdata(year = 2026, period = 1, type = "individual", vars = mis_variables)


### UNION Y ORDEN DE LAS BASES ###

nombres_bases <- ls(pattern = "^base_[0-9]{2}_[1-4]$")

base_completa <- mget(nombres_bases) %>%
  bind_rows(.id = "nombre_base")

base_completa <- base_completa %>%
  mutate(
    año = 2000 + as.numeric(substr(nombre_base, 6, 7)),
    trimestre = as.numeric(substr(nombre_base, 9, 9)),
    periodo = paste0(trimestre, "T", año)
  ) %>% 

arrange(año, trimestre) %>%
  
  select(-nombre_base)

base_completa <- base_completa %>%
  relocate(periodo, año, trimestre, .before = 1)


# ============================================================
# CATEGORIAS OCUPACIONALES
# ============================================================

base_proc <- base_completa %>%
  rename(
    codusu = CODUSU,
    nro_hogar = NRO_HOGAR,
    componente = COMPONENTE,
    pondera = PONDERA,
    pondera_hogar = PONDIH,
    edad = CH06,
    cat_ocup = CAT_OCUP,
    estado = ESTADO,
    pondera_in = PONDIIO,
    ingreso_hogar = ITF
  ) %>% 
  
  mutate(
    
    ocupado = if_else(
      estado == 1,
      1,
      0),
    
    desocupado = if_else(
      estado == 2,
      1,
      0),
    
    activo = if_else(
      estado %in% c(1, 2),
      1,
      0),
    
    subocupado = if_else(
      ocupado == 1 &
        PP3E_TOT < 35 &
        PP03G == 1 &
        PP03H == 1,
      1,
      0),
    
    ocupado_demandante = if_else(
      ocupado == 1 &
        PP03J == 1,
      1,
      0
    ),
    asalariado = if_else(
      ocupado == 1 &
        cat_ocup == 3,
      1,
      0),
    
    no_asal = if_else(
      ocupado == 1 &
        cat_ocup %in% c(1, 2, 4),
      1,
      0),
    
    asareg = if_else(
      ocupado == 1 &
        cat_ocup == 3 &
        PP07H == 1,
      1,
      0),
    
    asanreg = if_else(
      ocupado == 1 &
        cat_ocup == 3 &
        PP07H == 2,
      1,
      0),
    
    # 1 = informal / no registrado
    informal = if_else(
      asanreg == 1,
      1,
      0),
    
    cuenta_prop = if_else(
      ocupado == 1 &
        cat_ocup == 2,
      1,
      0),
    
    patron = if_else(
      ocupado == 1 &
        cat_ocup == 1,
      1,
      0),
    fam_no_remu = if_else(
      ocupado == 1 &
        cat_ocup == 4,
      1,
      0),
    
    serdom = if_else(
      ocupado == 1 &
        PP04B1 == 1,
      1,
      0)
  )

# ============================================================
# TASAS LABORALES
# ============================================================
tasas_laborales <- base_proc %>%
  group_by(año, trimestre) %>%
  summarise(
    
    periodo = first(periodo),
    
    PEA = sum(activo * pondera, na.rm = TRUE),
    
    ocupados = sum(ocupado * pondera, na.rm = TRUE),
    
    desocupados = sum(desocupado * pondera, na.rm = TRUE),
    
    ocupados_demandantes = sum(
      ocupado_demandante * pondera,
      na.rm = TRUE
    ),
    
    asalariados = sum(
      (ocupado == 1 & cat_ocup == 3) * pondera,
      na.rm = TRUE
    ),
    
    asalariados_no_registrados = sum(
      informal * pondera,
      na.rm = TRUE
    ),
    
    tasa_actividad =
      PEA / sum(pondera, na.rm = TRUE) * 100,
    
    tasa_ocupacion =
      ocupados / sum(pondera, na.rm = TRUE) * 100,
    
    tasa_desocupacion =
      desocupados / PEA * 100,
    
    tasa_ocupados_demandantes =
      ocupados_demandantes / PEA * 100,
    
    tasa_demandantes =
      (desocupados + ocupados_demandantes) / PEA * 100,
    
    tasa_informalidad =
      asalariados_no_registrados / asalariados * 100,
    
    .groups = "drop"
  )

tasas_laborales <- tasas_laborales %>%
  relocate(periodo, .before = 1)


tasas_laborales <- tasas_laborales %>% 
  arrange(año, trimestre)%>%
  mutate(
    across(
      -periodo,
      ~ round(.x , 1)
    )
  )

# SE AGREGAN DATOS PROCESADOS DEL INFORME INDEC EPH 2T 2026 #

tasas_laborales <- tasas_laborales %>%
  add_row(
    periodo = "2T2026",
    año = 2026,
    trimestre = 2,
    tasa_actividad = 48.9,
    tasa_ocupacion = 45.0,
    tasa_desocupacion = 7.9,
    tasa_ocupados_demandantes = 16.9,
    tasa_demandantes = 24.8,
    tasa_informalidad = 37.9
  )

# ASALARIADOS NUEVOS SEGUN CONDICION DE REGISTRO #

condicion_nuevos_asalariados <- tasas_laborales %>%
  filter(
    periodo %in% c("2T2016", "1T2026")
  ) %>%
  mutate(
    asalariados_registrados =
      asalariados - asalariados_no_registrados
  ) %>%
  select(
    periodo,
    asalariados,
    asalariados_registrados,
    asalariados_no_registrados
  ) %>%
  summarise(
    aumento_total =
      asalariados[periodo == "1T2026"] -
      asalariados[periodo == "2T2016"],
    
    aumento_registrados =
      asalariados_registrados[periodo == "1T2026"] -
      asalariados_registrados[periodo == "2T2016"],
    
    aumento_no_registrados =
      asalariados_no_registrados[periodo == "1T2026"] -
      asalariados_no_registrados[periodo == "2T2016"]
  ) %>%
  mutate(
    porcentaje_registrados =
      aumento_registrados / aumento_total * 100,
    
    porcentaje_no_registrados =
      aumento_no_registrados / aumento_total * 100
  )

view(condicion_nuevos_asalariados)


grafico_condicion_nuevos_asalariados <- condicion_nuevos_asalariados %>%
  pivot_longer(
    cols = c(
      porcentaje_registrados,
      porcentaje_no_registrados
    ),
    names_to = "tipo",
    values_to = "porcentaje"
  ) %>%
  mutate(
    tipo = recode(
      tipo,
      porcentaje_registrados = "Registrados",
      porcentaje_no_registrados = "No registrados"
    ),
    tipo = factor(
      tipo,
      levels = c("Registrados", "No registrados")
    )
  ) %>%
  ggplot(
    aes(
      x = tipo,
      y = porcentaje
    )
  ) +
  geom_col(
    fill = "#9DD9E8",
    width = 0.6
  ) +
  geom_text(
    aes(
      label = paste0(round(porcentaje, 1), "%"),
      vjust = -0.5
    ),
    fontface = "bold",
    size = 4
  ) +
  scale_y_continuous(
    limits = c(0, 100),
    breaks = seq(0, 100, 20),
    labels = function(x) paste0(x, "%"),
    expand = expansion(mult = c(0, 0.05))
  ) +
  labs(
    title = "Condición de los nuevos asalariados",
    subtitle = "Participación en el aumento neto entre 2T2016 y 1T2026",
    x = NULL,
    y = NULL,
    caption = "Fuente: elaboración propia en base a microdatos de la EPH-INDEC."
  ) +
  theme_classic() +
  theme(
    plot.title = element_text(face = "bold"),
    plot.subtitle = element_text(size = 10)
  )

grafico_condicion_nuevos_asalariados



# CALCULO DE TASA DE INFORMALIDAD NUEVA  4T 2023 - 2T 2026 #

mis_variables_informalidad <- c(
  "CODUSU",
  "NRO_HOGAR",
  "COMPONENTE",
  "CH06",
  "PONDERA",
  "ESTADO",
  "EMPLEO",
  "CAT_OCUP"
)

base_23_4_inf <- get_microdata(year = 2023, period = 4, type = "individual", vars = mis_variables_informalidad)

base_24_1_inf <- get_microdata(year = 2024, period = 1, type = "individual", vars = mis_variables_informalidad)
base_24_2_inf <- get_microdata(year = 2024, period = 2, type = "individual", vars = mis_variables_informalidad)
base_24_3_inf <- get_microdata(year = 2024, period = 3, type = "individual", vars = mis_variables_informalidad)
base_24_4_inf <- get_microdata(year = 2024, period = 4, type = "individual", vars = mis_variables_informalidad)

base_25_1_inf <- get_microdata(year = 2025, period = 1, type = "individual", vars = mis_variables_informalidad)
base_25_2_inf <- get_microdata(year = 2025, period = 2, type = "individual", vars = mis_variables_informalidad)
base_25_3_inf <- get_microdata(year = 2025, period = 3, type = "individual", vars = mis_variables_informalidad)
base_25_4_inf <- get_microdata(year = 2025, period = 4, type = "individual", vars = mis_variables_informalidad)

base_26_1_inf <- get_microdata(year = 2026, period = 1, type = "individual", vars = mis_variables_informalidad)





nombres_bases_inf <- ls(pattern = "^base_[0-9]{2}_[1-4]_inf$")

base_informalidad <- mget(nombres_bases_inf) %>%
  bind_rows(.id = "nombre_base")

base_informalidad <- base_informalidad %>%
  mutate(
    año = 2000 + as.numeric(substr(nombre_base, 6, 7)),
    trimestre = as.numeric(substr(nombre_base, 9, 9)),
    periodo = paste0(trimestre, "T", año)
  ) %>%
  arrange(año, trimestre) %>%
  select(-nombre_base)

base_informalidad <- base_informalidad %>%
  relocate(periodo, año, trimestre, .before = 1)


tasa_informalidad_nueva <- base_informalidad %>%
  filter(
    ESTADO == 1,
    EMPLEO %in% c(1, 2)
  ) %>%
  group_by(año, trimestre) %>%
  summarise(
    formales = sum(PONDERA[EMPLEO == 1], na.rm = TRUE),
    informales = sum(PONDERA[EMPLEO == 2], na.rm = TRUE),
    ocupados_validos = sum(PONDERA, na.rm = TRUE),
    
    tasa_informalidad_nueva = informales / ocupados_validos * 100,
    
    .groups = "drop"
  ) %>%
  mutate(
    tasa_informalidad_nueva = round(tasa_informalidad_nueva, 1)
  ) %>%
  arrange(año, trimestre)


tasa_informalidad_nueva <- tasa_informalidad_nueva %>%
  mutate(
    periodo = paste0(trimestre, "T", año)
  ) %>%
  relocate(periodo, .before = 1)




tasa_informalidad_nueva <- tasa_informalidad_nueva %>%
  add_row(
    año = 2026,
    trimestre = 2,
    periodo = "2T2026",
    tasa_informalidad_nueva = 45.0
  ) %>%
  arrange(año, trimestre)

# COMPARACION DE LAS MEDICIONES DE INFORMALIDAD #

comparacion_informalidad <- tasas_laborales %>%
  select(
    periodo,
    año,
    trimestre,
    tasa_informalidad
  ) %>%
  inner_join(
    tasa_informalidad_nueva %>%
      select(
        año,
        trimestre,
        tasa_informalidad_nueva
      ),
    by = c("año", "trimestre")
  ) %>%
  mutate(
    diferencia_informalidad = tasa_informalidad_nueva - tasa_informalidad
    ) %>% 
  arrange(año, trimestre)


  comparacion_informalidad_grafico <- comparacion_informalidad %>%
  arrange(año, trimestre) %>%
  mutate(
    periodo_num = row_number(),
    posicion_etiqueta =
      (tasa_informalidad + tasa_informalidad_nueva) / 2
  )

      
  informalidad_categoria <- base_informalidad %>%
    filter(
      ESTADO == 1,
      EMPLEO %in% c(1, 2)
    ) %>%
    mutate(
      categoria_ocupacional = factor(
        CAT_OCUP,
        levels = c(1, 2, 3, 4),
        labels = c(
          "Patrón",
          "Cuenta propia",
          "Obrero o empleado",
          "Trabajador familiar sin remuneración"
        )
      )
    ) %>%
    group_by(año, trimestre, categoria_ocupacional) %>%
    summarise(
      ocupados = sum(PONDERA, na.rm = TRUE),
      informales = sum(
        PONDERA[EMPLEO == 2],
        na.rm = TRUE
      ),
      .groups = "drop"
    ) %>%
    group_by(año, trimestre) %>%
    mutate(
      ocupados_totales = sum(ocupados),
      
      # Peso de cada categoría en el empleo
      peso_categoria =
        ocupados / ocupados_totales * 100,
      
      # Aporte de cada categoría a la informalidad total
      contribucion_informalidad =
        informales / ocupados_totales * 100,
      
      # Tasa de informalidad dentro de cada categoría
      tasa_informalidad_categoria =
        informales / ocupados * 100
    ) %>%
    ungroup()
  
  cambio_categoria <- informalidad_categoria %>%
    filter(
      (año == 2023 & trimestre == 4) |
        (año == 2026 & trimestre == 1)
    ) %>%
    select(
      año,
      trimestre,
      categoria_ocupacional,
      peso_categoria,
      tasa_informalidad_categoria,
      contribucion_informalidad
    ) %>%
    pivot_wider(
      names_from = c(año, trimestre),
      values_from = c(
        peso_categoria,
        tasa_informalidad_categoria,
        contribucion_informalidad
      )
    ) %>%
    mutate(
      cambio_contribucion =
        contribucion_informalidad_2026_1 -
        contribucion_informalidad_2023_4,
      
      cambio_tasa_categoria =
        tasa_informalidad_categoria_2026_1 -
        tasa_informalidad_categoria_2023_4,
      
      cambio_peso_categoria =
        peso_categoria_2026_1 -
        peso_categoria_2023_4
    ) %>%
    arrange(desc(cambio_contribucion))
  
  
  ### GRAFICOS ####

# GRAFICO TASAS 2016-2026 ACTIVIDAD, OCUPACION E INFORMALIDAD #

tasas_laborales_grafico <- tasas_laborales %>%
  arrange(año, trimestre) %>%
  mutate(
    periodo_num = row_number()
  )

# Datos para las etiquetas: solo primer y último punto
etiquetas_tasas <- tasas_laborales_grafico %>%
  filter(
    periodo_num == min(periodo_num) |
    periodo_num == max(periodo_num)
  )

grafico_tasas <- ggplot(
  tasas_laborales_grafico,
  aes(x = periodo_num)
) +
  
  # Líneas verticales de cada período
  geom_vline(
    xintercept = tasas_laborales_grafico$periodo_num,
    color = "grey90",
    linewidth = 0.4
  ) +
  
  # Tasa de actividad
  geom_line(
    aes(
      y = tasa_actividad,
      color = "Tasa de actividad",
      group = 1
    ),
    linewidth = 0.8
  ) +
  
  # Tasa de ocupación
  geom_line(
    aes(
      y = tasa_ocupacion,
      color = "Tasa de empleo",
      group = 1
    ),
    linewidth = 0.8
  ) +
  
  # Tasa de informalidad
  geom_line(
    aes(
      y = tasa_informalidad,
      color = "Tasa de informalidad",
      group = 1
    ),
    linewidth = 0.8
  ) +
  
  # Puntos
  geom_point(
    aes(y = tasa_actividad, color = "Tasa de actividad"),
    size = 1.5
  ) +
  
  geom_point(
    aes(y = tasa_ocupacion, color = "Tasa de empleo"),
    size = 1.5
  ) +
  
  geom_point(
    aes(y = tasa_informalidad, color = "Tasa de informalidad"),
    size = 1.5
  ) +
  
  # Etiquetas: primer y último punto
  geom_text(
    data = etiquetas_tasas,
    aes(
      y = tasa_actividad,
      label = paste0(round(tasa_actividad, 1), "%"),
      color = "Tasa de actividad"
    ),
    vjust = -0.8,
    size = 3,
    show.legend = FALSE
  ) +
  
  geom_text(
    data = etiquetas_tasas,
    aes(
      y = tasa_ocupacion,
      label = paste0(round(tasa_ocupacion, 1), "%"),
      color = "Tasa de empleo"
    ),
    vjust = -0.8,
    size = 3,
    show.legend = FALSE
  ) +
  
  geom_text(
    data = etiquetas_tasas,
    aes(
      y = tasa_informalidad,
      label = paste0(round(tasa_informalidad, 1), "%"),
      color = "Tasa de informalidad"
    ),
    vjust = -0.8,
    size = 3,
    show.legend = FALSE
  ) +
  
  scale_x_continuous(
    breaks = tasas_laborales_grafico$periodo_num,
    labels = tasas_laborales_grafico$periodo
  ) +
  
  scale_y_continuous(
    limits = c(20, 60),
    breaks = seq(20, 60, 5),
    labels = function(x) paste0(x, "%")
  ) +
  
  labs(
    title = "Evolución conjunta de las tasas de actividad, empleo e informalidad",
    subtitle = "2T2016–2T2026",
    x = NULL,
    y = NULL,
    color = NULL,
    caption = "Fuente: elaboración propia en base a microdatos de la EPH-INDEC."
  ) +
  
  theme_classic() +
  
  theme(
    axis.text.x = element_text(
      angle = 45,
      hjust = 1
    ),
    legend.position = "bottom",
    plot.title = element_text(face = "bold"),
    plot.subtitle = element_text(size = 10)
  )

grafico_tasas

# GRAFICO DE TASAS DE DESOCUPACION, OCUPADOS DEMANDANTES Y DEMANDA DE TRABAJO #

tasas_laborales_grafico <- tasas_laborales %>%
  arrange(año, trimestre) %>%
  mutate(
    periodo_num = row_number()
  )

# Datos para las etiquetas: solo primer y último punto
etiquetas_demanda <- tasas_laborales_grafico %>%
  filter(
    periodo_num == min(periodo_num) |
    periodo_num == max(periodo_num)
  )

grafico_tasas_demanda <- ggplot(
  tasas_laborales_grafico,
  aes(x = periodo_num)
) +
  
  # Líneas verticales de cada período
  geom_vline(
    xintercept = tasas_laborales_grafico$periodo_num,
    color = "grey90",
    linewidth = 0.4
  ) +
  
  # Tasa de desocupación
  geom_line(
    aes(
      y = tasa_desocupacion,
      color = "Desocupados",
      group = 1
    ),
    linewidth = 0.8
  ) +
  
  # Tasa de ocupados demandantes
  geom_line(
    aes(
      y = tasa_ocupados_demandantes,
      color = "Ocupados demandantes",
      group = 1
    ),
    linewidth = 0.8
  ) +
  
  # Tasa de demandantes
  geom_line(
    aes(
      y = tasa_demandantes,
      color = "Demandantes",
      group = 1
    ),
    linewidth = 0.8
  ) +
  
  # Puntos
  geom_point(
    aes(
      y = tasa_desocupacion,
      color = "Desocupados"
    ),
    size = 1.5
  ) +
  
  geom_point(
    aes(
      y = tasa_ocupados_demandantes,
      color = "Ocupados demandantes"
    ),
    size = 1.5
  ) +
  
  geom_point(
    aes(
      y = tasa_demandantes,
      color = "Demandantes"
    ),
    size = 1.5
  ) +
  
  # Etiquetas: primer y último punto
  geom_text(
    data = etiquetas_demanda,
    aes(
      y = tasa_desocupacion,
      label = paste0(round(tasa_desocupacion, 1), "%"),
      color = "Desocupados"
    ),
    vjust = -0.8,
    size = 3,
    show.legend = FALSE
  ) +
  
  geom_text(
    data = etiquetas_demanda,
    aes(
      y = tasa_ocupados_demandantes,
      label = paste0(round(tasa_ocupados_demandantes, 1), "%"),
      color = "Ocupados demandantes"
    ),
    vjust = -0.8,
    size = 3,
    show.legend = FALSE
  ) +
  
  geom_text(
    data = etiquetas_demanda,
    aes(
      y = tasa_demandantes,
      label = paste0(round(tasa_demandantes, 1), "%"),
      color = "Demandantes"
    ),
    vjust = -0.8,
    size = 3,
    show.legend = FALSE
  ) +
  
  scale_x_continuous(
    breaks = tasas_laborales_grafico$periodo_num,
    labels = tasas_laborales_grafico$periodo
  ) +
  
  scale_y_continuous(
    limits = c(0, 30),
    breaks = seq(0, 30, 5),
    labels = function(x) paste0(x, "%")
  ) +
  
  labs(
    title = "Evolución de las tasas de desocupación y demanda de empleo",
    subtitle = "2T2016–2T2026",
    x = NULL,
    y = NULL,
    color = NULL,
    caption = "Fuente: elaboración propia en base a microdatos de la EPH-INDEC."
  ) +
  
  theme_classic() +
  
  theme(
    axis.text.x = element_text(
      angle = 45,
      hjust = 1
    ),
    legend.position = "bottom",
    plot.title = element_text(face = "bold"),
    plot.subtitle = element_text(size = 10)
  )

grafico_tasas_demanda

comparacion_informalidad_grafico <- comparacion_informalidad %>%
  arrange(año, trimestre) %>%
  mutate(
    periodo_num = row_number(),
    posicion_etiqueta =
      (tasa_informalidad + tasa_informalidad_nueva) / 2
  )

grafico_comparacion_informalidad <- ggplot(
  comparacion_informalidad_grafico,
  aes(x = periodo_num)
) +
  
  # Líneas verticales de cada período
  geom_vline(
    xintercept = comparacion_informalidad_grafico$periodo_num,
    color = "grey90",
    linewidth = 0.4
  ) +
  
  # Tasa de informalidad original
  geom_line(
    aes(
      y = tasa_informalidad,
      color = "Tasa de informalidad"
    ),
    group = 1,
    linewidth = 0.8
  ) +
  
  geom_point(
    aes(
      y = tasa_informalidad,
      color = "Tasa de informalidad"
    ),
    size = 1.5
  ) +
  
  # Nueva tasa de informalidad
  geom_line(
    aes(
      y = tasa_informalidad_nueva,
      color = "Nueva tasa de informalidad"
    ),
    group = 1,
    linewidth = 0.8
  ) +
  
  geom_point(
    aes(
      y = tasa_informalidad_nueva,
      color = "Nueva tasa de informalidad"
    ),
    size = 1.5
  ) +
  
  # Diferencia entre ambas tasas
  geom_text(
    aes(
      y = posicion_etiqueta,
      label = paste0(
        ifelse(diferencia_informalidad > 0, "+", ""),
        round(diferencia_informalidad, 1),
        " pp"
      )
    ),
    size = 3,
    fontface = "bold"
  ) +
  
  # Eje X
  scale_x_continuous(
    breaks = comparacion_informalidad_grafico$periodo_num,
    labels = comparacion_informalidad_grafico$periodo
  ) +
  
  # Eje Y
  scale_y_continuous(
    labels = function(x) paste0(x, "%")
  ) +
  
  labs(
    title = "Comparación de las tasas de informalidad",
    subtitle = "4T2023–2T2026",
    x = NULL,
    y = NULL,
    color = NULL,
    caption = "Fuente: elaboración propia en base a microdatos de la EPH-INDEC."
  ) +
  
  theme_classic() +
  
  theme(
    axis.text.x = element_text(
      angle = 45,
      hjust = 1
    ),
    legend.position = "bottom",
    plot.title = element_text(face = "bold"),
    plot.subtitle = element_text(size = 10)
  )

grafico_comparacion_informalidad


grafico_cambio_contribucion <- cambio_categoria %>%
  filter(
    categoria_ocupacional != "Trabajador familiar sin remuneración"
  ) %>%
  mutate(
    categoria_ocupacional = forcats::fct_reorder(
      categoria_ocupacional,
      cambio_contribucion,
      .desc = TRUE
    )
  ) %>%
  ggplot(
    aes(
      x = categoria_ocupacional,
      y = cambio_contribucion
    )
  ) +
  geom_col(
    fill = "#9DD9E8",
    width = 0.65
  ) +
  geom_hline(
    yintercept = 0,
    linewidth = 0.5
  ) +
  geom_text(
    aes(
      label = paste0(
        ifelse(cambio_contribucion > 0, "+", ""),
        round(cambio_contribucion, 2),
        " pp"
      ),
      vjust = ifelse(
        cambio_contribucion >= 0,
        -0.5,
        1.5
      )
    ),
    fontface = "bold",
    size = 3.5
  ) +
  scale_y_continuous(
    limits = c(0, 2.0),
    breaks = seq(0, 2, 0.5),
    labels = function(x) paste0(x, " pp"),
    expand = expansion(mult = c(0, 0.05))
  ) +
  labs(
    title = "Contribución de cada categoría al aumento de la informalidad",
    subtitle = "Cambio entre 4T2023 y 1T2026",
    x = NULL,
    y = NULL,
    caption = "Fuente: elaboración propia en base a microdatos de la EPH-INDEC."
  ) +
  theme_classic() +
  theme(
    axis.text.x = element_text(
      angle = 20,
      hjust = 1
    ),
    plot.title = element_text(face = "bold"),
    plot.subtitle = element_text(size = 10),
    plot.margin = margin(10, 10, 10, 10)
  )

grafico_cambio_contribucion
```

# Resultados y análisis

## Evolución de las tasas de actividad, ocupación e informalidad

Texto

```{r echo=FALSE, warning=FALSE, message=FALSE}
    
grafico_tasas
```

Texto

## Evolución de la desocupación y la demanda de empleo

Texto

```{r echo=FALSE, warning=FALSE, message=FALSE}
grafico_tasas_demanda
```

Texto

## Condición de registro de los nuevos asalariados

Texto

```{r echo=FALSE, warning=FALSE, message=FALSE}
grafico_condicion_nuevos_asalariados
```

Texto

## Comparación de las mediciones de informalidad

Texto

```{r echo=FALSE, warning=FALSE, message=FALSE}
grafico_comparacion_informalidad
```

Texto

## Contribución de las categorías ocupacionales al aumento de la informalidad

Texto

```{r echo=FALSE, warning=FALSE, message=FALSE}
grafico_cambio_contribucion
```

Texto

# Síntesis de resultados

Texto

# Referencias

Texto
