---
title: "Precariedad laboral en la Argentina: una mirada por género (2016-2026)"
subtitle: "Trabajo Integrador Final - Diplomatura en Programación en R Aplicada a la Economía (FCE-UBA)"
author: "Carolina Wittig"
date: today
format:
  html:
    toc: true
    toc-depth: 2
    code-fold: true
    theme: cosmo
lang: es
editor: 
  markdown: 
    wrap: 72
---
<style>
p {
  text-align: justify;
}
</style>
---

```{r setup}
#| echo: false
#| message: false
#| warning: false

library(eph)
library(tidyverse)
library(knitr)

options(scipen = 999)
```

## Resumen ejecutivo

Este trabajo analiza la evolución de la precariedad laboral en Argentina
entre 2016 y 2026, con foco en la brecha de género, a partir de
microdatos de la Encuesta Permanente de Hogares (INDEC). Se construyen
dos indicadores complementarios: la tasa de empleo no registrado entre
asalariados (informalidad en su concepción legalista) y la tasa de
empleo vulnerable, definida como la proporción de cuentapropistas y
trabajadores familiares sin remuneración sobre el total de ocupados
(concepción más cercana a la definición productivista). Los resultados
muestran que la precariedad afecta a varones y mujeres por vías
distintas: las mujeres asalariadas presentan sistemáticamente mayor
informalidad, mientras que los varones muestran mayor incidencia de
empleo vulnerable. Ambos indicadores empeoraron entre 2016 y 2026, con
un quiebre visible durante la pandemia de 2020, sin que la salida de la
emergencia sanitaria haya implicado una recuperación plena de los
niveles previos. Estos hallazgos sugieren que hablar de "la" precariedad
laboral en singular oculta mecanismos de exclusión diferenciados según
el género.

## Introducción

La precariedad laboral es uno de los rasgos más persistentes de los
mercados de trabajo latinoamericanos, y Argentina no es la excepción.
Lejos de ser un fenómeno residual o transitorio, conviven en el mercado
de trabajo argentino relaciones asalariadas no registradas, formas de
empleo por cuenta propia de subsistencia y una distribución desigual de
estas modalidades entre varones y mujeres. Este trabajo se propone
caracterizar esa precariedad a partir de dos dimensiones —la
informalidad salarial y el empleo vulnerable— y preguntarse en qué
medida el género constituye un eje de diferenciación relevante.

El análisis cubre tres momentos: 2016 (año de inicio de la serie
continua de la EPH con el diseño de registro vigente), 2020 (año de la
pandemia de COVID-19, que operó como un shock exógeno sobre el mercado
laboral) y 2026 (el dato más reciente disponible). Esta ventana temporal
permite observar no solo el nivel de precariedad en cada momento, sino
su dinámica: si la brecha de género se amplía o se achica, y si el
impacto de la pandemia sobre cada indicador fue transitorio o dejó una
marca estructural.

La pregunta que guía el trabajo es: ¿existe una brecha de género en la
precariedad laboral en Argentina, y esa brecha es la misma según qué
dimensión de precariedad se mida? La respuesta a la segunda pregunta es
negativa, lo cual tiene implicancias tanto conceptuales (no hay una
única "precariedad", sino formas distintas con lógicas de género
distintas) como de política pública (una misma intervención no
necesariamente ataca ambas formas).

## Desarrollo conceptual

El concepto de informalidad laboral tiene una larga trayectoria en el
pensamiento económico latinoamericano, y su definición no es unívoca. La
tradición fundada por el Programa Regional del Empleo para América
Latina y el Caribe (PREALC) de la OIT en los años setenta propuso una
concepción productivista: lo informal se define por las características
de la unidad productiva (tamaño, nivel de capitalización, tecnología), y
el "sector informal" aparece como refugio de la mano de obra excedente
que no logra insertarse en el sector moderno de la economía. Frente a
esta, se consolida una concepción legalista: lo informal se define por
el incumplimiento de la normativa laboral y previsional —típicamente, la
ausencia de aportes jubilatorios en una relación asalariada—, con
independencia del tamaño o la naturaleza de la firma empleadora.

Lastra, Fernández-Franco y Graña (2022) retoman esta tradición para
analizar de manera comparada la calidad del empleo en 13 países
latinoamericanos, construyendo perfiles ocupacionales según calificación
del puesto y tamaño del establecimiento, y comparando los niveles
salariales resultantes con los de Estados Unidos. Su hallazgo central es
que la región se caracteriza por una heterogeneidad productiva
estructural —la convivencia de unidades de muy distinta productividad
dentro de una misma economía— que se traduce en un deterioro
generalizado de las condiciones laborales respecto del país desarrollado
de referencia, deterioro que golpea con mayor intensidad a los
trabajadores de los establecimientos más pequeños. Este marco es
relevante para el presente trabajo porque sugiere que la precariedad
laboral no es un fenómeno homogéneo ni azaroso, sino que sigue el patrón
de heterogeneidad estructural propio de las economías periféricas: no
toda la fuerza de trabajo está expuesta por igual, sino que la
exposición depende de en qué segmento de esa estructura heterogénea se
inserta cada trabajador.

A esta heterogeneidad por tamaño de establecimiento y calificación, este
trabajo suma una dimensión adicional: el género. Si la calidad del
empleo varía según el perfil ocupacional y el tamaño de la unidad
productiva, cabe preguntarse si varones y mujeres se distribuyen de
manera desigual entre esos perfiles, y si esa distribución desigual
explica, al menos en parte, la brecha de género observada en los
indicadores de informalidad y empleo vulnerable.

Las dos dimensiones trabajadas en este ejercicio (empleo no registrado y
empleo vulnerable) son dos manifestaciones concretas y medibles de esa
heterogeneidad, y corresponden, respectivamente, a la tradición
legalista y a la tradición productivista reseñadas más arriba.

## Metodología

Se utilizan microdatos individuales de la Encuesta Permanente de Hogares
(EPH, INDEC), descargados mediante el paquete `eph` de R, para tres
períodos: **4° trimestre de 2016** (inicio de la serie continua con el
diseño de registro actual), **4° trimestre de 2020** (impacto de la
pandemia de COVID-19) y **1° trimestre de 2026** (último dato disponible
al momento de este trabajo).

Se construyen dos indicadores de precariedad laboral, ambos calculados
sobre la población ocupada y desagregados por sexo (`CH04`):

- **Tasa de empleo no registrado**: proporción de asalariados
  (`CAT_OCUP == 3`) a quienes no se les descuenta jubilación
  (`PP07H == 2`) sobre el total de asalariados. Es el indicador más
  utilizado de informalidad en su concepción legalista.
- **Tasa de empleo vulnerable**: proporción de ocupados que son
  cuentapropistas (`CAT_OCUP == 2`) o trabajadores familiares sin
  remuneración (`CAT_OCUP == 4`) sobre el total de ocupados. Es un proxy
  estándar (usado por la OIT) de inserción laboral precaria vinculado a
  la concepción más "productivista" de la informalidad.

**Limitaciones**: la EPH cubre 31 aglomerados urbanos (no representa a
la población rural), y la comparación 2020 está afectada por cambios en
el operativo de campo durante el aislamiento por COVID-19 (mayor no
respuesta, migración a relevamiento telefónico), lo cual puede afectar
la comparabilidad estricta de ese trimestre.

```{r descarga-datos}
#| message: false
#| warning: false

# Variables que necesitamos de la base individual
variables_eph <- c(
  "ANO4", "TRIMESTRE", "REGION", "CH04", "CH06",
  "ESTADO", "CAT_OCUP", "PP07H", "PONDERA")

# descargo 3 períodos.
base_2016 <- get_microdata(year = 2016, period = 4, type = "individual",
                            vars = variables_eph)
base_2020 <- get_microdata(year = 2020, period = 4, type = "individual",
                            vars = variables_eph)
base_2026 <- get_microdata(year = 2026, period = 1, type = "individual",
                            vars = variables_eph)

eph_pool <- bind_rows(base_2016, base_2020, base_2026)

# Guardo una copia
dir.create("bases", showWarnings = FALSE)
saveRDS(eph_pool, "bases/eph_pool_2016_2020_2026.rds")
```

```{r etiquetado}
#| message: false
#| warning: false

# población ocupada (ESTADO == 1) 
# etiqueta de sexo y período para que los gráficos y tablas queden legibles
eph_ocupados <- eph_pool %>%
  filter(ESTADO == 1) %>%
  mutate(
    sexo = case_when(
      CH04 == 1 ~ "Varón",
      CH04 == 2 ~ "Mujer",
      TRUE ~ NA_character_
    ),
    periodo = case_when(
      ANO4 == 2016 ~ "2016-T4",
      ANO4 == 2020 ~ "2020-T4",
      ANO4 == 2026 ~ "2026-T1",
      TRUE ~ NA_character_
    ),
    periodo = factor(periodo, levels = c("2016-T4", "2020-T4", "2026-T1"))
  ) %>%
  filter(!is.na(sexo))
```

## Resultados y análisis

### Tasa de empleo no registrado (informalidad) por sexo

```{r tasa-informalidad}
#| message: false
#| warning: false

tasa_informalidad <- eph_ocupados %>%
  filter(CAT_OCUP == 3, !is.na(PP07H)) %>%  # solo asalariados que respondieron la pregunta
  group_by(periodo, sexo) %>%
  summarise(
    asalariados = sum(PONDERA),
    no_registrados = sum(PONDERA[PP07H == 2]),
    tasa_no_registro = round(100 * no_registrados / asalariados, 1),
    .groups = "drop"
  )

kable(
  tasa_informalidad %>% select(periodo, sexo, tasa_no_registro),
  col.names = c("Período", "Sexo", "Tasa de empleo no registrado (%)"),
  align = "c"
)
```

```{r grafico-informalidad}
#| message: false
#| warning: false

grafico_informalidad <- tasa_informalidad %>%
  ggplot(aes(x = periodo, y = tasa_no_registro, fill = sexo)) +
  geom_col(position = "dodge") +
  geom_text(aes(label = paste0(tasa_no_registro, "%")),
            position = position_dodge(width = 0.9), vjust = -0.4, size = 3.5) +
  labs(
    title = "Tasa de empleo no registrado entre asalariados, por sexo",
    subtitle = "Total aglomerados EPH, 2016-2026",
    caption = "Fuente: elaboración propia en base a EPH (INDEC)",
    x = NULL, y = "Tasa de no registro (%)", fill = "Sexo"
  ) +
  theme_minimal()

grafico_informalidad

ggsave("resultados/tasa_informalidad_por_sexo.png",
       plot = grafico_informalidad, width = 8, height = 5, dpi = 300)
```

La tasa de empleo no registrado muestra una brecha de género
persistente, aunque no estable en el tiempo. En los tres períodos
analizados, las mujeres asalariadas presentan una tasa de informalidad
más alta que los varones: 36,2% frente a 31,4% en 2016-T4 (brecha de 4,8
puntos porcentuales), 40,6% frente a 35,5% en 2026-T1 (brecha de 5,1
puntos). La excepción es 2020-T4, donde la brecha prácticamente
desaparece (32,9% mujeres vs. 32,4% varones, apenas 0,5 puntos), lo cual
es consistente con el fuerte impacto que tuvo la pandemia sobre el
empleo asalariado registrado de los varones, que llevó su tasa de no
registro a converger transitoriamente con la de las mujeres.

Sin embargo, esa convergencia no se sostuvo: hacia 2026-T1 la brecha de
género vuelve a ampliarse, incluso por encima de su nivel de 2016. En
términos de nivel, además, la informalidad crece para ambos sexos a lo
largo de todo el período (de 31,4% a 35,5% entre los varones, y de 36,2%
a 40,6% entre las mujeres), lo que sugiere un deterioro generalizado de
la calidad del empleo asalariado en el período reciente, que afecta de
manera algo más marcada a las mujeres.

### Tasa de empleo vulnerable por sexo

```{r tasa-vulnerable}
#| message: false
#| warning: false

tasa_vulnerable <- eph_ocupados %>%
  group_by(periodo, sexo) %>%
  summarise(
    ocupados = sum(PONDERA),
    vulnerables = sum(PONDERA[CAT_OCUP %in% c(2, 4)]),
    tasa_empleo_vulnerable = round(100 * vulnerables / ocupados, 1),
    .groups = "drop"
  )

kable(
  tasa_vulnerable %>% select(periodo, sexo, tasa_empleo_vulnerable),
  col.names = c("Período", "Sexo", "Tasa de empleo vulnerable (%)"),
  align = "c"
)
```

```{r grafico-vulnerable}
#| message: false
#| warning: false

grafico_vulnerable <- tasa_vulnerable %>%
  ggplot(aes(x = periodo, y = tasa_empleo_vulnerable, fill = sexo)) +
  geom_col(position = "dodge") +
  geom_text(aes(label = paste0(tasa_empleo_vulnerable, "%")),
            position = position_dodge(width = 0.9), vjust = -0.4, size = 3.5) +
  labs(
    title = "Tasa de empleo vulnerable, por sexo",
    subtitle = "Cuentapropistas + trabajadores familiares sin remuneración / total ocupados",
    caption = "Fuente: elaboración propia en base a EPH (INDEC)",
    x = NULL, y = "Tasa de empleo vulnerable (%)", fill = "Sexo"
  ) +
  theme_minimal()

grafico_vulnerable

ggsave("resultados/tasa_empleo_vulnerable_por_sexo.png",
       plot = grafico_vulnerable, width = 8, height = 5, dpi = 300)
```

A diferencia de la informalidad salarial, la tasa de empleo vulnerable
muestra el patrón de género invertido: en los tres períodos, los varones
presentan una tasa más alta que las mujeres (23,6% vs. 17,1% en 2016-T4;
27,3% vs. 26,4% en 2020-T4; 25,9% vs. 22,8% en 2026-T1). Esto sugiere
que la precariedad laboral no afecta de la misma manera a varones y
mujeres: mientras que las mujeres asalariadas están más expuestas a la
falta de registro dentro de una relación de dependencia, los varones se
concentran algo más en inserciones por fuera de la relación salarial
(cuentapropismo y trabajo familiar sin remuneración), lo cual apunta a
mecanismos de precarización distintos según el género antes que a una
única forma común de vulnerabilidad laboral.

En cuanto a la evolución temporal, ambos sexos muestran un salto
pronunciado entre 2016 y 2020 (de 17,1% a 26,4% en mujeres, de 23,6% a
27,3% en varones), coherente con el fuerte impacto de la pandemia sobre
el empleo asalariado: la pérdida de puestos en relación de dependencia
empujó a una parte de la población ocupada hacia "changas"" y
cuentapropismo de subsistencia.

Hacia 2026-T1 la tasa retrocede para ambos sexos respecto del pico
pandémico, pero se mantiene por encima de los niveles de 2016 (22,8% y
25,9% respectivamente), lo que indica que ese desplazamiento hacia
formas de empleo vulnerable no se revirtió por completo una vez superada
la emergencia sanitaria. Es interesante notar que la brecha de género en
este indicador se achica fuertemente en 2020 (de 6,5 a 0,9 puntos) y
luego se recompone parcialmente hacia 2026 (3,1 puntos), un
comportamiento de "compresión y reapertura" de la brecha similar al que
se observó en la tasa de informalidad, aunque en sentido de niveles
opuesto.

### Síntesis

Los dos indicadores construidos muestran que la precariedad laboral en
Argentina no afecta de manera homogénea a varones y mujeres, sino que
opera a través de mecanismos distintos y con una dinámica temporal que
no siempre coincide. En la dimensión legalista (empleo no registrado),
las mujeres asalariadas están sistemáticamente más expuestas que los
varones, con una brecha que se comprime transitoriamente durante la
pandemia y luego se reabre, alcanzando en 2026 su nivel más alto de toda
la serie (40,6% en mujeres, 35,5% en varones). En la dimensión más
productivista (empleo vulnerable), el patrón se invierte: son los
varones quienes muestran mayor incidencia de cuentapropismo y trabajo
familiar sin remuneración en los tres períodos, aunque con una brecha
que también se estrecha en 2020 y se recompone después.

Este cruce de resultados es el hallazgo más relevante del trabajo: no
existe una "precariedad laboral" única y homogénea, sino al menos dos
vías diferenciadas de precarización con una lógica de género distinta.
Reducir el análisis a un solo indicador, como suele hacerse cuando se
habla genéricamente de "informalidad", invisibiliza media historia.
Además, ambos indicadores comparten un rasgo preocupante: el shock de
2020 dejó una marca que no se revirtió por completo hacia 2026, lo que
sugiere una tendencia de deterioro de la calidad del empleo en el
mediano plazo, consistente con la heterogeneidad estructural que
describen Lastra et al. (2022) para la región, más allá del ciclo
económico de corto plazo asociado a la pandemia.

## Referencias

Lastra, F. M., Fernández-Franco, S. y Graña, J. (2022). Calidad del
empleo y estructura del mercado de trabajo en América Latina desde una
perspectiva comparada. Ensayos de Economía, 32(61), 30-53.
<https://doi.org/10.15446/ede.v32n61.100343>
