---
title: "Desindustrialización y Especialización Comercial: aproximaciones a los casos de Argentina, Brasil y Perú. (1960 -2018)"
subtitle: "Trabajo Final - Diplomatura en R aplicada a la economica - FCE - UBA"
author: "Enzo Montano"
output:  
  html_document:
    theme: flatly 
    toc: true
    toc_float: true
    code_folding: show
date: "2026-10-05"
editor_options: 
  markdown: 
    wrap: sentence
---

```{r setup, include=FALSE}
knitr::opts_chunk$set(
  echo = TRUE,
  message = FALSE,
  warning = FALSE,
  fig.width = 9,
  fig.height = 5.5,
  fig.align = "center"
  )

# llamamos librerias, no pude descargar desde la pagina del banco mundial las bases que queria usar. Entiendo que desde R es a traves de la libreria (wdi).

library(tidyverse)
library(WDI)
library(knitr)


```

### Secciones:

### **Sección 1: Marco Teorico - La Nueva División Internacional del Trabajo (NDIT)**

- **Contenido**: Abordar como la relocalización de procesos manufactureros hacia Asia Oriental (principalmente China) reconfiguró la producción industrial mundial, a partir de diferencias salariales y costos laborales.

- **Concepto clave**: Hiper - industrializacion Asiatica y Des - industrialización de paises americanos.

### **Sección 2: Trayectorias de desindustrialización (1960 - 2018)**

En esta sección se analiza la evolución de la industria en **Argentina, Brasil y Perú** entre los años 1960 a 2018, poniendo puntos en los años de cambio de gobierno, para preguntarnos si eso implica un cambio en la politica economica.
Para aproximarnos a una respuesta evaluamos la participación del sector en el producto como su evolución en términos per cápita.

- ** Procesamiento:** Datos del Banco Mundial para **Argentina, Brasil y Perú** en los años: **1960, 1976, 1983, 1989, 1999, 2001, 2002, 2015, 2018**.

- ** Indicadores: ** VAB Manufacturero (% del PIB), Empleo Industrial (%) y VAB Manufacturero Real Per Cápita en USD constanstes.

```{r seccion2-banco-mundial, echo=TRUE, message=FALSE, warning=FALSE}

# Definimos parámetros
paises <- c("AR", "BR", "PE") 
anios <- c(1960, 1976, 1983, 1989, 1999, 2001, 2002, 2015, 2018) 

# Descarga de indicadores desde la API del Banco Mundial

datos_bm_raw <- WDI( 
  country = paises, 
  indicator = c( "vab_manuf_pib" = "NV.IND.MANF.ZS",
                 "empleo_ind_pct" = "SL.IND.EMPL.ZS", 
                 "vab_manuf_usd" = "NV.IND.MANF.KD",
                 "poblacion" = "SP.POP.TOTL" ), 
  start = 1960, end = 2018 ) 

# Procesamiento de datos y cálculo del VAB industrial per cápita 

datos_historicos <- datos_bm_raw %>%  
  filter(year %in% anios) %>% 
  mutate( 
    vab_ind_per_capita = vab_manuf_usd / poblacion,
    country = case_when( 
      country == "Argentina" ~ "Argentina",
      country == "Brazil" ~ "Brasil",
      country == "Peru" ~ "Perú",
      TRUE ~ country ) 
    ) 

# Guardamos la base procesada en la carpeta "bases".

write.csv(datos_historicos,
          "bases/datos_banco_mundial_historico.csv", row.names = FALSE) 

# Gráfico 1: VAB Manufacturero (% del PIB)
#teniendo en cuenta falta de datos

datos_historicos_graf1 <-  datos_historicos %>% 
  filter(!(country == "Brasil" & year < 1983)) %>% 
  mutate(vab_manuf_pib = ifelse(
    vab_manuf_pib == 0, NA, vab_manuf_pib))

#para grafico
grafico_vab_pib <- ggplot(datos_historicos_graf1,
                          aes(x = factor (year), 
             y = vab_manuf_pib, 
             color = country, 
             group = country)) + 
  geom_line(size = 1.1, na.rm=FALSE) + 
  geom_point(size = 3, na.rm = TRUE) +
  scale_y_continuous(labels = function(x) paste0(x, "%")) + labs( 
    title = "Evolución del VAB Manufacturero (% del PIB)",
    subtitle = "Argentina, Brasil y Perú (1960-2018)", 
    x = "Año", 
    y = "VAB Manufacturero (% del PIB)", 
    color = "País", 
    caption = "Fuente: Elaboración propia en base a Banco Mundial (WDI). Nota: se omiten años sin registro oficial" ) + 
  theme_minimal() + 
  theme( axis.text.x = 
           element_text(angle = 90, hjust = 1),
         legend.position = "bottom" ) 

# Guardamos el Gráfico 1 en la carpeta resultados.

ggsave("resultados/grafico_1_vab_pib.png", grafico_vab_pib, width = 8, height = 5) 

grafico_vab_pib 

# Gráfico 2: VAB Manufacturero Real Per Cápita (USD constantes). 
grafico_vab_per_capita <- 
  ggplot(datos_historicos, 
         aes(x = factor (year),
             y = vab_ind_per_capita, 
             color = country, group = country)) + 
  geom_line(size = 1.1) + 
  geom_point(size = 3) +
  scale_y_continuous(labels = scales::dollar_format(prefix = "USD ")) + 
  labs( title = "Evolución del VAB Manufacturero Real Per Cápita", 
        subtitle = "Valores en USD constantes por habitante (1960-2018)", 
        x = "Año", 
        y = "VAB Industrial Per Cápita (USD constantes)", color = "País", 
        caption = "Fuente: Elaboración propia en base a Banco Mundial (WDI)." ) + 
  theme_minimal() + 
  theme( axis.text.x = element_text(angle = 90, hjust = 1), legend.position = "bottom" ) 

# Guardamos Gráfico 2.
ggsave("resultados/grafico_2_vab_per_capita.png", grafico_vab_per_capita, width = 8, height = 5)

#chequeamos grafico
grafico_vab_per_capita 
```

#### **Análisis de los resultados**

El contraste entre la participación del VAB manufacturero en el PIB y el VAB industrial per cápita permite caracterizar las diferentes naturalezas de los procesos de desindustrialización: 1.**Desindustrialización por Madurez vs. Regresiva:** Mientras que en las economías desarrolladas la menor participación del empleo industrial suele convivir con incrementos continuos en la productividad e ingreso por habitante (desindustrialización por madurez), los países de América Latina muestran dinámicas dispares.
2.**El caso argentino:** Inicia un quiebre estructural a partir del golpe de Estado de 1976.
La fuerte caída relativa del VAB industrial no responde a una transición hacia servicios de alta productividad, sino a un proceso de **desindustrialización prematura y regresiva**, acompañado por el estancamiento y la pérdida neta de capacidad productiva per cápita.
3.
**Brasil y Perú:** Brasil logró consolidar la estructura industrial más diversificada de la región, sufriendo tensiones de reprimarización en décadas recientes.
Perú, por su parte, mantiene un perfil históricamente primario-extractivo, con niveles de VAB industrial per cápita sensiblemente menores.
4.**Articulación con la Nueva División Internacional del Trabajo (NDIT):** Este repliegue latinoamericano es, en parte, la contrapartida de la masiva relocalización de capacidades manufactureras hacia Asia Oriental (destacando China), donde los diferenciales salariales, y de costos laborales, reorganizaron la geografía industrial global.
Acompañado también por desiciones de politica economica que tomaron cada uno de estos paises americanos a lo largo del periodo analizado.

### **Sección 3: Complejidad Economica (CEPII - BACI)**


