---
title: "Precariedad laboral en Argentina: género, edad y nivele ducativo"
subtitle: "Trabajo final - Diplomatura en R Aplicada a Datos Económicos"
author: "Yanina Fernandez"
date: "`r Sys.Date()`"
output: html_document
---



# 4. Metodología

## 4.1 Datos

Se usan las bases individuales de la EPH del 4° trimestre de 2004, 2014 y 2024.

```{r}
library(eph)

ind_2004 <- get_microdata(
  year = 2004,
  period = 4,
  type = "individual",
  destfile = "Bases/eph_ind_2004_t4.rds"
)
```


```{r}

ind_2014 <- get_microdata(
  year = 2014,
  period = 4,
  type = "individual",
  destfile = "Bases/eph_ind_2014_t4.rds"
)
```

```{r}

ind_2024 <- get_microdata(
  year = 2024,
  period = 4,
  type = "individual",
  destfile = "Bases/eph_ind_2024_t4.rds"
)
```


## 4.2 Chequeo de variables y códigos

Antes de construir los indicadores se controló que las variables necesarias
existan en las tres bases y que sus códigos signifiquen lo mismo en cada año.

Las ocho variables ( ESTADO, CAT_OCUP, PP07H, INTENSI, CH04, CH06, NIVEL_ED Y PONDERA) están presentes en 2004, 2014 y 2024. Los códigos de la condición
de actividad y del nivel educativo son iguales en los tres años. En la
categoría ocupacional, el código 9 (sin dato) aparece en 2004 y 2024 pero no
en 2014, porque ese año no hubo casos de ese tipo.

La única diferencia importante está en el descuento jubilatorio: los códigos
1 y 2 son comparables, pero los casos sin dato figuran con el código 0 en 2004 y 2014 y como valor faltante en 2024. En los cálculos se dejan afuera esos casos.


```{r}
vars <- c("ESTADO", "CAT_OCUP", "PP07H", "INTENSI", "CH04", "CH06", "NIVEL_ED", "PONDERA")

data.frame(
  variable = vars,
  y2004 = vars %in% names(ind_2004),
  y2014 = vars %in% names(ind_2014),
  y2024 = vars %in% names(ind_2024)
)
```

```{r}
table(ind_2004$ESTADO, useNA = "ifany")
table(ind_2014$ESTADO, useNA = "ifany")
table(ind_2024$ESTADO, useNA = "ifany")

table(ind_2004$CAT_OCUP, useNA = "ifany")
table(ind_2014$CAT_OCUP, useNA = "ifany")
table(ind_2024$CAT_OCUP, useNA = "ifany")

table(ind_2004$PP07H, useNA = "ifany")
table(ind_2014$PP07H, useNA = "ifany")
table(ind_2024$PP07H, useNA = "ifany")

table(ind_2004$NIVEL_ED, useNA = "ifany")
table(ind_2014$NIVEL_ED, useNA = "ifany")
table(ind_2024$NIVEL_ED, useNA = "ifany")

table(ind_2004$PP07H[ind_2004$CAT_OCUP == 3], useNA = "ifany")
table(ind_2014$PP07H[ind_2014$CAT_OCUP == 3], useNA = "ifany")
table(ind_2024$PP07H[ind_2024$CAT_OCUP == 3], useNA = "ifany")
```

## 4.3 Construcción de indicadores
