---
title: "La desindustrialización y la reconfiguración productiva: seis trayectorias manufactureras comparadas (1970–2019)"
subtitle: "Producción, empleo y comercio exterior a la luz de Graña y Terranova"
author: "Martina D'Aversa"
date: "`r format(Sys.Date(), '%d de %B de %Y')`"
output:
  html_document:
    toc: true
    toc_float: true
    toc_depth: 3
    code_folding: hide
    theme: cosmo
    highlight: tango
    df_print: paged
editor_options: 
  markdown: 
    wrap: 72
---

```{r setup, include=FALSE}
knitr::opts_chunk$set(echo = TRUE, warning = FALSE, message = FALSE,
                      fig.width = 9, fig.height = 5.5, fig.align = "center")
```

```{css estilos, echo=FALSE}
body {
  text-align: justify;
  color: #2B2B2B;
  font-size: 16px;
  line-height: 1.65;
}

h1 {
  color: #0B4F6C;
  border-bottom: 3px solid #0B4F6C;
  padding-bottom: 6px;
  margin-top: 45px;
}

h2 {
  color: #1B7A8C;
  margin-top: 32px;
}

h3 {
  color: #3E8E9C;
  font-size: 19px;
}

h1.title {
  color: #0B4F6C;
  border-bottom: none;
  font-weight: 700;
}

h3.subtitle, h4.author, h4.date {
  color: #5A7A85;
  text-align: left;
  border-bottom: none;
}

.tocify-item.active {
  background-color: #0B4F6C !important;
}

pre {
  background-color: #F7F9FA;
  border-left: 4px solid #1B7A8C;
  border-radius: 0 4px 4px 0;
}

caption, .caption, .gt_table {
  text-align: left;
}
```

```{r librerias}
library(tidyverse)
library(readxl)
library(kableExtra)
```

# 1. Resumen ejecutivo

Este informe analiza la evolución del peso relativo de la actividad
manufacturera en seis países —Argentina, Brasil, Estados Unidos, Reino
Unido, China y Corea del Sur— entre 1970 y 2019, a partir de la
discusión planteada por Graña y Terranova (2022) sobre la
desindustrialización y la nueva división internacional del trabajo
(NDIT).

La hipótesis de partida sostiene que la participación de la manufactura
habría disminuido en Argentina, Brasil, Estados Unidos y Reino Unido, y
aumentado en China y Corea del Sur; como se detalla más adelante, estas trayectorias se verifican con particular consistencia en producción y empleo, mientras que la dimensión exportadora muestra un comportamiento más heterogéneo. Para evaluarla se construyen tres
indicadores que observan el fenómeno desde dimensiones distintas: el
valor agregado manufacturero como porcentaje del valor agregado total (VAM/PBI, ver aclaración metodológica en 4.2), el empleo
manufacturero como porcentaje del empleo total y la participación de las
exportaciones manufactureras en las exportaciones totales de bienes.

Los resultados confirman la hipótesis en la dimensión productiva y
laboral, pero la matizan de manera significativa en la dimensión
exportadora: Argentina y Brasil aumentan su participación de
exportaciones manufactureras mientras pierden peso manufacturero en
producción y empleo. Además, el ejercicio muestra que las tres
dimensiones no se mueven de manera simultánea ni con la misma
intensidad, lo que respalda el argumento central del texto: *la
desindustrialización no es un proceso mecánico ni uniforme, sino el
resultado de una reorganización internacional de la producción en la que
"unos países desindustrializan a otros"*.

# 2. Introducción

La pérdida de peso relativo de la industria manufacturera es uno de los
fenómenos más discutidos de la economía de las últimas cinco décadas. La
literatura tradicional lo ha interpretado de dos maneras: como un
resultado *mecánico* del desarrollo de las economías maduras —donde la
industria cede lugar a los servicios por efecto del ingreso y de la
productividad— o como un proceso *prematuro* en los países en
desarrollo, que se desindustrializan antes de haber alcanzado los
beneficios asociados al desarrollo industrial.

Graña y Terranova (2022) cuestionan ambas lecturas. Su argumento es que
la desindustrialización no responde a una trayectoria lineal que todos
los países recorrerían tarde o temprano, sino a una transformación
cualitativa del capitalismo a escala global: la emergencia de la NDIT
desde los años setenta, habilitada por la revolución en las
telecomunicaciones y la automatización flexible, que permitió
relocalizar los segmentos más simples de la producción manufacturera
hacia países de bajos salarios.

Este informe toma esa discusión como marco y la traduce en un ejercicio
empírico acotado: *una hipótesis, tres indicadores y seis países*. El
alcance del procesamiento es descriptivo. No se incorporan variables
causales —salarios, productividad, costo laboral unitario— que son el
centro del aporte de los autores; el objetivo es más modesto y consiste
en verificar si las trayectorias divergentes que el texto describe se
observan de manera consistente en las tres dimensiones en que la
manufactura puede perder o ganar peso.

# 3. Desarrollo conceptual

## 3.1 Las dos lecturas que el texto discute

La literatura ubica el inicio de la desindustrialización en Estados
Unidos y Reino Unido hacia mediados de los años sesenta, y una década
más tarde en el resto de los países desarrollados. Allí el proceso se
explica por factores "internos": el aumento del ingreso per cápita, que
reduce la elasticidad de demanda de bienes manufacturados, y el
crecimiento más veloz de la productividad industrial respecto de los
servicios, que reduce relativamente el empleo del sector. En esta
lectura la desindustrialización aparece como el desenlace natural de una
economía madura.

Para los países en desarrollo, en cambio, se acuñó la categoría de
desindustrialización "prematura": el proceso comienza a niveles de
ingreso per cápita sensiblemente menores, lo que implicaría que esas
economías no alcanzaron los beneficios del desarrollo industrial. Graña
y Terranova señalan que el propio término delata el supuesto que
critican, porque "prematuro" es el nombre que se le da a algo que ocurre
antes del momento correcto: la categoría presupone que existe una
secuencia predeterminada.

El segundo problema que identifican es que la distinción entre ambos
tipos descansa en el ingreso per cápita al momento de la
desindustrialización, una variable que resulta poco precisa. Por un
lado, ese nivel no era compartido por países clasificados del mismo
modo; por otro, cae sistemáticamente a lo largo del tiempo, de modo que
Corea del Sur o Taiwán deberían ser catalogados como casos "prematuros"
aunque sea difícil sostener que no completaron su desarrollo industrial.

## 3.2 La nueva división internacional del trabajo

La explicación alternativa que proponen los autores parte de la crisis
de rentabilidad de fines de los años sesenta. La revolución en las
telecomunicaciones hizo posible gestionar cadenas globales de valor, y
la automatización flexible amplió el universo de actividades
relocalizables al reducir la complejidad de los puestos de trabajo
manufactureros. Sobre esa base, los países desarrollados comenzaron a
deslocalizar los segmentos más simples de su producción hacia economías
de bajos salarios, reteniendo las tareas más complejas vinculadas al
diseño, el desarrollo y la investigación.

De esa reorganización surgen tres tipos de países: los *desarrollados*,
que se concentran en las tareas complejas y en la gestión de las cadenas
globales; los del *Este y Sudeste asiático*, que se convierten en
exportadores de manufacturas simples; y *el resto*, que permanece como
exportador de materias primas.

La conclusión del texto es doble. Primero, que la desindustrialización
no tiene nada de natural ni de mecánico: es el resultado de una
transformación del capitalismo a escala global, y su verdadera
naturaleza es la de un proceso en el que unos países
desindustrializaron a otros. Segundo, que si se calculan
participaciones manufactureras "globales" -agregando el conjunto de la
muestra- la desindustrialización mundial no aparece con la nitidez que
sugiere la evidencia nacional tomada país por país.

## 3.3 Preguntas abiertas que justifican el ejercicio

De esta discusión se desprenden las preguntas que organizan el
procesamiento:

1.  ¿Las trayectorias divergentes entre países centrales y
    latinoamericanos, por un lado, y asiáticos, por otro, se verifican
    de manera consistente en las tres dimensiones (producción, empleo y
    comercio exterior)?
2.  ¿Se mueven las tres dimensiones de manera simultánea, o es posible
    que un país pierda empleo manufacturero sin perder peso en el PBI, o
    gane participación exportadora sin ganar empleo industrial?
3.  ¿Es correcto afirmar que hubo desindustrialización a nivel mundial,
    o las caídas nacionales conviven con desplazamientos de la
    producción hacia otras regiones?

# 4. Metodología

## 4.1 Fuentes de información

Se utilizan tres bases de datos, todas contenidas en la carpeta `Bases/`
del proyecto:

```{r tabla-fuentes, echo=FALSE}
data.frame(
  Indicador = c("VAM / PBI (%)",
                "Empleo manufacturero / empleo total (%)",
                "Exportaciones manufactureras / exportaciones de bienes (%)"),
  Archivo = c("VA_por_sector_2020USD.xlsx",
              "empleo_industrial.csv",
              "exportaciones_manufactureras_WB.csv"),
  Fuente = c("Naciones Unidas - Valor agregado por sector (ISIC), dólares constantes de 2020",
             "Base del paper de Graña y Terranova (ILO-Stats, OECD-Stats, LA-KLEMS, UNIDO, Groningen y cuentas nacionales)",
             "Banco Mundial - WDI, indicador TX.VAL.MANF.ZS.UN (elaborado a partir de UNCTAD)")
) %>%
  kbl(caption = "Fuentes utilizadas para cada indicador") %>%
  kable_styling(bootstrap_options = c("striped", "hover", "condensed"),
                full_width = FALSE, font_size = 13)
```

La base de empleo merece un comentario. Se trata de la misma base que la
cátedra utilizó en clase y que corresponde al conjunto de 24 países
construido por los autores del texto que aquí se discute, lo que tiene
una ventaja metodológica importante: las series de empleo manufacturero
utilizadas son exactamente las que sostienen los gráficos del artículo,
de modo que los resultados son directamente comparables con los que allí
se presentan.

## 4.2 Decisiones metodológicas

**Selección de países.** Se eligieron seis países que representan las
tres categorías que el propio texto utiliza: desarrollados (Estados
Unidos y Reino Unido), América Latina (Argentina y Brasil) y Este
asiático (China y Corea del Sur). La comparación busca contrastar
trayectorias industriales diferentes dentro de cada grupo, no agotar el
universo de casos.

**Definición de manufactura.** Se trabaja con la manufactura en sentido
estricto (ISIC D) y no con el agregado "Minería, manufactura y servicios
públicos" (ISIC C-E), que está disponible en la misma base. Esta
distinción es relevante para Argentina y Brasil, donde la minería y los
servicios públicos tienen un peso considerable y su inclusión
sobreestimaría la participación industrial.

**Denominador del indicador de empleo.** Se utiliza la ocupación total
de la economía, de modo que el indicador capta el lugar de la industria
como fuente de empleo en el conjunto del mercado de trabajo.

**Aclaración sobre el denominador de VAM/PBI.** El denominador utilizado es *Total Value Added* de la base de Naciones Unidas, no el PBI en sentido estricto (que además suma impuestos netos sobre los productos). Se mantiene la sigla convencional "VAM/PBI" a lo largo del informe por ser la denominación habitual del indicador en la literatura, pero corresponde precisarla como valor agregado manufacturero sobre valor agregado total, una aproximación cercana pero no idéntica al PBI sectorial.

## 4.3 Limitaciones de cobertura

El procesamiento no completa la ventana 1970-2019 en todos los casos, y
estas limitaciones se informan explícitamente porque forman parte del
análisis:

- **China** es el caso más restringido. La serie de empleo comienza en
  1978, la de exportaciones manufactureras en 1984 y la de valor
  agregado manufacturero en 2004. El propio artículo reconoce esta
  limitación y aclara que decidió mostrar sus cálculos desde 1978 por el
  punto de inicio de los datos de empleo de ese país.
- **Brasil** tiene datos de empleo hasta 2018 y no 2019.
- El resto de los países cubre el período completo en las tres
  dimensiones.

Por esta razón, las comparaciones entre extremos que se presentan más
adelante se realizan entre el primer y el último año efectivamente
disponible para cada país e indicador, y no entre 1970 y 2019 de
manera uniforme. Interpolar los años faltantes habría dado una falsa
apariencia de completitud.

# 5. Procesamiento

## 5.1 Carga y construcción de los indicadores

```{r parametros}
# Países seleccionados y grupos de análisis
paises <- c("ARG", "BRA", "USA", "GBR", "CHN", "KOR")

etiquetas <- c(ARG = "Argentina", BRA = "Brasil", USA = "Estados Unidos",
               GBR = "Reino Unido", CHN = "China", KOR = "Corea del Sur")

grupos <- c(ARG = "América Latina", BRA = "América Latina",
            USA = "Desarrollados",  GBR = "Desarrollados",
            CHN = "Este asiático",  KOR = "Este asiático")
```

### Indicador 1: valor agregado manufacturero sobre PBI

```{r vam}
va_crudo <- read_excel("Bases/VA_por_sector_2020USD.xlsx",
                       sheet = "Results", na = "...")

vam <- va_crudo %>%
  mutate(
    pais = case_when(
      `Country/Area` == "Argentina"                                            ~ "ARG",
      `Country/Area` == "Brazil"                                               ~ "BRA",
      `Country/Area` == "United States"                                        ~ "USA",
      `Country/Area` == "United Kingdom of Great Britain and Northern Ireland"  ~ "GBR",
      `Country/Area` == "China (mainland)"                                     ~ "CHN",
      `Country/Area` == "Republic of Korea"                                    ~ "KOR"
    ),
    anio  = as.numeric(Year),
    manuf = as.numeric(`Manufacturing (ISIC D)`),
    total = as.numeric(`Total Value Added`),
    valor = 100 * manuf / total
  ) %>%
  filter(pais %in% paises, anio >= 1970, anio <= 2019, !is.na(valor)) %>%
  select(pais, anio, valor) %>%
  mutate(indicador = "VAM / PBI")
```

El indicador queda construido en `r nrow(vam)` observaciones (país-año), como se ve en las primeras filas de la tabla siguiente.

```{r vam-tabla}
head(vam, 5) %>%
  kbl(caption = "Primeras filas del indicador VAM / PBI") %>%
  kable_styling(bootstrap_options = c("striped", "hover", "condensed"),
                full_width = FALSE, font_size = 13)
```

### Indicador 2: empleo manufacturero sobre empleo total

```{r empleo}
empleo_crudo <- read_csv("Bases/empleo_industrial.csv",
                         locale = locale(encoding = "UTF-8"))

# La segunda columna trae el código de país; se renombra por posición
# para evitar problemas con el acento en el nombre original.
names(empleo_crudo)[2] <- "pais"

empleo <- empleo_crudo %>%
  rename(anio = Anio) %>%
  mutate(valor = 100 * Ocup_INDUSTRIA / Ocup_TOTAL_ECONOMIA) %>%
  filter(pais %in% paises, anio >= 1970, anio <= 2019, !is.na(valor)) %>%
  select(pais, anio, valor) %>%
  mutate(indicador = "Empleo manufacturero")
```

El indicador queda construido en `r nrow(empleo)` observaciones (país-año), como se ve en las primeras filas de la tabla siguiente.

```{r empleo-tabla}
head(empleo, 5) %>%
  kbl(caption = "Primeras filas del indicador de empleo manufacturero") %>%
  kable_styling(bootstrap_options = c("striped", "hover", "condensed"),
                full_width = FALSE, font_size = 13)
```

### Indicador 3: exportaciones manufactureras sobre exportaciones de bienes

```{r exportaciones}
# El archivo del Banco Mundial trae 4 filas de metadatos antes del encabezado
exp_crudo <- read_csv("Bases/exportaciones_manufactureras_WB.csv", skip = 4)

exportaciones <- exp_crudo %>%
  rename(pais = `Country Code`) %>%
  filter(pais %in% paises) %>%
  select(pais, matches("^[0-9]{4}$")) %>%
  pivot_longer(cols = -pais, names_to = "anio", values_to = "valor") %>%
  mutate(anio = as.numeric(anio)) %>%
  filter(anio >= 1970, anio <= 2019, !is.na(valor)) %>%
  mutate(indicador = "Exportaciones manufactureras")
```

El indicador queda construido en `r nrow(exportaciones)` observaciones (país-año), como se ve en las primeras filas de la tabla siguiente.

```{r exportaciones-tabla}
head(exportaciones, 5) %>%
  kbl(caption = "Primeras filas del indicador de exportaciones manufactureras") %>%
  kable_styling(bootstrap_options = c("striped", "hover", "condensed"),
                full_width = FALSE, font_size = 13)
```

### Panel integrado

```{r panel}
panel <- bind_rows(vam, empleo, exportaciones) %>%
  mutate(
    nombre = etiquetas[pais],
    grupo  = grupos[pais],
    nombre = factor(nombre, levels = etiquetas),
    grupo  = factor(grupo, levels = c("Desarrollados", "América Latina", "Este asiático"))
  ) %>%
  arrange(indicador, pais, anio)

# Se guarda el panel procesado para poder reutilizarlo
write_csv(panel, "Bases/panel_manufactura.csv")
```

El panel integrado queda compuesto por `r nrow(panel)` observaciones en total, resultado de apilar los tres indicadores construidos en la sección anterior.

```{r panel-tabla}
head(panel, 5) %>%
  kbl(caption = "Primeras filas del panel integrado") %>%
  kable_styling(bootstrap_options = c("striped", "hover", "condensed"),
                full_width = FALSE, font_size = 13)
```

## 5.2 Cobertura efectiva

```{r cobertura}
panel %>%
  group_by(indicador, nombre) %>%
  summarise(desde = min(anio), hasta = max(anio), obs = n(), .groups = "drop") %>%
  mutate(periodo = paste0(desde, " - ", hasta)) %>%
  select(indicador, nombre, periodo, obs) %>%
  arrange(indicador, nombre) %>%
  rename(Indicador = indicador, País = nombre,
         `Período disponible` = periodo, Observaciones = obs) %>%
  kbl(caption = "Cobertura efectiva de cada serie") %>%
  kable_styling(bootstrap_options = c("striped", "hover", "condensed"),
                full_width = FALSE, font_size = 13) %>%
  collapse_rows(columns = 1, valign = "top")
```

La tabla anterior confirma, con datos concretos, las limitaciones de cobertura adelantadas en la sección 4.3. Argentina, Brasil (con la excepción de 2019 en empleo), Estados Unidos, Reino Unido y Corea del Sur cuentan con series prácticamente completas para 1970-2019 en los tres indicadores. China es el caso más restringido: su serie de empleo manufacturero comienza en 1978, la de exportaciones manufactureras en 1984, y la de valor agregado manufacturero recién en 2004, por disponibilidad de las fuentes originales. Esto significa que, para China, las comparaciones de la sección 6 no se realizan contra 1970 sino contra el primer año efectivamente disponible en cada indicador, y que el gráfico de VAM/PBI (sección 6.1) no permite observar el comienzo del despegue industrial chino, que según el propio texto de Graña y Terranova ya estaba en marcha desde los años ochenta.

# 6. Resultados y análisis

## 6.1 La dimensión productiva

```{r fig-vam}
ggplot(filter(panel, indicador == "VAM / PBI"),
       aes(x = anio, y = valor, colour = nombre)) +
  geom_line(linewidth = 1) +
  scale_colour_manual(
    values = c("Argentina" = "#0B7285", "Brasil" = "#2B8A3E",
               "Estados Unidos" = "#C92A2A", "Reino Unido" = "#5F3DC4",
               "China" = "#E8590C", "Corea del Sur" = "#1864AB")
  ) +
  scale_x_continuous(breaks = seq(1970, 2015, 10), limits = c(1970, 2019)) +
  scale_y_continuous(labels = function(x) paste0(x, "%")) +
  labs(
    title = "La industria pierde peso en la producción, salvo en Asia",
    subtitle = "Valor agregado manufacturero como porcentaje del valor agregado total, 1970-2019",
    caption = "Fuente: elaboración propia en base a Naciones Unidas, valor agregado por sector (ISIC D), dólares constantes de 2020.\nNota: la serie de China comienza en 2004 por disponibilidad de datos.",
    x = NULL, y = "VAM / PBI", colour = NULL
  ) +
  theme_minimal(base_size = 12) +
  theme(
    plot.title = element_text(face = "bold", size = 15),
    plot.subtitle = element_text(colour = "grey35", margin = margin(b = 12)),
    plot.caption = element_text(colour = "grey45", hjust = 0, size = 8.5),
    legend.position = "bottom",
    panel.grid.minor = element_blank()
  )
```

En la dimensión productiva la hipótesis se verifica. Argentina cae de
24,7% a 17,0% y Brasil de 21,0% a 12,5%, mientras que Estados Unidos y
Reino Unido, que partían de niveles bastante más bajos, descienden de
12,1% a 10,3% y de 14,1% a 9,2% respectivamente. Corea del Sur presenta
la trayectoria inversa y más pronunciada de toda la muestra: pasa de
7,3% en 1970 a 28,3% en 2019, y termina el período con una participación
manufacturera casi tres veces superior a la de Estados Unidos.

Un detalle relevante es el punto de partida. Argentina y Brasil arrancan
el período con participaciones manufactureras más altas que las de
Estados Unidos y Reino Unido, y terminan por debajo de Corea. Esto es
consistente con lo que el texto señala sobre lo inadecuado de clasificar
las trayectorias según el ingreso per cápita: la caída latinoamericana
no ocurre desde una base industrial insignificante, sino desde niveles
comparables o superiores a los de los países centrales.

## 6.2 La dimensión laboral

```{r fig-empleo}
ggplot(filter(panel, indicador == "Empleo manufacturero"),
       aes(x = anio, y = valor, colour = nombre)) +
  geom_line(linewidth = 1) +
  facet_wrap(~grupo) +
  scale_colour_manual(
    values = c("Argentina" = "#0B7285", "Brasil" = "#2B8A3E",
               "Estados Unidos" = "#C92A2A", "Reino Unido" = "#5F3DC4",
               "China" = "#E8590C", "Corea del Sur" = "#1864AB")
  ) +
  scale_x_continuous(breaks = seq(1970, 2010, 20)) +
  scale_y_continuous(labels = function(x) paste0(x, "%"), limits = c(0, 40)) +
  labs(
    title = "El empleo industrial se desplaza hacia el Este asiático",
    subtitle = "Empleo manufacturero como porcentaje del empleo total, por grupo de países, 1970-2019",
    caption = "Fuente: elaboración propia en base a la base de empleo de Graña y Terranova (ILO-Stats, OECD-Stats, LA-KLEMS, UNIDO, Groningen y cuentas nacionales).\nNota: la serie de China comienza en 1978 y la de Brasil finaliza en 2018.",
    x = NULL, y = "Empleo manufacturero", colour = NULL
  ) +
  theme_minimal(base_size = 12) +
  theme(
    plot.title = element_text(face = "bold", size = 15),
    plot.subtitle = element_text(colour = "grey35", margin = margin(b = 12)),
    plot.caption = element_text(colour = "grey45", hjust = 0, size = 8.5),
    strip.text = element_text(face = "bold"),
    legend.position = "bottom",
    panel.grid.minor = element_blank()
  )
```

La dimensión laboral es donde el contraste resulta más nítido, y donde
se aprecia mejor el sentido del desplazamiento. Reino Unido protagoniza
la caída más pronunciada de la muestra: de 33,1% del empleo total en
1970 a 7,8% en 2019, más de veinticinco puntos porcentuales. Estados
Unidos desciende de 22,8% a 8,6%. Argentina cae de 19,6% a 10,5% y
Brasil se mantiene relativamente estable en torno al 10-11%, aunque
partiendo de un nivel considerablemente más bajo. En el otro extremo, China asciende de 17,1% en 1978 a 27,6% en 2018 y
Corea del Sur de 17,7% a 23,2%. La forma de la curva coreana es compatible con la interpretación de Graña y Terranova sobre las sucesivas "oleadas" de industrialización, según la cual el desarrollo industrial de un país eleva progresivamente sus costos laborales, lo que favorece la relocalización posterior de la producción más simple hacia destinos de menores salarios — aunque este informe, al no medir salarios ni productividad, no puede verificar ese mecanismo de manera directa.

Presentar este indicador desagregado por grupo de países -la variante
que se introduce en esta visualización- permite ver que la magnitud de
la caída es mucho mayor en los países desarrollados que en los
latinoamericanos, aunque en ambos casos el signo sea el mismo. Argentina
y Brasil pierden empleo industrial, pero desde un piso que nunca fue el
de una economía plenamente industrializada.

## 6.3 La dimensión exportadora

```{r fig-exportaciones}
ggplot(filter(panel, indicador == "Exportaciones manufactureras"),
       aes(x = anio, y = valor, colour = nombre)) +
  geom_line(linewidth = 1) +
  scale_colour_manual(
    values = c("Argentina" = "#0B7285", "Brasil" = "#2B8A3E",
               "Estados Unidos" = "#C92A2A", "Reino Unido" = "#5F3DC4",
               "China" = "#E8590C", "Corea del Sur" = "#1864AB")
  ) +
  scale_x_continuous(breaks = seq(1970, 2015, 10), limits = c(1970, 2019)) +
  scale_y_continuous(labels = function(x) paste0(x, "%"), limits = c(0, 100)) +
  labs(
    title = "La especialización exportadora no acompaña al empleo industrial",
    subtitle = "Exportaciones manufactureras como porcentaje de las exportaciones de bienes, 1970-2019",
    caption = "Fuente: elaboración propia en base a Banco Mundial, World Development Indicators (TX.VAL.MANF.ZS.UN), construido a partir de UNCTAD.\nNota: la serie de China comienza en 1984 por disponibilidad de datos.",
    x = NULL, y = "Exportaciones manufactureras", colour = NULL
  ) +
  theme_minimal(base_size = 12) +
  theme(
    plot.title = element_text(face = "bold", size = 15),
    plot.subtitle = element_text(colour = "grey35", margin = margin(b = 12)),
    plot.caption = element_text(colour = "grey45", hjust = 0, size = 8.5),
    legend.position = "bottom",
    panel.grid.minor = element_blank()
  )
```

Aquí aparece el resultado que más tensiona la hipótesis original. China
pasa de 47,7% en 1984 a 92,9% en 2019 y Corea del Sur de 76,5% a 87,4%,
en línea con lo esperado. Estados Unidos y Reino Unido descienden de
manera moderada, de 66,7% a 59,1% y de 80,1% a 71,8% respectivamente. Pero Argentina aumenta de 13,9% a 16,6% y Brasil lo hace de 13,2% a
30,2%. Es decir que los dos países latinoamericanos, que pierden peso
manufacturero en producción y en empleo, ganan participación
manufacturera en su estructura exportadora. El contraste de niveles
también es revelador: aun después de más de un punto de crecimiento por
década, Argentina exporta manufacturas en una proporción cuatro veces
menor que la de Estados Unidos y casi seis veces menor que la de China.

## 6.4 Síntesis: las tres dimensiones no se mueven juntas

```{r tabla-variaciones}
tabla_antes_despues <- panel %>%
  group_by(indicador, nombre, grupo) %>%
  summarise(
    inicio = round(valor[which.min(anio)], 1),
    fin    = round(valor[which.max(anio)], 1),
    .groups = "drop"
  ) %>%
  select(grupo, nombre, indicador, inicio, fin) %>%
  pivot_wider(names_from = indicador, values_from = c(inicio, fin),
              names_glue = "{indicador}_{.value}") %>%
  arrange(grupo, nombre) %>%
  select(grupo, nombre,
         `VAM / PBI_inicio`, `VAM / PBI_fin`,
         `Empleo manufacturero_inicio`, `Empleo manufacturero_fin`,
         `Exportaciones manufactureras_inicio`, `Exportaciones manufactureras_fin`)

tabla_antes_despues %>%
  select(-grupo) %>%
  kbl(caption = "Valor del indicador en el primer y el último año disponible, por país",
      col.names = c("País", "Inicio", "Fin", "Inicio", "Fin", "Inicio", "Fin")) %>%
  kable_styling(bootstrap_options = c("striped", "hover", "condensed"),
                full_width = FALSE, font_size = 13) %>%
  add_header_above(c(" " = 1, "VAM / PBI" = 2,
                     "Empleo manufacturero" = 2,
                     "Exportaciones manufactureras" = 2)) %>%
  pack_rows(index = table(tabla_antes_despues$grupo))
```

La tabla anterior permite comparar, de un vistazo, el punto de partida y de llegada de cada país en las tres dimensiones. La hipótesis se cumple de manera completa en producción y empleo: los cuatro países del primer grupo terminan el período por debajo de donde arrancaron, y China y Corea del Sur por encima. La excepción aparece en exportaciones, donde Argentina y Brasil también terminan por encima del valor inicial, a pesar de haber perdido peso manufacturero en las otras dos dimensiones.

## 6.5 ¿Qué sugieren estos casos sobre la desindustrialización?

```{r fig-promedio}
panel %>%
  filter(indicador == "Empleo manufacturero", anio >= 1978) %>%
  group_by(grupo, anio) %>%
  summarise(promedio = mean(valor), .groups = "drop") %>%
  ggplot(aes(x = anio, y = promedio, colour = grupo)) +
  geom_line(linewidth = 1.2) +
  scale_colour_manual(values = c("Desarrollados" = "#C92A2A",
                                 "América Latina" = "#2B8A3E",
                                 "Este asiático" = "#E8590C")) +
  scale_x_continuous(breaks = seq(1980, 2015, 10)) +
  scale_y_continuous(labels = function(x) paste0(x, "%"), limits = c(0, 30)) +
  labs(
    title = "No todos pierden: el empleo industrial cambia de lugar",
    subtitle = "Promedio simple del empleo manufacturero sobre empleo total, por grupo de países, 1978-2019",
    caption = "Fuente: elaboración propia en base a la base de empleo de Graña y Terranova.\nNota: se toma 1978 como año inicial por el comienzo de la serie de China. Promedio simple de los países de cada grupo.",
    x = NULL, y = "Empleo manufacturero", colour = NULL
  ) +
  theme_minimal(base_size = 12) +
  theme(
    plot.title = element_text(face = "bold", size = 15),
    plot.subtitle = element_text(colour = "grey35", margin = margin(b = 12)),
    plot.caption = element_text(colour = "grey45", hjust = 0, size = 8.5),
    legend.position = "bottom",
    panel.grid.minor = element_blank()
  )
```

Los seis casos analizados permiten matizar la idea de una desindustrialización generalizada, aunque no permiten extraer conclusiones sobre la economía mundial en su conjunto: el ejercicio compara un promedio simple de seis países, no una muestra representativa ponderada por tamaño económico. Con esa salvedad, los datos son elocuentes: los países desarrollados y latinoamericanos de la muestra muestran una reducción sostenida del peso del empleo manufacturero, mientras que China y Corea del Sur muestran trayectorias de expansión o mantenimiento durante buena parte del período. Estos resultados son compatibles con la interpretación de Graña y Terranova sobre una reconfiguración geográfica de la actividad manufacturera, aunque el ejercicio no permite por sí mismo establecer la evolución de la manufactura a escala mundial.

En este sentido, lo que explica la
desindustrialización de unos países es, precisamente, la
industrialización de otros: no se trata de un proceso mecánico que
acompaña la madurez de las economías, sino de *la deslocalización de los
segmentos manufactureros más simples hacia donde el costo laboral
resulta menor*. Los países centrales retuvieron las tareas complejas, el
Este asiático absorbió la producción simple en oleadas sucesivas —Japón,
luego Corea y Taiwán, luego China— y América Latina, con la excepción de
México, no logró insertarse como plataforma exportadora porque ni sus
salarios ni su productividad le permitieron competir en esa disputa.

# 7. Conclusiones

El ejercicio permite sostener la hipótesis, aunque con una precisión importante. Durante el período de estudio, y considerando la disponibilidad efectiva de cada indicador para cada país (detallada en la sección 4.3), el peso relativo de la manufactura siguió trayectorias diferentes según el país: cayó en Argentina, Brasil, Estados Unidos y Reino Unido, y aumentó en China y Corea del Sur. Esa divergencia se verifica de manera consistente en la
dimensión productiva y en la laboral. En la dimensión exportadora, en cambio, la hipótesis se cumple para
cuatro de los seis países pero se invierte para Argentina y Brasil, que
aumentan la participación de manufacturas en sus exportaciones mientras
pierden peso industrial en producción y empleo. Lejos de invalidar el
argumento, este desacople lo refuerza: muestra que las tres dimensiones
responden a lógicas distintas y que una lectura basada en un único
indicador —como suele hacer la literatura que se apoya exclusivamente en
el empleo— puede ocultar transformaciones relevantes de la estructura
productiva.

Respecto de la pregunta sobre la desindustrialización mundial, los datos
indican que no es correcto afirmar que la manufactura perdió peso a
escala global. Lo que ocurrió fue un desplazamiento del centro
manufacturero del mundo desde las economías desarrolladas hacia el Este
y Sudeste asiático, en el marco de la *nueva división internacional del
trabajo*. La desindustrialización nacional y la industrialización
asiática son dos caras del mismo proceso. Las limitaciones del ejercicio son las propias de su alcance. Al no
incorporar salarios, productividad ni costo laboral unitario, el trabajo
describe las trayectorias pero no identifica sus determinantes, que son
el aporte central del texto discutido. Asimismo, la cobertura incompleta
de China en las tres series —especialmente en valor agregado, disponible
solo desde 2004— impide observar su despegue industrial desde el inicio
del período. Ampliar la muestra de países e incorporar las variables de
costos constituyen las líneas naturales de continuación de este
análisis.

# 8. Referencias

- Graña, J. M. y Terranova, L. (2022). "Neither mechanical nor
  premature: deindustrialization and the New International Division of
  Labour (1970-2019)". *Revista de Historia Industrial – Industrial
  History Review*, XXXI(86), 11-46.
- Naciones Unidas. *National Accounts – Value added by economic
  activity* (dólares constantes de 2020).
- Banco Mundial. *World Development Indicators*, indicador
  TX.VAL.MANF.ZS.UN ("Manufactures exports, % of merchandise exports"),
  elaborado a partir de datos de UNCTAD.
