---
title: "Jóvenes y dificultades de inserción laboral"
subtitle: "Desocupación, subocupación y empleo asalariado no registrado en los segundos trimestres de 2019, 2023 y 2025"
author: "Juan Ignacio Garro"
date: "`r format(Sys.Date(), '%d/%m/%Y')`"
output:
  html_document:
    toc: true
    toc_float: true
    code_folding: hide
    theme: flatly
---

```{r setup, include=FALSE}
knitr::opts_chunk$set(echo = TRUE, message = FALSE, warning = FALSE,
                      fig.width = 9, fig.height = 5.5, fig.align = "center")
```

```{r librerias}
# Cargamos las librerías para procesar los datos y realizar gráficos.
library(dplyr)
library(ggplot2)
# Mostramos los números sin notación científica.
options(scipen = 999)
```

# Resumen ejecutivo

Este trabajo analiza las dificultades de inserción laboral de los jóvenes de 16 a 24 años en los aglomerados urbanos relevados por la Encuesta Permanente de Hogares (EPH). Se comparan los segundos trimestres de 2019, 2023 y 2025 mediante tres indicadores: desocupación, subocupación horaria y empleo asalariado no registrado. Como referencia se utilizan los grupos de 25 a 44 y de 45 a 59 años, y se incorpora una apertura por sexo entre los jóvenes asalariados.

Los jóvenes presentan los mayores valores de los tres indicadores en las ventanas seleccionadas. Su desocupación baja del 26,7% en 2019 al 16,3% en 2023 y vuelve a subir al 19,2% en 2025. La subocupación desciende del 16,1% al 12,1% entre los extremos, mientras que la falta de descuento jubilatorio entre los asalariados jóvenes permanece por encima del 60%. Los resultados muestran que una menor desocupación puede coexistir con problemas persistentes de calidad del empleo. Son comparaciones descriptivas: no identifican causas ni trayectorias individuales.

# 1. Introducción

Acceder a un trabajo es una dimensión central de la inserción laboral, pero no permite conocer por sí sola las condiciones de ese empleo. Una persona puede estar ocupada y, al mismo tiempo, trabajar menos horas de las que necesita o carecer de descuento jubilatorio. Por eso, el análisis de la desocupación se complementa con indicadores de subocupación y de protección laboral.

La pregunta que organiza este informe es: **¿cómo cambiaron las dificultades de inserción laboral de los jóvenes entre 2019, 2023 y 2025, y qué diferencias presentan respecto de los adultos?** La expectativa inicial es encontrar una situación más desfavorable entre los jóvenes, aunque no necesariamente una evolución idéntica en las tres dimensiones.

Se eligen tres ventanas temporales y el mismo trimestre para facilitar la comparación estacional. El ejercicio no reconstruye todos los cambios ocurridos entre esos momentos. Tampoco busca atribuir los resultados a una política específica: su objetivo es describir las brechas y relacionarlas con las discusiones del módulo sobre calidad del empleo.

# 2. Desarrollo conceptual

## 2.1. Desocupación y subocupación

La población económicamente activa (PEA) comprende a las personas ocupadas y desocupadas. Estas últimas no tienen una ocupación, buscan activamente trabajo y están disponibles para trabajar. La tasa de desocupación utiliza a la PEA como denominador; no representa el porcentaje de toda la población que carece de empleo. Por ejemplo, los estudiantes que no trabajan ni buscan empleo quedan fuera de ese universo (Arilla, 2026a).

La subocupación horaria identifica a quienes trabajan menos de 35 horas semanales por causas involuntarias y desean trabajar más horas, con disponibilidad para hacerlo. Incluye subocupados demandantes y no demandantes de otra ocupación. No debe confundirse con cualquier jornada reducida, ya que esta puede ser voluntaria. La variable `INTENSI` de la EPH permite reconocer esta situación sin clasificar como subocupados a todos los trabajadores de pocas horas (INDEC, 2019, 2023 y 2025).

## 2.2. Informalidad y precariedad laboral

La concepción productiva de la informalidad pone el foco en las características de las unidades económicas, como su escala y productividad. La concepción legalista observa la relación laboral y el acceso a derechos y protección social. Son dimensiones relacionadas, pero diferentes: no se puede deducir automáticamente el registro de un puesto a partir del tamaño de su establecimiento.

Los procesos de tercerización y subcontratación también permiten que empleos con escasa protección se vinculen con empresas del sector formal. Así, observar solamente las características de la unidad productiva resulta insuficiente para describir todas las formas de desprotección. El enfoque legalista permite complementar esa mirada atendiendo a las condiciones del puesto (Arilla, 2026b).

La precariedad es más amplia que la falta de registro: comprende dimensiones económicas, institucionales y de tiempo de trabajo. En este informe, el descuento jubilatorio aproxima una dimensión institucional y la subocupación una dimensión horaria. No se estudian ingresos, estabilidad contractual ni otras condiciones, por lo que los indicadores no constituyen una medida completa de precariedad.

## 2.3. Estructura productiva y preguntas para el análisis

Fernández-Franco et al. (2022) relacionan la heterogeneidad productiva latinoamericana con diferencias en ingresos y protección social. Su comparación también muestra que el rezago frente a Estados Unidos alcanza a perfiles relativamente favorecidos dentro de la región. Esto cuestiona una convergencia automática hacia condiciones laborales similares a las de las economías desarrolladas y evita reducir el problema exclusivamente a los pequeños establecimientos.

Este marco invita a examinar simultáneamente acceso y calidad del empleo. Sin embargo, las comparaciones por edad realizadas aquí no miden productividad ni comparan países. Por lo tanto, sirven para describir desigualdades laborales, pero no para comprobar por sí solas esas explicaciones estructurales.

# 3. Metodología

## 3.1. Fuente, población y alcance

Se utilizan las bases individuales de la EPH-INDEC del segundo trimestre de 2019, 2023 y 2025. La cobertura corresponde a los aglomerados urbanos relevados; los resultados no representan la totalidad del territorio argentino ni su población rural. Las bases originales y sus enlaces se detallan en las referencias.

El recorte incluye personas de 16 a 59 años con estado laboral válido y ponderador positivo. Se definen tres grupos: 16–24, 25–44 y 45–59 años. La primera franja constituye la definición operativa de jóvenes de este trabajo, no una clasificación universal. El límite superior acota el ejercicio; no se presentan tasas oficiales para todas las edades.

Las estimaciones usan `PONDERA`, que indica cuántas personas representa cada observación. Las bases se apilan para aplicar el mismo procesamiento, pero los cálculos se separan por año. No se sigue a las mismas personas a lo largo del tiempo ni se construye una tasa conjunta de los tres períodos.

## 3.2. Importación y selección de variables

`read.csv()` lee los archivos de la carpeta `bases`; `sep = ";"` indica el separador. Así, la ejecución no depende de objetos importados previamente. `select()` conserva las variables necesarias y `mutate()` ajusta sus tipos. El identificador del hogar se mantiene como texto.

```{r importacion}
# Leemos las tres bases desde la carpeta del proyecto.
base_2019 <- read.csv("bases/usu_individual_T219.txt", sep = ";")
base_2023 <- read.csv("bases/usu_individual_T223.txt", sep = ";")
base_2025 <- read.csv("bases/usu_individual_T225.txt", sep = ";")

# Seleccionamos las mismas columnas y uniformamos sus tipos.
base_2019 <- base_2019 %>%
  select(CODUSU, NRO_HOGAR, COMPONENTE, ANO4, TRIMESTRE,
         AGLOMERADO, CH04, CH06, ESTADO, CAT_OCUP, INTENSI, PP07H, PONDERA) %>%
  mutate(
    CODUSU = as.character(CODUSU),
    across(-CODUSU, ~ as.numeric(as.character(.x)))
  )

base_2023 <- base_2023 %>%
  select(CODUSU, NRO_HOGAR, COMPONENTE, ANO4, TRIMESTRE,
         AGLOMERADO, CH04, CH06, ESTADO, CAT_OCUP, INTENSI, PP07H, PONDERA) %>%
  mutate(
    CODUSU = as.character(CODUSU),
    across(-CODUSU, ~ as.numeric(as.character(.x)))
  )

base_2025 <- base_2025 %>%
  select(CODUSU, NRO_HOGAR, COMPONENTE, ANO4, TRIMESTRE,
         AGLOMERADO, CH04, CH06, ESTADO, CAT_OCUP, INTENSI, PP07H, PONDERA) %>%
  mutate(
    CODUSU = as.character(CODUSU),
    across(-CODUSU, ~ as.numeric(as.character(.x)))
  )
```

## 3.3. Limpieza y construcción de indicadores

`bind_rows()` reúne las observaciones y `rename()` facilita la lectura de los nombres. Antes del filtro se cuentan los registros originales y algunas condiciones de exclusión. Estos controles pueden superponerse: sus cantidades no deben sumarse como si fueran categorías excluyentes.

```{r union_control}
base <- bind_rows(base_2019, base_2023, base_2025)

base_proc <- base %>%
  rename(
    anio = ANO4,
    trimestre = TRIMESTRE,
    sexo = CH04,
    edad = CH06,
    estado = ESTADO,
    cat_ocup = CAT_OCUP,
    pondera = PONDERA
  )

control_limpieza <- base_proc %>%
  group_by(anio) %>%
  summarise(
    personas_base = n(),
    entrevistas_no_realizadas = sum(estado == 0, na.rm = TRUE),
    edad_fuera_del_recorte = sum(edad < 16 | edad > 59, na.rm = TRUE),
    ponderador_invalido = sum(is.na(pondera) | pondera <= 0),
    .groups = "drop"
  )

knitr::kable(control_limpieza, col.names = c("Año", "Registros originales",
  "Sin entrevista", "Fuera de 16–59", "Ponderador inválido"),
  caption = "Tabla 1. Controles previos al recorte (casos sin ponderar)")
```

`filter()` delimita la población y `case_when()` construye grupos e indicadores. Los valores 1 y 0 identifican presencia y ausencia de cada condición. `NA` se reserva para casos sin información válida o fuera del universo correspondiente. `factor()` ordena las edades y asigna las etiquetas de sexo registradas por la encuesta.

```{r variables}
# Aplicamos el recorte y construimos las variables de análisis.
base_proc <- base_proc %>%
  filter(
    trimestre == 2,
    edad >= 16, edad <= 59,
    estado %in% c(1, 2, 3),
    !is.na(pondera), pondera > 0
  ) %>%
  mutate(
    grupo_edad = case_when(
      edad >= 16 & edad <= 24 ~ "16-24",
      edad >= 25 & edad <= 44 ~ "25-44",
      edad >= 45 & edad <= 59 ~ "45-59"
    ),
    grupo_edad = factor(grupo_edad, levels = c("16-24", "25-44", "45-59")),
    sexo = factor(sexo, levels = c(1, 2), labels = c("Varones", "Mujeres")),
    ocupado = if_else(estado == 1, 1, 0),
    desocupado = if_else(estado == 2, 1, 0),
    activo = if_else(estado %in% c(1, 2), 1, 0),
    asalariado = if_else(estado == 1 & cat_ocup == 3, 1, 0),

    subocupado = case_when(
      estado == 2 ~ 0,
      estado == 1 & INTENSI == 1 ~ 1,
      estado == 1 & INTENSI %in% c(2, 3, 4) ~ 0,
      TRUE ~ NA_real_
    ),

    no_registrado = case_when(
      asalariado == 1 & PP07H == 2 ~ 1,
      asalariado == 1 & PP07H == 1 ~ 0,
      TRUE ~ NA_real_
    )
  )
```

La subocupación se calcula sobre la PEA; por eso los desocupados reciben un cero en esa variable. Para la falta de registro se consideran únicamente asalariados (`CAT_OCUP = 3`): `PP07H = 2` indica ausencia de descuento jubilatorio y `PP07H = 1`, presencia. Este indicador no mide toda la informalidad, porque no incluye trabajadores independientes.

Se revisan los tamaños muestrales y los datos faltantes antes de calcular las tasas.

```{r control_datos}
control_datos <- base_proc %>%
  group_by(anio, grupo_edad) %>%
  summarise(
    personas_muestra = n(),
    activos_muestra = sum(activo),
    activos_sin_dato_subocupacion = sum(activo == 1 & is.na(subocupado)),
    asalariados_muestra = sum(asalariado),
    asalariados_sin_dato_registro = sum(asalariado == 1 & is.na(no_registrado)),
    personas_sin_dato_sexo = sum(is.na(sexo)),
    .groups = "drop"
  )

knitr::kable(
  control_datos %>% select(anio, grupo_edad, activos_muestra,
    asalariados_muestra, activos_sin_dato_subocupacion,
    asalariados_sin_dato_registro),
  col.names = c("Año", "Edad", "Activos", "Asalariados",
                "Sin dato subocupación", "Sin dato registro"),
  caption = "Tabla 2. Casos muestrales y controles de información"
)
```

En las bases procesadas no aparecen faltantes de subocupación entre los activos ni de registro entre los asalariados seleccionados. Los filtros para respuestas válidas se mantienen explícitos en los cálculos.

## 3.4. Definición de las tasas y limitaciones

Los tres indicadores se calculan multiplicando por 100 las siguientes razones, siempre con cantidades ponderadas:

| Indicador | Numerador | Denominador |
|:--|:--|:--|
| Desocupación | Personas desocupadas | PEA del grupo |
| Subocupación horaria | Personas subocupadas | PEA con información válida |
| Empleo asalariado no registrado | Asalariados sin descuento jubilatorio | Asalariados con respuesta válida |

Los denominadores son distintos y las situaciones pueden superponerse: las tasas no deben sumarse. La apertura por sexo reproduce las categorías disponibles en la encuesta y no permite estudiar identidades de género.

Se trata de estimaciones muestrales. No se calculan intervalos de confianza ni pruebas que incorporen el diseño de la encuesta, por lo que las diferencias se interpretan descriptivamente, especialmente en subgrupos pequeños. Los cambios pueden responder también a variaciones en la composición educativa, sectorial o territorial. Comparar el mismo trimestre mejora la comparabilidad estacional, pero no elimina estas limitaciones.

# 4. Resultados y análisis

## 4.1. Desocupación según grupo de edad

Se selecciona la PEA y se agrupa por año y edad. `sum(pondera * desocupado)` estima la cantidad de desocupados; `sum(pondera)` estima la PEA. `n()` cuenta observaciones de la muestra y no se utiliza como denominador de la tasa.

```{r desocupacion}
# Calculamos la tasa ponderada para cada año y grupo de edad.
tabla_desocupacion <- base_proc %>%
  filter(activo == 1) %>%
  group_by(anio, grupo_edad) %>%
  summarise(
    casos_pea = n(),
    pea = sum(pondera),
    desocupados = sum(pondera * desocupado),
    tasa_desocupacion = desocupados / pea * 100,
    .groups = "drop"
  )
```

Los gráficos usan barras agrupadas, una escala que comienza en cero y etiquetas porcentuales. `position = "dodge"` coloca los grupos uno al lado del otro; los colores se mantienen en las comparaciones por edad.

```{r grafico_desocupacion}
grafico_1 <- ggplot(tabla_desocupacion,
  aes(x = factor(anio), y = tasa_desocupacion, fill = grupo_edad)) +
  geom_col(position = "dodge", width = 0.75) +
  geom_text(
    aes(label = paste0(round(tasa_desocupacion, 1), "%")),
    position = position_dodge(width = 0.75),
    vjust = -0.5, size = 3.5
  ) +
  scale_fill_manual(values = c("16-24" = "#285F82", "25-44" = "#AC612B", "45-59" = "#657848")) +
  scale_y_continuous(limits = c(0, 40), breaks = seq(0, 40, 10)) +
  labs(
    title = "Desocupación según grupo de edad",
    subtitle = "Personas de 16 a 59 años | Porcentaje de la PEA de cada grupo",
    x = "Segundo trimestre de cada año", y = "Porcentaje (%)", fill = "Edad (años)",
    caption = "Fuente: elaboración propia con microdatos de la EPH-INDEC. Aglomerados relevados."
  ) +
  theme_minimal() +
  theme(
    plot.title = element_text(face = "bold", size = 14),
    plot.subtitle = element_text(size = 10),
    axis.text = element_text(size = 11),
    legend.position = "bottom"
  )

print(grafico_1)
```

La desocupación juvenil es del 26,7% en 2019, 16,3% en 2023 y 19,2% en 2025. Primero disminuye 10,4 puntos porcentuales y luego aumenta 2,9; en la última ventana sigue por debajo de 2019. No se observa, por lo tanto, una caída continua.

En 2025, la tasa juvenil supera a la de 25–44 años (6,8%) y a la de 45–59 (5,1%). La brecha etaria persiste en los tres momentos. El 19,2% se refiere a jóvenes económicamente activos, no a todos los jóvenes. El gráfico tampoco permite establecer qué parte de la brecha responde a experiencia, educación o características de los puestos.

## 4.2. Subocupación horaria

Se repite el cálculo ponderado para la subocupación, manteniendo a la PEA como denominador. El filtro excluye casos sin clasificación válida, en lugar de tratarlos automáticamente como no subocupados.

```{r subocupacion}
tabla_subocupacion <- base_proc %>%
  filter(activo == 1, !is.na(subocupado)) %>%
  group_by(anio, grupo_edad) %>%
  summarise(
    casos_pea_validos = n(),
    pea_con_dato = sum(pondera),
    subocupados = sum(pondera * subocupado),
    tasa_subocupacion = subocupados / pea_con_dato * 100,
    .groups = "drop"
  )
```

```{r grafico_subocupacion}
grafico_2 <- ggplot(tabla_subocupacion,
  aes(x = factor(anio), y = tasa_subocupacion, fill = grupo_edad)) +
  geom_col(position = "dodge", width = 0.75) +
  geom_text(
    aes(label = paste0(round(tasa_subocupacion, 1), "%")),
    position = position_dodge(width = 0.75),
    vjust = -0.5, size = 3.5
  ) +
  scale_fill_manual(values = c("16-24" = "#285F82", "25-44" = "#AC612B", "45-59" = "#657848")) +
  scale_y_continuous(limits = c(0, 40), breaks = seq(0, 40, 10)) +
  labs(
    title = "Subocupación horaria según grupo de edad",
    subtitle = "Personas de 16 a 59 años | Porcentaje de la PEA de cada grupo",
    x = "Segundo trimestre de cada año", y = "Porcentaje (%)", fill = "Edad (años)",
    caption = "Fuente: elaboración propia con microdatos de la EPH-INDEC. Aglomerados relevados."
  ) +
  theme_minimal() +
  theme(
    plot.title = element_text(face = "bold", size = 14),
    plot.subtitle = element_text(size = 10),
    axis.text = element_text(size = 11),
    legend.position = "bottom"
  )

print(grafico_2)
```

Entre los jóvenes, la subocupación pasa del 16,1% al 12,7% y luego al 12,1%. La disminución entre 2019 y 2025 es de 4 puntos porcentuales. En la última ventana, las diferencias respecto de los adultos son reducidas: 11,7% para 25–44 años y 11,4% para 45–59.

La evolución no coincide con la desocupación: entre 2023 y 2025 esta última aumenta entre los jóvenes mientras la subocupación disminuye ligeramente. No puede concluirse que las mismas personas pasaron de una situación a otra, porque se comparan cortes transversales.

## 4.3. Empleo asalariado no registrado

El universo cambia: se consideran solo asalariados con respuesta válida sobre descuento jubilatorio. La suma ponderada de quienes no tienen descuento se divide por la suma ponderada de ese universo.

```{r no_registro}
tabla_no_registro <- base_proc %>%
  filter(asalariado == 1, !is.na(no_registrado)) %>%
  group_by(anio, grupo_edad) %>%
  summarise(
    casos_asalariados_validos = n(),
    asalariados_validos = sum(pondera),
    asalariados_no_registrados = sum(pondera * no_registrado),
    porcentaje_no_registro = asalariados_no_registrados / asalariados_validos * 100,
    .groups = "drop"
  )
```

```{r grafico_no_registro}
grafico_3 <- ggplot(tabla_no_registro,
  aes(x = factor(anio), y = porcentaje_no_registro, fill = grupo_edad)) +
  geom_col(position = "dodge", width = 0.75) +
  geom_text(
    aes(label = paste0(round(porcentaje_no_registro, 1), "%")),
    position = position_dodge(width = 0.75),
    vjust = -0.5, size = 3.5
  ) +
  scale_fill_manual(values = c("16-24" = "#285F82", "25-44" = "#AC612B", "45-59" = "#657848")) +
  scale_y_continuous(limits = c(0, 100), breaks = seq(0, 100, 20)) +
  labs(
    title = "Empleo asalariado no registrado según edad",
    subtitle = "Personas de 16 a 59 años | Porcentaje de asalariados con respuesta válida",
    x = "Segundo trimestre de cada año", y = "Porcentaje (%)", fill = "Edad (años)",
    caption = "Fuente: elaboración propia con microdatos de la EPH-INDEC. Aglomerados relevados."
  ) +
  theme_minimal() +
  theme(
    plot.title = element_text(face = "bold", size = 14),
    plot.subtitle = element_text(size = 10),
    axis.text = element_text(size = 11),
    legend.position = "bottom"
  )

print(grafico_3)
```

La falta de registro alcanza al 61,3% de los asalariados jóvenes en 2019, al 61,1% en 2023 y al 63,9% en 2025. En los tres períodos, aproximadamente seis de cada diez jóvenes asalariados carecen de descuento jubilatorio. En 2025, el porcentaje supera ampliamente al de 25–44 años (37,2%) y al de 45–59 (27,3%).

La disminución de la desocupación juvenil entre 2019 y 2023 no se acompaña de una mejora comparable en el registro. Entre los extremos analizados, además, aumenta el porcentaje no registrado en los tres grupos etarios. Esta persistencia muestra la utilidad de complementar los indicadores de acceso al empleo con los de protección laboral.

## 4.4. Diferencias por sexo entre jóvenes asalariados

Se restringe el análisis a 16–24 años y se reemplaza la agrupación por edad por una agrupación por sexo. El denominador corresponde a los asalariados jóvenes de cada sexo con información válida.

```{r jovenes_sexo}
tabla_jovenes_sexo <- base_proc %>%
  filter(grupo_edad == "16-24", asalariado == 1,
         !is.na(no_registrado), !is.na(sexo)) %>%
  group_by(anio, sexo) %>%
  summarise(
    casos_asalariados_validos = n(),
    asalariados_validos = sum(pondera),
    asalariados_no_registrados = sum(pondera * no_registrado),
    porcentaje_no_registro = asalariados_no_registrados / asalariados_validos * 100,
    .groups = "drop"
  )
```

```{r grafico_sexo}
grafico_4 <- ggplot(tabla_jovenes_sexo,
  aes(x = factor(anio), y = porcentaje_no_registro, fill = sexo)) +
  geom_col(position = "dodge", width = 0.75) +
  geom_text(
    aes(label = paste0(round(porcentaje_no_registro, 1), "%")),
    position = position_dodge(width = 0.75),
    vjust = -0.5, size = 3.5
  ) +
  scale_fill_manual(values = c("Varones" = "#285F82", "Mujeres" = "#AC612B")) +
  scale_y_continuous(limits = c(0, 100), breaks = seq(0, 100, 20)) +
  labs(
    title = "Jóvenes: empleo asalariado no registrado por sexo",
    subtitle = "Personas de 16 a 24 años | Porcentaje de asalariados con respuesta válida",
    x = "Segundo trimestre de cada año", y = "Porcentaje (%)", fill = "Sexo",
    caption = "Fuente: elaboración propia con microdatos de la EPH-INDEC. Aglomerados relevados."
  ) +
  theme_minimal() +
  theme(
    plot.title = element_text(face = "bold", size = 14),
    plot.subtitle = element_text(size = 10),
    axis.text = element_text(size = 11),
    legend.position = "bottom"
  )

print(grafico_4)
```

En 2019, la falta de registro alcanza al 62,2% de los varones jóvenes asalariados y al 60,0% de las mujeres; en 2023, al 63,7% y al 57,6%; y en 2025, al 64,7% y al 62,6%, respectivamente. Los valores estimados son mayores entre los varones en las tres ventanas, con una diferencia más amplia en 2023.

Esto no implica que las mujeres tengan mejores condiciones laborales en general. El indicador solo describe a quienes ya accedieron a un empleo asalariado y no considera diferencias de participación, desocupación, ingresos o tareas de cuidado. Tampoco se evaluó la significación estadística de las brechas.

## 4.5. Síntesis de los indicadores

`left_join()` reúne las tasas usando año y grupo de edad como claves. El redondeo a un decimal se aplica a la tabla final, conservando la precisión de los cálculos originales.

```{r tabla_resumen}
tabla_resumen <- tabla_desocupacion %>%
  select(anio, grupo_edad, tasa_desocupacion) %>%
  left_join(
    tabla_subocupacion %>% select(anio, grupo_edad, tasa_subocupacion),
    by = c("anio", "grupo_edad")
  ) %>%
  left_join(
    tabla_no_registro %>% select(anio, grupo_edad, porcentaje_no_registro),
    by = c("anio", "grupo_edad")
  ) %>%
  mutate(
    tasa_desocupacion = round(tasa_desocupacion, 1),
    tasa_subocupacion = round(tasa_subocupacion, 1),
    porcentaje_no_registro = round(porcentaje_no_registro, 1)
  )

knitr::kable(tabla_resumen, digits = 1,
  col.names = c("Año", "Edad", "Desocupación (%)", "Subocupación (%)",
                "Asalariados no registrados (%)"),
  caption = "Tabla 3. Indicadores ponderados por año y grupo de edad")
```

# 5. Conclusiones

El ejercicio confirma descriptivamente la expectativa inicial: los jóvenes presentan mayores dificultades que los adultos en los indicadores seleccionados. Sin embargo, las diferencias no tienen la misma magnitud ni evolución. En 2025, la brecha de subocupación es estrecha, mientras que las de desocupación y falta de registro siguen siendo amplias.

La principal conclusión es que el acceso al empleo y su calidad deben analizarse conjuntamente. La desocupación juvenil de 2025 es menor que la de 2019, pero el porcentaje de jóvenes asalariados sin descuento jubilatorio es mayor. Una mejora en un indicador no alcanza para afirmar que hubo una mejora general de la inserción laboral.

Estos resultados permiten plantear preguntas sobre la persistencia de empleos poco protegidos, en línea con el marco conceptual, pero no demostrar sus causas. Una ampliación podría incorporar nivel educativo, rama de actividad, tamaño del establecimiento e ingresos. También sería necesario estimar la incertidumbre muestral antes de realizar afirmaciones concluyentes sobre diferencias pequeñas.

# Referencias

- Arilla, J. (2026a). *Introducción al mercado de trabajo*. Módulo 4, clase 1. Material de la Diplomatura en Programación en R Aplicada a la Economía, FCE-UBA, julio.
- Arilla, J. (2026b). *Precariedad laboral: calidad del empleo, informalidad y pobreza laboral*. Módulo 4, clase 2. Material de la Diplomatura en Programación en R Aplicada a la Economía, FCE-UBA, agosto.
- Fernández-Franco, S., Graña, J. M., Lastra, F. y Weksler, G. (2022). Calidad del empleo y estructura del mercado de trabajo en América Latina desde una perspectiva comparada. *Ensayos de Economía, 32*(61), 124–151. <https://doi.org/10.15446/ede.v32n61.100343>.
- INDEC (2019). *Encuesta Permanente de Hogares. Base de microdatos individual y diseño de registro, segundo trimestre de 2019*. [Microdatos](https://www.indec.gob.ar/ftp/cuadros/menusuperior/eph/EPH_usu_2_Trim_2019_txt.zip). Archivo utilizado: `usu_individual_T219.txt`.
- INDEC (2023). *Encuesta Permanente de Hogares. Base de microdatos individual y diseño de registro, segundo trimestre de 2023*. [Microdatos](https://www.indec.gob.ar/ftp/cuadros/menusuperior/eph/EPH_usu_2_Trim_2023_txt.zip). Archivo utilizado: `usu_individual_T223.txt`.
- INDEC (2025). *Encuesta Permanente de Hogares. Base de microdatos individual y diseño de registro, segundo trimestre de 2025*. [Microdatos](https://www.indec.gob.ar/ftp/cuadros/menusuperior/eph/EPH_usu_2_Trim_2025_txt.zip). Archivo utilizado: `usu_individual_T225.txt`.

Los diseños de registro de cada período están disponibles en la sección [Bases de datos del INDEC](https://www.indec.gob.ar/Institucional/Indec/BasesDeDatos). Bases descargadas el 26/09/2026.

